ACORDAO-COMPLETO-2341149

ACÓRDÃO 2553/2019 ATA 41/2019 - PLENÁRIO

VISTOS, relatados e discutidos estes autos de auditoria de conformidade realizada em Municípios do Estado de Alagoas para verificar a aplicação dos recursos dos precatórios do extinto Fundo de Manutenção e Desenvolvimento do Ensino Fundamental e de Valorização do Magistério (Fundef) , abrangendo o período de 1/11/2016 a 30/06/2018;
ACORDAM os Ministros do Tribunal de Contas da União, reunidos em sessão do Plenário, ante as razões expostas pelo Relator, em:
9.1. determinar à unidade técnica que:
9.1.1. constitua processos apartados dos presentes autos, autuando-os como Tomadas de Contas Especiais, ex-vi do art. 47 da Lei 8.443/1992 c/c art. 202, incisos I e II, e art. 209, §§5º e 6º, do Regimento Interno/TCU, com a citação solidária do gestor signatário do contrato advocatício e dos escritórios/profissionais contratados, adiante especificados, em face do efetivo pagamento de honorários advocatícios contratuais, a título de verba honorária de 20% (ou 10%) sobre os benefícios auferidos, com recursos dos precatórios do Fundef, para que no prazo de 30 (trinta) dias, apresentem alegações de defesa e/ou recolham aos cofres do Fundeb do Município correspondente ou à conta corrente específica dos precatórios do Fundef, as quantias a seguir especificadas, atualizadas monetariamente a partir das datas discriminadas até a data dos efetivos recolhimentos, abatendo-se na oportunidade, a quantia eventualmente já ressarcida na forma da legislação em vigor:
Município de Capela/AL
	Responsáveis
	CNPJ/CPF
	Data
	Valor R$

	F. Sarmento Advogados Associados
	05.121.366/0001-32
	31/10/2016
	787.197,77

	Queiroz Cavalcanti Advocacia
	02.636.065/0001-53
	31/10/2016
	372.883,16

	Henrique Carvalho Advogados
	10.833.351/0001-37
	31/10/2016
	331.451,69

	Lima Marinho Pontes e Vasconcelos Advogados (atualmente Davi Lima Advocacia) 
	06.014.214/0001-01
	31/10/2016
	331.451,69

	Pereira Gomes e Lopes Advocacia e Consultoria (atualmente Gomes Pereira Advogados) 
	07.270.919/0001-44
	31/10/2016
	165.725,84

	E. S. Informática Ltda.
	02.093.296/0001-68
	31/10/2016
	82.862,92

	Antônio Gomes de Melo Neto (gestor signatário do contrato) 
	XXX.127.904-XX
	31/10/2016
	2.071.573,07

	Luiz Eustáquio Silveira Moreira Filho (gestor signatário de ratificação do contrato) 
	XXX.750.504-XX
	31/10/2016
	2.071.573,07

Município de Messias/AL
	Responsáveis
	CNPJ/CPF
	Data
	Valor (R$) 

	F. Sarmento Advogados Associados
	05.121.366/0001-32
	31/5/2017
	658.720,45

	Henrique Carvalho Advogados
	10.833.351/0001-37
	31/5/2017
	585.529,30

	Lima Marinho Pontes e Vasconcelos Advogados
	06.014.214/0001-01
	31/5/2017
	585.529,30

	Pereira Gomes e Lopes Advocacia e Consultoria (atualmente Gomes Pereira Advogados) 
	07.270.919/0001-44
	31/5/2017
	1.024.676,28

	Queiroz Cavalcanti Advocacia
	02.636.065/0001-53
	31/5/2017
	658.720,45

	E. S. Informática Ltda.
	02.093.296/0001-68
	31/5/2017
	146.382,31

	Jarbas Maya de Omena Filho (gestor signatário do contrato) 
	XXX.756.114-XX
	31/5/2017
	3.659.558,09

Município de Rio Largo/AL	
	Responsáveis
	CNPJ/CPF
	Data
	Valor (R$) 

	Moura e Carriço Advogados Associados (atualmente Moura e Carriço Advogados) 
	08.274.238/0001-17
	31/5/2017
	4.900.383,68

	Vânia Oiticica Pinto Guedes de Paiva (atualmente Vânia Oiticica Pinto Guedes de Paiva Scavuzzi de Carvalho) , gestora signatária do contrato
	XXX.039.004-XX
	31/5/2017
	4.900.383,68

Município de Teotônio Vilela/AL
	Responsáveis
	CNPJ/CPF
	Data
	Valor (R$) 

	F. Sarmento Advogados Associados
	05.121.366/0001-32
	30/11/2015
	1.767.117,18

	Henrique Carvalho Advogados
	10.833.351/0001-37
	30/11/2015
	1.570.770,82

	Lima Marinho Pontes e Vasconcelos Advogados (atualmente Davi Lima Advocacia) 
	06.014.214/0001-01
	30/11/2015
	5.759.493,03

	Pereira Gomes e Lopes Advocacia e Consultoria (atualmente Gomes Pereira Advogados) 
	07.270.919/0001-44
	30/11/2015
	785.385,41

	Queiroz Cavalcanti Advocacia
	02.636.065/0001-53
	30/11/2015
	1.767.117,18

	E. S. Informática Ltda.
	02.093.296/0001-68
	30/11/2015
	392.692,69

	Data Vênia Advocacia Preventiva Ltda. (atualmente Data Vênia Consultoria Ltda.) 
	35.369.529/0001-61
	30/11/2015
	1.047.180,54

	João José Pereira Filho (gestor signatário do contrato) 
	XXX.910.164-XX
	30/11/2015
	13.089.756,85

Município de Arapiraca/AL
	Responsáveis 
	CNPJ/CPF
	Data
	Valor R$ (Siafi) 

	F. Sarmento Advogados Associados
	05.121.366/0001-32
	30/11/2015
	23.175.087,32

	Célia Maria Barbosa Rocha (gestora signatária do contrato) 
	XXX.977.958-XX
	30/11/2015
	23.175.087,32

Município de Boca da Mata/AL
	Responsáveis 
	CNPJ/CPF
	Data
	Valor R$ (Siafi) 

	F. Sarmento Advogados Associados
	05.121.366/0001-32
	30/11/2015
	1.153.664,27

	Queiroz Cavalcanti Advocacia
	02.636.065/0001-53
	30/11/2015
	1.153.664,27

	Henrique Carvalho Advogados
	10.833.351/0001-37
	30/11/2015
	1.025.175,61

	Carvalho e Lima Advogados (atualmente Davi Lima Advocacia) 
	06.014.214/0001-01
	30/11/2015
	1.025.175,61

	Pereira Gomes e Lopes Advocacia e Consultoria (atualmente Gomes Pereira Advogados) 
	07.270.919/0001-44
	30/11/2015
	2.221.213,83

	E. S. Informática Ltda.
	02.093.296/0001-68
	30/11/2015
	255.610,47

	Prefeito (a) signatário (a) do contrato de prestação de serviços advocatícios
	Identificar em diligência específica
	30/11/2015
	6.834.504,06

	Responsáveis 
	CNPJ/CPF
	Data
	Valor R$ (Siafi) 

	Castro e Dantas Advogados
	10.785.405/0001-36
	28/6/2017
	1.263.804,48

	Prefeito (a) signatário (a) do contrato de prestação de serviços advocatícios
	Identificar em diligência específica
	28/6/2017
	1.263.804,48

Município de Estrela de Alagoas/AL
	Responsáveis 
	CNPJ/CPF
	Data
	Valor R$ (Siafi) 

	F. Sarmento Advogados Associados
	05.121.366/0001-32
	30/11/2016
	741.272,35

	Queiroz Cavalcanti Advocacia
	02.636.065/0001-53
	30/11/2016
	741.272,35

	Henrique Carvalho Advogados
	10.833.351/0001-37
	30/11/2016
	1.070.726,74

	Lima Marinho Pontes e Vasconcelos Advogados (atualmente Davi Lima Advocacia) 
	06.014.214/0001-01
	30/11/2016
	658.908,75

	Pereira Gomes e Lopes Advocacia e Consultoria (atualmente Gomes Pereira Advogados) 
	07.270.919/0001-44
	30/11/2016
	741.272,35

	E. S. Informática Ltda.
	02.093.296/0001-68
	30/11/2016
	164.727,18

	Prefeito (a) signatário (a) do contrato de prestação de serviços advocatícios
	Identificar em diligência específica
	30/11/2016
	4.118.179,72

	Responsáveis
	CNPJ/CPF
	Data
	Valor R$ (Siafi) 

	Monteiro e Monteiro Advogados Associados 
	35.542.612/0001-90
	28/6/2017
	35.902,12

	Prefeito (a) signatário (a) do contrato de prestação de serviços advocatícios
	Identificar em diligência específica
	28/6/2017
	35.902,12

Município de Feira Grande/AL
	Responsáveis
	CNPJ
	Data
	Valor R$ (Siafi) 

	F. Sarmento Advogados Associados
	05.121.366/0001-32
	28/11/2014
	1.091.889,15

	Queiroz Cavalcanti Advocacia
	02.636.065/0001-53
	28/11/2014
	517.210,65

	Henrique Carvalho Advogados
	10.833.351/0001-37
	28/11/2014
	574.678,49

	Carvalho e Lima Advogados (atualmente Davi Lima Advocacia) 
	06.014.214/0001-01
	28/11/2014
	459.742,78

	Pereira Gomes e Lopes Advocacia e Consultoria (atualmente Gomes Pereira Advogados) 
	07.270.919/0001-44
	28/11/2014
	229.871,39

	Prefeito (a) signatário (a) do contrato de prestação de serviços advocatícios
	Identificar em diligência específica
	28/11/2014
	2.873.392,46

	Responsáveis
	CNPJ
	Data
	Valor R$ (Siafi) 

	F. Sarmento Advogados Associados
	05.121.366/0001-32
	30/9/2015
	79.598,53

	Queiroz Cavalcanti Advocacia
	02.636.065/0001-53
	30/9/2015
	37.704,56

	Henrique Carvalho Advogados
	10.833.351/0001-37
	30/9/2015
	41.893,96

	Carvalho e Lima Advogados (atualmente Davi Lima Advocacia) 
	06.014.214/0001-01
	30/9/2015
	33.515,17

	Pereira Gomes e Lopes Advocacia e Consultoria (atualmente Gomes Pereira Advogados) 
	07.270.919/0001-44
	30/9/2015
	16.757,58

	Prefeito (a) signatário (a) do contrato de prestação de serviços advocatícios
	Identificar em diligência específica
	30/9/2015
	209.469,80

Município de Traipu/AL
	Responsáveis
	CNPJ
	Data
	Valor R$ (Siafi) 

	F. Sarmento Advogados Associados
	05.121.366/0001-32
	30/11/2015
	1.811.378,51

	Queiroz Cavalcanti Advocacia
	02.636.065/0001-53
	30/11/2015
	1.873.839,84

	Henrique Carvalho Advogados
	10.833.351/0001-37
	30/11/2015
	2.644.196,22

	Lima Marinho Pontes e Vasconcelos Advogados (atualmente Davi Lima Advocacia) 
	06.014.214/0001-01
	30/11/2015
	2.852.400,63

	Pereira Gomes e Lopes Advocacia e Consultoria (atualmente Gomes Pereira Advogados) 
	07.270.919/0001-44
	30/11/2015
	811.997,25

	E. S. Informática Ltda.
	02.093.296/0001-68
	30/11/2015
	416.408,85

	Prefeito (a) signatário (a) do contrato de prestação de serviços advocatícios
	Identificar em diligência específica
	30/11/2015
	10.410.221,30

9.1.1.1. Especificamente em relação aos Municípios de Boca da Mata, Estrela de Alagoas, Feira Grande e Traipu, promova as diligências necessárias, previamente à realização das citações, para identificar os gestores signatários das avenças, devendo considerar, ainda, a documentação acostada aos autos após a elaboração da instrução complementar (peça 200) ;
9.1.2. comunique ao Município de Teotônio Vilela acerca da necessidade de imediata recomposição, à conta específica dos precatórios do Fundef, do montante relativo ao pagamento de contribuições sociais ao Instituto de Previdência do Município, referente ao período de 2001 a 2010, no valor original de R$ 6.384.296,08, realizado em 6/12/2016, atualizado monetariamente a partir desta data, por não ser despesa com manutenção e desenvolvimento do ensino (MDE) , sob pena de instauração de Tomada de Contas Especial, nos termos dos itens 9.2.3 e 9.4.2, do Acórdão 1824/2017-TCU-Plenário;
9.1.3. constitua processos apartados dos presentes autos, autuando-os como Tomadas de Contas Especiais, ex-vi do art. 47 da Lei 8.443/1992 c/c art. 202, incisos I e II, e art. 209, §§5º e 6º, do Regimento Interno/TCU, com a citação dos gestores que promoveram o rateio de recursos dos precatórios do Fundef nos Municípios de Capela e de Boca da Mata, em razão de não serem despesas com manutenção e desenvolvimento do ensino (MDE) , mas apenas favorecimento pessoal de poucos profissionais em detrimento dos objetivos básicos das instituições de ensino e das metas do Plano Nacional de Educação, devendo promover as diligências prévias que entender necessárias à exata identificação dos responsáveis e dos valores envolvidos;
9.1.4. promova diligências para verificar a destinação dada aos valores dos precatórios do Fundef recebidos pelo Município de Traipu, especificamente quanto aos pagamentos aos profissionais do magistério, devendo identificar a natureza desses pagamentos (remuneração ordinária, rateios, passivos previdenciários, etc) , os respectivos valores e datas, após o que deverá ser proposto encaminhamento adequado à presente deliberação;
9.1.5. promova diligências para apurar a destinação dada aos valores dos precatórios do Fundef recebidos pelos Municípios de Arapiraca e Feira Grande, considerando as informações de que não foram utilizados exclusivamente em ações de manutenção e desenvolvimento do ensino (MDE) , devendo comunicar aos referidos Municípios da necessidade de recomposição dos valores em conta corrente específica dos recursos dos precatórios do Fundef, sob pena de instauração de Tomada de Contas Especial, nos termos dos itens 9.2.3 e 9.4.2, do Acórdão 1824/2017-TCU-Plenário;
9.1.6. encaminhe cópia da presente deliberação ao Tribunal de Contas do Estado de Alagoas para que adote as providências que entender cabíveis quanto à verificação da aplicação do mínimo de 60% previsto no art. 22, da Lei 11.494/2007, em especial nos exercícios de 2017 e 2018, tendo em vista a utilização de recursos extraordinários dos precatórios do Fundef para pagamento de remuneração ordinária dos profissionais da educação, nos Municípios de  Batalha, Capela, Messias, Teotônio Vilela, São Sebastião e São José da Tapera, podendo ter havido grande rateio de recursos ordinários do Fundeb, nesses anos, em exclusivo proveito pessoal de alguns profissionais do magistério em detrimento dos objetivos das instituições de ensino e das metas do Plano Nacional de Educação;
9.1.7. dar ciência da presente deliberação: 
9.1.7.1. ao Fundo Nacional de Desenvolvimento da Educação (FNDE) , para que lhe dê ampla divulgação;
9.1.7.2. ao Ministério Público Federal, ao Ministério Público Estadual de Alagoas, à Controladoria-Geral da União, à Advocacia-Geral da União e aos Municípios auditados nos presentes autos.

Auditoria realizada com o objetivo de verificar a aplicação de recursos dos precatórios do extinto Fundo de Manutenção e Desenvolvimento do Ensino Fundamental e de Valorização do Magistério (Fundef).

3. Interessados/Responsáveis:
3.1. Interessado: Secretaria de Controle Externo do Tcu/al (00.414.607/0002-07)
3.2. Responsáveis: Adelmo Moreira Calheiros (XXX.739.194-XX); Aluizio Alves Filho (XXX.566.194-XX); Antonio Gomes de Melo Neto (XXX.127.904-XX); Castro e Dantas Advogados (10.785.405/0001-36); Celia Maria Barbosa Rocha (XXX.977.958-XX); Data Venia Consultoria Ltda (35.369.529/0001-61); Davi Lima Advocacia (06.014.214/0001-01); F. Sarmento Advogados Associados (05.121.366/0001-32); Gomes Pereira Advogados (07.270.919/0001-44); Henrique Carvalho Advogados (10.833.351/0001-37); Jarbas Maya de Omena Filho (XXX.756.114-XX); José Pacheco Filho (XXX.548.834-XX); João José Pereira Filho (XXX.910.164-XX); Luiz Emilio Duarte de Omena (XXX.589.094-XX); Luiz Eustaquio Silveira Moreira Filho (XXX.750.504-XX); Monteiro e Monteiro Advogados Associados (35.542.612/0001-90); Moura e Carrico Advogados (08.274.238/0001-17); Pedro Henrique de Jesus Pereira (XXX.584.894-XX); Queiroz Cavalcanti - Advocacia (02.636.065/0001-53); Vania Oiticica Pinto Guedes de Paiva Scavuzzi de Carvalho (XXX.039.004-XX); e S Informatica Ltda (02.093.296/0001-68).

13.1. Ministros presentes: José Mucio Monteiro (Presidente), Walton Alencar Rodrigues (Relator), Augusto Nardes, Raimundo Carreiro e Ana Arraes.
13.2. Ministros-Substitutos convocados: Marcos Bemquerer Costa, André Luís de Carvalho e Weder de Oliveira.

ACORDAO-COMPLETO-2387637

Acórdão 1412/2020 - Plenário

WALTON ALENCAR RODRIGUES

Trata-se de auditoria realizada em municípios do Estado de Alagoas para verificar se os recursos advindos dos precatórios relativos ao extinto Fundo de Manutenção e Desenvolvimento do Ensino Fundamental e de Valorização do Magistério (Fundef) foram utilizados de acordo com os arts. 60, do Ato das Disposições Constitucionais Transitórias (ADCT) , e 21, da Lei 11.494/2007, e com os Acórdãos 1.824/2017, 1.962/2017 e 2.866/2018, todos do Plenário desta Corte.
Concluída a fiscalização, a equipe de auditoria elaborou o seguinte relatório (peça 68) :
"A presente fiscalização, autorizada mediante Despacho do Relator, Exmo. Sr. Ministro Walton Alencar, abrange municípios das Unidades da Federação (MA, PI, CE, RN, PB, PE, SE, AL, BA, PA, AM e MG) que tenham sido contemplados com verbas oriundas de pagamentos da diferença no cálculo da complementação devida pela União no âmbito do Fundef, tendo como objetivo verificar se os recursos dos precatórios do Fundef foram utilizados exclusivamente para a manutenção e desenvolvimento do ensino fundamental, se fora observada a vedação a pagamentos de honorários advocatícios com tais recursos, nos moldes preconizados no Acórdão 1824/2017-TCU-Plenário, bem como se fora afastada a subvinculação estabelecida no artigo 22, da Lei 11.494/2007.
A referida fiscalização conta com a participação das seguintes unidades regionais do Tribunal de Contas da União: Secex-AL, Secex-AM, Secex-BA, Secex-CE, Secex-MA, Secex-MG, Secex-PA, Secex-PB, Secex-PE, Secex-PI, Secex- RN e Secex-SE. O trabalho teve a coordenação geral sob a parceria da Secex-PI e da Secex-MA e contou com apoio técnico e operacional da SecexEducação.
Além das unidades regionais do TCU, com base em acordos de cooperação, o trabalho contou com o apoio dos tribunais de contas estaduais (nos estados de Alagoas, Amazonas, Maranhão, Minas Gerais, Paraíba, Pernambuco, Piauí, Rio Grande do Norte e Sergipe) e dos tribunais de contas dos municípios (nos estados da Bahia, Ceará e Pará) .
Os relatórios decorrentes dos trabalhos de fiscalização foram realizados individualmente por cada uma das unidades participantes. Neste relatório específico, trata-se de fiscalização de orientação centralizada (FOC) acerca da aplicação de recursos recebidos por municípios alagoanos mediante precatórios judiciais do Fundef (Fundo de Manutenção e Valorização dos Profissionais do Ensino Fundamental) .
A fiscalização é decorrente do despacho do Ministro Relator Walton Alencar Rodrigues, nos autos do processo TC Processo 015.426/2018-1.
O relatório de fiscalização decorrente dos trabalhos realizados pela Secex-AL, com base nos trabalhos de campo e em análise documental referente aos municípios alagoanos de Batalha, Capela, Messias, Rio Largo, São Sebastião e Teotônio Vilela, contém além da introdução (que contempla informações sobre a deliberação que originou o trabalho, a visão geral do objeto, objetivo e questões de auditoria, metodologia utilizada, limitações, volume de recursos fiscalizados e benefícios da fiscalização) , achados de auditoria, conclusão e propostas de encaminhamento.
Tendo em vista que não houve conclusão dos trabalhos de fiscalização desenvolvidos pelo TCE-AL, dentro do prazo previsto para a execução da auditoria, não houve inserção neste relatório dos achados decorrentes de fiscalização realizada por aquele órgão de controle externo, nos municípios de Arapiraca, Boca da Mata, Estrela de Alagoas, Feira Grande, São José da Tapera e Traipu/AL.
Introdução 
Deliberação que originou o trabalho 
Em cumprimento ao Despacho de 4/6/2018 do Min. Walton Alencar Rodrigues (TC Processo 015.426/2018-1) , realizou-se a auditoria nas Prefeituras Municipais do Estado de Alagoas, no período compreendido entre 11/6/2018 e 30/11/2018.
Esta auditoria de conformidade, realizada na sistemática de FOC, tendo por finalidade avaliar a efetiva aplicação dos recursos objeto dos precatórios do Fundef junto a mais de 300 municípios dos Estados do MA, PI, CE, PE, RN, PB, PE, AL, SE, BA, PA, AM e MG.
As razões que motivaram esta auditoria foram: 
Risco: a utilização de recursos de precatórios do Fundef, devidos por força da utilização de metodologia incorreta para fixação do valor mínimo anual por aluno pela União, em fins diversos à manutenção e ao desenvolvimento da educação básica, inclusive pagamentos de honorários advocatícios, consiste em afronta à norma legal e deve ser combatida pelo TCU e pelos demais órgãos integrantes da Rede de Controle, cabendo registrar que em alguns casos já apurados (MA e PI) , constatou-se: a) a celebração de contratos por municípios no Estado do Maranhão e Piauí mediante inexigibilidade de licitação, sem a presença dos requisitos legais autorizadores insculpidos no art. 25 da Lei 8.666/1993, e sem a necessária competitividade; b) pactuação de risco que não estabelece preço certo na contratação e que vincula a remuneração do contratado a um percentual sobre o crédito a ser auferido em desacordo com os arts. 5º, 6º, VIII, e 55, III e V, da Lei 8.666/1993; c) previsão de pagamento do contratado com recursos que possuem destinação vinculada à manutenção e desenvolvimento da educação de qualidade, em desacordo ao previsto no subitem 9.4.4 do Acórdão 1824/2017-TCU-Plenário. Assim, a utilização dos recursos recebidos sem prévia autorização legislativa, com fortes indícios de montagem de procedimentos licitatórios e impropriedades na execução física das obras evidenciam o elevado risco de desvio dos referidos recursos nos municípios beneficiados.
Oportunidade: dar cumprimento à determinação contida no subitem 9.4 do Acórdão 1824/2017-TCU-Plenário:
9.4. determinar à Segecex que, com o suporte da SecexEducação e das unidades sediadas nos Estados:
9.4.1. identifique todos os estados e municípios beneficiados pela condenação judicial transitada em julgado (ACP 1999.61.00.050616-0 e processos similares) e certifique-se de que os recursos federais foram integralmente recolhidos à conta bancária do Fundeb, prevista no art. 17 da Lei 11.494/2007;  
9.4.2. na hipótese de verificar a utilização dos recursos em finalidade distinta da explicitada no item 9.2.2.2 anterior, ou em caso de não recolhimento dos valores à conta do Fundeb, comunique o respectivo ente federativo da necessidade de imediata recomposição dos valores à referida conta;
9.4.3. caso não comprovada a recomposição dos recursos, de que trata o item anterior, na conta do Fundeb, adote as providências cabíveis para a pronta instauração da competente tomada de contas especial, fazendo incluir, no polo passivo das TCEs, além do gestor responsável pelo desvio, o município que tenha sido irregularmente beneficiado pelas despesas irregulares e, quando for o caso, o terceiro irregularmente contratado ou que, de qualquer forma, tenha concorrido para a prática do dano ao Erário;
Em razão da pulverização dos recursos de precatórios do Fundef em diversos Estados e Municípios no país, afigura-se apropriada, para a fiscalização dos referidos recursos, a atuação do TCU por meio de auditoria coordenada com os demais Tribunais de Contas Estaduais ou Tribunal de Contas dos Municípios, em cada Estado no qual haja previsão de recebimento de recursos de precatórios do Fundef, uma vez que a competência para a fiscalização dos referidos recursos, conforme apontado nos Acórdão 1824/2017-TCU-Plenário, é desta Corte de Contas e, de modo concorrente, dos Tribunais de Contas dos Estados e dos Municípios. A auditoria coordenada possibilitaria, ainda, a ampliação da amostra objeto da auditoria, uma vez que os Tribunais de Contas dos Estados e dos Municípios, como é sabido, possuem, em quantidade, maior força de trabalho que as Secretarias do TCU nos Estados.
Materialidade: Em decorrência do trânsito em julgado da Ação Civil Pública n. 1999.61.00.050616-0, na qual a União foi condenada a recompor o Fundo de Manutenção e Desenvolvimento do Ensino Fundamental e Valorização do Magistério (Fundef) , em diversos Estados, entre os anos de 1998 a 2006, em virtude da utilização de metodologia incorreta para fixação do valor mínimo anual por aluno (VMAA) , que se deu em 1º de julho de 2015, a União adquiriu passivo jurídico no valor total de R$ 91.610.990.008,85 [valores atualizados até agosto de 2017].
Relevância: Averiguar se os recursos estão sendo destinados à manutenção e ao desenvolvimento da educação básica e à valorização dos profissionais da educação, já que os recursos são decorrentes de precatórios do extinto Fundef, devendo, pois, ser aplicados consoante as normas estabelecidas pelo Fundo de Manutenção e Desenvolvimento da Educação Básica e de Valorização dos Profissionais da Educação (Fundeb) , que substituiu o Fundef, conforme preconizado no subitem 9.2 do Acórdão 1824/2017-TCU-Plenário.
Benefício potencial: Espera-se, por meio da realização desta auditoria com foco na efetiva aplicação dos recursos federais objeto dos precatórios do Fundef, garantir que os referidos recursos sejam destinados exclusivamente à área de educação, conforme prevê a lei do Fundeb, o que pode vir a contribuir decisivamente para a melhoria da qualidade educacional nos inúmeros entes municipais.
Visão geral do objeto 
Os recursos do antigo Fundef, atualmente Fundeb, inclusive aqueles referentes à complementação da União, são destinados exclusivamente à manutenção e desenvolvimento da educação básica, nos termos do art. 2º da Lei 9.424, de 24 de dezembro de 1996 [no caso do Fundef], e art. 21, da Lei 11.494, de 20 de junho de 2007 [no caso do Fundeb]. Neste sentido, a utilização de recursos de precatórios do Fundef, devidos por força da utilização de metodologia incorreta para fixação do valor mínimo anual por aluno pela União, em fins diversos à manutenção e ao desenvolvimento da educação básica, inclusive pagamentos de honorários advocatícios, consiste em afronta à norma legal e deve ser combatida pelo TCU e pelos demais Órgãos integrantes da Rede de Controle.
O art. 6º da Lei 9.424/1996 definiu o padrão de valor mínimo anual por aluno (VMAA) , a fim de que em nenhum município do Brasil o custo unitário por aluno do Ensino Fundamental fosse inferior ao piso do VMAA, conforme segue:
Art. 6º. A União complementará os recursos do Fundo a que se refere o art. 1º sempre que, no âmbito de cada Estado e do Distrito Federal, seu valor por aluno não alcançar o mínimo definido nacionalmente. [revogado pela Lei n. 11.494/2007]
§ 1º. O valor mínimo anual por aluno, ressalvado o disposto no § 4º, será fixado por ato do Presidente da República e nunca será inferior à razão entre a previsão da receita total para o Fundo e a matrícula total do ensino fundamental no ano anterior, acrescida do total estimado de novas matrículas, observado o disposto no art. 2º, § 1º, incisos I e II. [revogado pela Lei n. 11.494/2007]
§ 2º. Nos municípios em que as receitas que compõem o Fundo não fossem suficientes para alcançar o valor mínimo anual por aluno, a União complementaria com aporte de recursos [complementação da União].
Não obstante o disposto no art. 6º da Lei 9.424/1996, a União optou por aplicar, no período de 1998 a 2006, índice de correção monetária sobre os valores repassados ao Fundef em 1997. O descumprimento do dispositivo legal resultou no subdimensionamento do valor mínimo anual por aluno (VMAA) desde janeiro de 1998 até dezembro de 2006.
O Ministério Público Federal, por meio da Ação Civil Pública n. 1999.61.00.050616-0, da 19ª Vara Cível da Justiça Federal de São Paulo, buscou o cumprimento do art. 6º, § 1º, da Lei n. 9.424, de 24 de dezembro de 1996, que criou o Fundef, de modo que a União fosse obrigada a recalcular o valor mínimo anual por aluno (VMAA) para fins de complementação de recursos do Fundo. 
O Tribunal Regional Federal da 3ª Região, ao deliberar sobre a referida matéria, por meio de sua Terceira Turma, assim decidiu:
ADMINISTRATIVO - PROCESSUAL CIVIL - EDUCAÇÃO - AÇÃO CIVIL PÚBLICA - COMPETÊNCIA - FUNDO DE MANUTENÇÃO E DESENVOLVIMENTO DO ENSINO FUNDAMENTAL E DE VALORIZAÇÃO DO MAGISTÉRIO - FUNDEF - COMPLEMENTAÇÃO DE RECURSOS PELA UNIÃO - VALOR MÍNIMO ANUAL POR ALUNO (VMAA) - MÉDIA NACIONAL - NÃO OCORRÊNCIA DE DANOS MORAIS COLETIVOS - NÃO CABIMENTO DE HONORÁRIOS EM FAVOR DO MINISTÉRIO PÚBLICO FEDERAL.
1. Ação civil pública em que busca o Ministério Público Federal o cumprimento do art. 6º, § 1º, da Lei nº 9.424, de 24.12.96, que criou o Fundo de Manutenção e Desenvolvimento do Ensino Fundamental e de Valorização do Magistério - Fundef, de modo que o Governo Federal seja obrigado a recalcular o valor mínimo anual por aluno (VMAA) para fim de complementação de recursos do Fundo. 
2. Compete aos juízos de qualquer das capitais do país o conhecimento da ação civil pública de âmbito nacional. Precedente do e. STJ.
3. O Ministério da Educação reconhecia que, embora a média nacional fosse maior, o VMAA anual era estipulado por simples atualização do valor fixado na Lei, sob argumento de que ela própria havia desconsiderado a média nacional apurada nos estudos que levaram à propositura do projeto.
4. Tese de que a média haveria de ser calculada por Estado, surgida a partir de questionamento da legalidade, não resiste à análise lógica e nem à literal e ofende os propósitos constitucionais de criação do Fundo, em especial a diminuição das desigualdades regionais.
5. A estipulação do valor não é ato absolutamente discricionário do Presidente da República. Estando estipulados os critérios de fixação por lei, trata-se de ato vinculado; afrontada a norma legal, ao Judiciário cabe fazer a necessária recomposição.
6. Precedente do e. STJ.
7. Para que se caracterize dano à moral coletiva deve ocorrer ferimento a patrimônio valorativo significante da sociedade como um todo ou de uma determinada comunidade, bem assim que tenha sido agredido de forma injustificada e repugnável socialmente. Não caracterização pela simples estipulação de valores menores que os efetivamente devidos pela União ao Fundef.
8. Não cabe a estipulação da verba honorária de sucumbência em se tratando de ação ajuizada pelo Ministério Público, nem em favor do fundo previsto no art. 13 da LACP, até porque se destina à remuneração do trabalho do profissional e não a indenização por ato ilícito.
9. Remessa oficial e apelação da União parcialmente providas. Apelação adesiva do MPF improvida.
Em decorrência do trânsito em julgado da referida ação, que se deu em 1º de julho de 2015, a União adquiriu passivo jurídico no valor total de R$ 91.610.990.008,85 [valores atualizados até agosto de 2017], conforme segue:
Fonte: Ministério Público Federal - Parecer Técnico 123/2017 - Procuradoria da República em São Paulo
Nota: Para fins de elaboração do gráfico foram utilizados apenas os dados referentes à Ação Civil Pública n. 1999.61.00.050616-0, não sendo consideradas outras ações eventualmente ajuizadas pelos municípios.
Os municípios beneficiados com a decisão judicial na Ação Civil Pública n. 1999.61.00.050616-0 e em outras de mesmo objeto promoveram [e ainda promovem] contra a União execução que busca o pagamento das diferenças devidas e não repassadas em época própria a título de complementação federal da transferência dos recursos do Fundef, que se dá mediante a inscrição e posterior pagamento de precatórios pela Justiça Federal. 
Em decisão proferida nos autos da Ação Rescisória n. 5006325-85.2017.4.03.0000, em trâmite no Tribunal Regional Federal - 3ª Região, na qual a União objetiva desconstituir a condenação imposta na Ação Civil Pública 1999.61.00.050616-0, o Exmo. Desembargador Federal Fábio Prieto de Souza concedeu tutela cautelar e suspendeu liminarmente as execuções baseadas nas diferenças do Fundef, conforme segue, "ipsis litteris":
Cumpre aos Prefeitos patrocinar a defesa dos interesses de alunos e professores. Todavia, estão procurando o endividamento bilionário desnecessário, para remunerar alguns escritórios de advocacia. 
Por estes fundamentos, concedo a tutela cautelar, para determinar a suspensão da eficácia do v. Acórdão impugnado e, como consequência, de todas as execuções dele derivadas
Impende consignar que as ações de conhecimento (não derivadas da ACP 1999.61.00.050616-0) continuam tramitando normalmente, sem qualquer restrição.
O Tribunal de Contas da União, no âmbito do TC Processo 005.506/2017-4, de relatoria do Exmo. Sr. Ministro Walton Alencar Rodrigues, considerou inteiramente procedente representação formulada pelo Ministério Público Federal, Ministério Público do Estado do Maranhão e Ministério Público de Contas do Maranhão, acerca de possíveis irregularidades na destinação de verbas oriundas de pagamento de precatórios aos municípios que fazem jus a diferenças na complementação devida pela União, no âmbito do extinto Fundo de Manutenção e Desenvolvimento do Ensino Fundamental e de Valorização do Magistério (Fundef) . 
Neste aspecto, no referido processo de representação, restou consignado que a utilização de recursos de precatórios do Fundef em fins diversos à manutenção e ao desenvolvimento da educação básica, inclusive pagamentos de honorários advocatícios, consiste em afronta à norma legal e constitucional, devendo ser combatida pelo TCU e pelos demais órgãos integrantes da Rede de Controle, por meio da conjugação de esforços no sentido do alcance da máxima efetividade no tocante ao ressarcimento dos recursos desviados.
Ao alertar sobre a gravidade dos fatos abordados no TC Processo 005.506/2017-4, o relator, Ministro Walton Alencar, assim se pronunciou, verbis:
Em síntese, são gravíssimas as irregularidades tratadas neste processo, uma vez que privam as gerações atuais e futuras do acesso ao ensino qualificado, proporcionado pela União, com a transferência complementar de verbas, em virtude do desvio das verbas constitucionalmente destinadas ao ensino, a pretexto de honorários de advogado e outras aplicações irregulares. 
No mesmo sentido, em recente decisão no âmbito do Recurso Especial 1.703.697-PE (Relator: Ministro Og Fernandes) , a 1ª Seção do Superior Tribunal de Justiça fixou posição no sentido de que as verbas destinadas à complementação da União ao Fundef, com destinação exclusiva em favor do ensino, não podem ser objeto de destaque para pagamento de honorários advocatícios contratuais.
No âmbito do processo de representação TC Processo 005.506/2017-4, este Tribunal proferiu o Acórdão 1824/2017-TCU-Plenário, verbis:
ACORDAM os Ministros do Tribunal de Contas da União, reunidos em Sessão de Plenário, diante das razões expostas pelo Relator, em:
9.1. conhecer da presente representação, satisfeitos os requisitos de admissibilidade previstos nos artigos 235 e 237, incisos I e VII e parágrafo único, do Regimento Interno do TCU, para, no mérito, considerá-la inteiramente procedente;
9.2. firmar os seguintes entendimentos em relação aos recursos federais, decorrentes da complementação da União ao Fundo de Manutenção e Desenvolvimento do Ensino Fundamental e de Valorização do Magistério - Fundef e ao Fundo de Manutenção e Desenvolvimento da Educação Básica e de Valorização dos Profissionais da Educação - Fundeb:
9.2.1. a competência para fiscalizar a aplicação desses recursos complementares é do Tribunal de Contas da União, ainda que esses pagamentos decorram de sentença judicial, uma vez que são recursos de origem federal;
9.2.2. aos recursos provenientes da complementação da União ao Fundef/Fundeb, ainda que oriundos de sentença judicial, devem ser aplicadas as seguintes regras:
9.2.2.1. recolhimento integral à conta bancária do Fundeb, prevista no art. 17 da Lei 11.494/2007, a fim de garantir-lhes a finalidade e a rastreabilidade; e
9.2.2.2. utilização exclusiva na destinação prevista no art. 21, da Lei 11.494/2007, e na Constituição Federal, no art. 60 do ADCT;
9.2.3. a aplicação desses recursos fora da destinação, a que se refere o item 9.2.2.2 anterior, implica a imediata necessidade de recomposição do Erário, ensejando, à mingua da qual, a responsabilidade pessoal do gestor que deu causa ao desvio, na forma da Lei Orgânica do TCU;
9.2.4. a destinação de valores de precatórios relacionados a verbas do Fundef/Fundeb para o pagamento de honorários advocatícios é inconstitucional, por ser incompatível com o art. 60, do ADCT, com a redação conferida pela EC 14/1996, bem como é ilegal, por estar em desacordo com as disposições da Lei 11.494/2007; 
9.3. determinar, com base no art. 43, I, da Lei 8.443/1992 e art. 250, inciso II, do Regimento Interno/TCU, ao Fundo Nacional de Desenvolvimento da Educação (FNDE) que, no prazo de 90 (noventa) dias, crie mecanismos no Sistema de Informações sobre Orçamentos Públicos em Educação (Siope) que evidenciem as receitas e as despesas vinculadas à Lei 11.494/2007 oriundas de condenação judicial transitada em julgado (ACP 1999.61.00.050616-0 e processos similares) e institua controles no sistema que permitam a rastreabilidade da aplicação desses recursos, possibilitando, assim, a plena verificação da regular aplicação desses valores;
9.4. determinar à Segecex que, com o suporte da SecexEducação e das unidades sediadas nos Estados:
9.4.1. identifique todos os estados e municípios beneficiados pela condenação judicial transitada em julgado (ACP 1999.61.00.050616-0 e processos similares) e certifique-se de que os recursos federais foram integralmente recolhidos à conta bancária do Fundeb, prevista no art. 17 da Lei 11.494/2007;  
9.4.2. na hipótese de verificar a utilização dos recursos em finalidade distinta da explicitada no item 9.2.2.2 anterior, ou em caso de não recolhimento dos valores à conta do Fundeb, comunique o respectivo ente federativo da necessidade de imediata recomposição dos valores à referida conta;
9.4.3. caso não comprovada a recomposição dos recursos, de que trata o item anterior, na conta do Fundeb, adote as providências cabíveis para a pronta instauração da competente tomada de contas especial, fazendo incluir, no polo passivo das TCEs, além do gestor responsável pelo desvio, o município que tenha sido irregularmente beneficiado pelas despesas irregulares e, quando for o caso, o terceiro irregularmente contratado ou que, de qualquer forma, tenha concorrido para a prática do dano ao Erário;
9.5. determinar, com base no art. 43, I, da Lei 8.443/1992 e art. 250, inciso II, do Regimento Interno/TCU, ao Ministério da Educação (MEC) , respaldado no art. 30, I, III e IV, da Lei 11.494/2007 (Lei do Fundeb) , que, no prazo de 15 dias, utilizando-se dos meios mais eficazes de que dispõe, encaminhe aos estados e municípios que têm direito a recursos provenientes da diferença no cálculo da complementação devida pela União no âmbito do Fundef, referente a 1998 a 2006, oriundos da ACP 1999.61.00.050616-0, ou de ações similares na esfera judicial ou administrativa, cópia integral desta deliberação, alertando-os de que os recursos de complementação da União de verbas do Fundef, obtidos pela via judicial ou administrativa, devem ser utilizados exclusivamente para a manutenção e desenvolvimento do ensino fundamental, sob pena de responsabilidade do gestor que lhes conferir  outra destinação;
9.6. determinar aos municípios beneficiados pela ACP 1999.61.00.050616-0 que não promovam pagamento de honorários advocatícios com recursos oriundos da complementação da União ao Fundef/Fundeb, bem como não celebrem contratos que contenham, de algum modo, essa obrigação;
9.7. encaminhar cópia desta decisão, acompanhada do relatório e voto que a fundamentam, aos Tribunais de Contas Estaduais de Alagoas, Maranhão, Paraíba, Pernambuco e Piauí, bem como aos  Tribunais de Contas dos Municípios da Bahia, do Ceará e do Pará, informando-os do entendimento acerca da impossibilidade de os recursos transferidos, a título de complementação, da União para o Fundef/Fundeb, comporem o cálculo do mínimo a ser aplicado em manutenção e desenvolvimento do ensino, expresso no caput  do art. 212 da Constituição, conforme expresso nas normas de contabilidade pública, em especial no Manual de Demonstrações Financeiras emitido pela STN (Portaria STN 403/2016) , bem como, a título de colaboração, aos Tribunais de Contas dos demais Estados da federação; 
9.8. encaminhar cópia deste processo, para as finalidades que entenderem cabíveis, ao Ministério da Transparência e Controladoria-Geral da União (CGU) , ao Ministério Público junto ao Tribunal de Contas do Estado do Maranhão, à Procuradoria da União no Maranhão (PU/MA) , ao Ministério Público dos Estados de Alagoas, Maranhão, Paraíba, Pernambuco, Piauí, Bahia, Ceará e Pará, ao Departamento de Assuntos Extrajudiciais da Advocacia-Geral da União, ao Ministério Público Federal (MPF) e à Polícia Federal;
9.9. encaminhar, a título de colaboração, cópia desta decisão, acompanhada do relatório e voto que a fundamentam, aos Presidentes dos Tribunais Regionais Federais, informando-os de que este Tribunal firmou o entendimento de que, por força do art. 60, do ADCT, com a redação conferida pela EC 14/1996, é inconstitucional e ilegal a destinação de valores de precatórios relacionados a verbas do Fundef/Fundeb para o pagamento de honorários advocatícios;
9.10. autorizar a Segecex, em conjunto com demais secretarias do Tribunal, a: 
9.10.1. compartilhar as informações/documentos necessários à atuação conjunta e coordenada dos órgãos parceiros da Rede de Controle no âmbito de suas esferas de competência, seja cível ou criminal; 
9.10.2. realizar, caso necessário, eventuais ações em conjunto, como diligências, fiscalizações e operações visando a obtenção de elementos comprobatórios adicionais e a conjugação de esforços no sentido do alcance da máxima efetividade no tocante ao ressarcimento dos recursos desviados e a correspondente responsabilização dos agentes públicos e terceiros que deram causa aos danos que venham a ser comprovados.
Posteriormente, após análise dos embargos de declaração opostos contra o r. Acórdão, o Tribunal proferiu o Acórdão 1962/2017-TCU-Plenário, conforme segue:
ACORDAM os Ministros do Tribunal de Contas da União, reunidos em Sessão Plenária, diante das razões expostas pelo relator, com fulcro nos arts. 32, inciso II, e 34 da Lei 8.443/1992, em:
9.1. conhecer dos Embargos de Declaração opostos pelo Ministério Público Federal no Piauí (MPF-PI) , pela Procuradoria da União no Piauí (AGU-PI) e pela Controladoria Geral da União no Piauí (CGU-PI) ;
9.2. dar provimento ao embargos para sanar as falhas identificadas por meio das seguintes medidas:
9.2.1. esclarecer a todos os interessados que:
9.2.1.1. o entendimento firmado no item 9.2.1 do Acórdão 1824/2017-TCU-Plenário não afasta a competência concorrente dos demais Tribunais de Contas;
9.2.1.2. a natureza extraordinária dos recursos advindos da complementação da União obtida pela via judicial afasta a subvinculação estabelecida no art. 22 da Lei 11.494/2007;
9.2.2. conferir efeitos infringentes ao presente recurso para conferir a seguinte redação ao item 9.2.2.1. do Acórdão 1824/2017-TCU-Plenário:
9.2.2.1. recolhimento integral à conta bancária do Fundeb, prevista no art. 17 da Lei 11.494/2007, ou outra conta criada exclusivamente com esse propósito, a fim de garantir-lhes a finalidade e a rastreabilidade;"
9.3. conhecer dos Embargos de Declaração opostos pela Confederação Nacional dos Servidores e Funcionários Públicos das Fundações, Autarquias e Prefeituras Municipais - CSPM, e pela Federação dos Sindicatos de Servidores e Funcionários Públicos das Câmaras de Vereadores, Fundações, Autarquias e Prefeituras Municipais do Estado do Piauí - FESSPMEPI, apenas na parte em que alega contradição a respeito da subvinculação estabelecida no art. 22 da Lei 11.494/2007 e, no mérito, negar-lhes provimento.
9.4. dar ciência desta deliberação aos recorrentes bem como aos demais órgãos e entidades notificados do inteiro teor do Acórdão 1824/2017-TCU-Plenário.
Os principais normativos legais acerca do objeto fiscalizado incluem o art. 60 do Ato das Disposições Constitucionais Transitórias (ADCT) , a Lei 9.424/1996 (Lei do Fundef) e a Lei 11.494/2007 (Lei do Fundeb) .
Objetivo e questões de auditoria 
A presente auditoria teve por objetivo verificar se os recursos dos precatórios do Fundef foram utilizados exclusivamente para a manutenção e desenvolvimento do ensino fundamental, bem como se foi observada a vedação a pagamentos de honorários advocatícios com tais recursos, nos moldes preconizados no Acórdão 1824/2017-TCU-Plenário.
A partir do objetivo do trabalho e a fim de avaliar em que medida os recursos estão sendo aplicados de acordo com a legislação pertinente, formularam-se as questões adiante indicadas:
Questão 1: Os recursos repassados aos municípios foram depositados em conta bancária do Fundeb ou outra conta criada exclusivamente com esse propósito?
Questão 2: Os recursos estão sendo utilizados exclusivamente na manutenção e desenvolvimento do ensino para a educação básica?
Questão 3: Foi observada a vedação à destinação de valores dos precatórios do Fundef para o pagamento de honorários advocatícios?
Questão 4: Os recursos recebidos pelos municípios em virtude dos precatórios do Fundef foram utilizados para pagamentos de remuneração de profissionais da educação básica?
d.1. Qual percentual dos recursos recebidos foi utilizado para esse propósito?
d.2. Qual foi a natureza (rubrica) dos pagamentos remuneratórios realizados pelos Municípios?
d.3. Os pagamentos realizados foram destinados a profissionais da educação básica que estavam em efetivo exercício no ano em que ocorreu a diferença a menor?
Metodologia utilizada 
Os trabalhos foram realizados em conformidade com as Normas de Auditoria do Tribunal de Contas da União (Portaria-TCU n. 280, de 8 de dezembro de 2010, alterada pela Portaria-TCU n. 168 de 30 de junho de 2011) , com observância aos Padrões de Auditoria de Conformidade estabelecidos pelo TCU (Portaria-Segecex n. 26, de 19 de outubro de 2009) , com as Orientações para Auditoria de Conformidade, regulamentadas mediante a Portaria-Adplan 1/2010, e as Orientações para Fiscalização de Orientação Centralizada, aprovadas por meio da Portaria- Adplan 2/2010.
Na fase de planejamento foi realizado workshop em Brasília, com representantes de todas as equipes das unidades técnicas orientadoras, das unidades executoras da FOC e da SecexEducação, para apresentação e discussão da matriz de planejamento preliminar e dos papéis de trabalho que seriam utilizados no decorrer da fiscalização, com vistas à aplicação dos procedimentos de exame na documentação relativa aos recursos dos precatórios do Fundef.
Ainda na fase de planejamento foi realizado painel de referência em Brasília, que contou com a participação de membros e servidores da AGU, MPF, CGU, CJF, FNDE, TCEs/TCMs, MPEs e MPContas. Na oportunidade, foram apresentadas informações por parte dos representantes de cada instituição e travados debates sobre os subtemas dos "honorários advocatícios" e da "subvinculação" alusivos aos precatórios do Fundef, o que propiciou uma compreensão mais aprofundada acerca da matéria, bem como fomentou a troca de experiências no tocante às atuações específicas de cada instituição.  
Realizou-se, ainda, painel de achados em São Luís/MA no final da fase de execução, oportunidade na qual as equipes de auditoria do TCU e dos TCE/TCM apresentaram os principais achados apurados, tendo sido discutidas as propostas de encaminhamento relacionadas às irregularidades constatadas.
Cabe registrar que, em razão da pulverização dos recursos de precatórios do Fundef em diversos Estados e Municípios no país, entendeu-se apropriada, para a fiscalização da aplicação dos referidos recursos, a atuação do TCU por meio de auditoria coordenada com os demais Tribunais de Contas Estaduais ou Tribunal de Contas dos Municípios, em cada Estado no qual haja previsão de recebimento de recursos de precatórios do Fundef, uma vez que a competência para a fiscalização dos referidos recursos, conforme apontado nos Acórdãos 1.824 e 1.962/2017-Plenário, é desta Corte de Contas e, de modo concorrente, dos Tribunais de Contas dos Estados e dos Municípios. 
Para a constituição da amostra dos municípios que seriam visitados na fase de execução da auditoria foram considerados pelas unidades técnicas executoras, na medida do possível, os critérios de materialidade, risco e oportunidade.
No que concerne à seleção de amostra de municípios por parte da Secex-AL, na condução do presente trabalho, buscou-se, a partir de informações fornecidas pela Advocacia-Geral da União (AGU) (peças 3 a 6 deste processo; peça 124 do TC Processo 031.691/2017-0) , apresentadas diretamente pelos municípios alagoanos (constantes do TC Processo 031.691/2017-0 - Monitoramento, peças 1, 4, 24, 122 e 123) e obtidas nos sítios eletrônicos do Tribunal Regional Federal 5ª Região, sobretudo, identificar aqueles contemplados com recursos, sendo excluídos os que efetivamente não os receberam, em razão de bloqueios e demandas judiciais, ou não fizeram sua aplicação até então.
A partir das informações coligidas, houve pesquisa no Siafi (Conprocjud) para verificar os montantes, com liberação orçamentária federal, relativos a precatórios destinados aos municípios alagoanos. Ressalte-se que a dispersão das informações, em boa medida compartimentada a diversos atores, dificultam sobremaneira assegurar de maneira inequívoca que todos os precatórios foram identificados, visto que essa busca se procedeu a partir do assunto descrito no processo de constituição de precatório (ASSUNTO: 03.04.05.07 - FUNDEF/Fundo de Manutenção e Desenvolvimento do Ensino Fundamental e Valorização do Magistério - Contribuições Especiais - Contribuições - Tributario) , nesse sentido, buscou-se mitigar eventuais lacunas ao acrescentar outros cadastrados com assunto diverso porém identificados nas informações remetidas pela AGU.
Cabe destacar que os montantes constantes do Siafi como de efetivo pagamento poderiam não ter sido de fato liberados aos municípios, devido a existência de bloqueios judiciais. 
De posse desta identificação inicial dos precatórios, e com base nas informações encaminhadas pelos municípios e pela AGU acerca da existência de bloqueios judiciais, foram excluídos aqueles com recursos bloqueados, restando um total de 32 (trinta e dois) municípios, conforme consta do Anexo A deste relatório.
Ante a impossibilidade temporal e logística de se realizar a fiscalização nos trinta e dois municípios relacionados, adotou-se um corte de materialidade, fixado em 70% do montante total relativo àqueles municípios que receberam recursos e nos quais houve a ocorrência de pagamentos (realização de despesas) com recursos de precatórios do Fundef.
Considerando a existência de trabalhos de investigação por parte da Polícia Federal em Alagoas, no município de Canapi/AL, com apreensão de documentos, inclusive aqueles envolvendo recursos de precatórios do Fundef, e com prisão preventiva do gestor à época, o referido município não foi incluído na amostra, ante a impossibilidade de obtenção de documentos com a gestão atual daquele município (conforme resposta encaminhada pela gestão atual de Canapi/AL, no âmbito do processo de monitoramento TC Processo 031.691/2017-0) .
Tendo em vista a existência de parceria firmada entre o TCU e o Tribunal de Contas do Estado de Alagoas (TCE/AL) , houve a divisão dos municípios selecionados, com base na logística de deslocamento e nas condições operacionais de realização da fiscalização de cada órgão.
Neste aspecto, o Tribunal de Contas do Estado de Alagoas (TCE/AL) ficou responsável pela condução dos trabalhos de fiscalização nos seguintes municípios:
	Ordem
	Município
	Valor (R$) 

	1
	ARAPIRACA
	154.481.519,75

	2
	TRAIPU
	52.135.107,59

	3
	ESTRELA DE ALAGOAS
	41.533.365,50

	4
	SAO JOSE DA TAPERA
	41.381.973,40

	5
	BOCA DA MATA
	34.514.245,71

	6
	FEIRA GRANDE
	23.963.927,37

No mesmo sentido, o TCU/Secex-AL conduziu os trabalhos de fiscalização nos municípios a seguir relacionados:
	Ordem
	Município
	Valor (R$) 

	1
	RIO LARGO
	86.997.385,45

	2
	TEOTONIO VILELA
	65.448.784,52

	3
	SAO SEBASTIAO
	48.288.841,61

	4
	MESSIAS
	38.317.904,52

	5
	CAPELA
	20.715.731,02

	6
	BATALHA
	18.429.520,33

Procedeu-se à análise documental obtida por meio de diligências, bem como inspeção in loco na sede dos municípios definidos a partir de amostra, a fim de verificar a correlação das despesas relacionadas pelas municipalidades e sua real aplicação. Neste sentido, na análise propriamente dita da aplicação dos recursos dos precatórios do Fundef, a metodologia foi centrada em análise documental (extratos bancários, documentos de pagamentos, contratos administrativos de prestação de serviços advocatícios e decisões judiciais de destaques de honorários contratuais) .
Limitações inerentes à auditoria 
Dentre as principais limitações relativas aos trabalhos de fiscalização, cabe destacar a dificuldade de obtenção de informações junto aos municípios beneficiários de recursos dos precatórios do Fundef, para fins de aplicação dos procedimentos de auditoria. Além disso, há divergências em relação às informações sobre a execução financeira dos precatórios do Fundef, que em alguns casos constam como liberados no Siafi, mas que estão bloqueados em decorrência de decisões judiciais intentadas pela Advocacia-Geral da União, pelo Ministério Público Federal e/ou pelos sindicatos de profissionais da educação básica.
Ressalte-se que a metodologia, centrada em análise documental, apropria-se de informações fornecidas pelos próprios municípios beneficiários dos precatórios do Fundef, mas as informações podem apresentar divergências e nem sempre está devidamente organizada pela gestão municipal.
Cabe destacar, como limitação do trabalho de fiscalização, que não houve conclusão dos trabalhos de fiscalização desenvolvidos pelo TCE-AL, dentro do prazo previsto para a execução da auditoria. Assim, não houve inserção neste relatório dos achados decorrentes de fiscalização realizada por aquele órgão de controle externo, nos municípios de Arapiraca, Boca da Mata, Estrela de Alagoas, Feira Grande, São José da Tapera e Traipu/AL.
Volume de recursos fiscalizados 
O volume total de recursos fiscalizados alcançou o montante de R$ 164.685.800,70, que se refere ao somatório dos precatórios recebidos pelos municípios selecionados na amostra, conforme abaixo.
Município de Batalha/AL: R$ 5.697.745,73;
Município de Capela/AL: R$ 20.715.731,02;
Município de Messias/AL: R$ 18.297.791,04;
Município de Rio Largo/AL: R$ 24.501.918,47;
Município de São Sebastião/AL: R$ 39.069.272,63; e
Município de Teotônio Vilela/AL: R$ 56.403.341,81.
Benefícios estimados da fiscalização 
Dentre os benefícios estimados desta fiscalização, pode-se mencionar a aplicação correta dos recursos dos precatórios do Fundef exclusivamente na função educação dos municípios, o que pode vir a contribuir decisivamente para a melhoria da qualidade educacional nos entes municipais, bem como o ressarcimento pelo pagamento de honorários contratuais advocatícios com tais recursos.
Processos conexos
Os seguintes processos em andamento na Secex-AL são conexos a este processo de fiscalização:
TC Processo 031.691/2017-0 (Monitoramento do processo TC Processo 005.506/2017-4, em relação ao cumprimento aos itens 9.5 e 9.6 do Acórdão 1824/2017-TCU-Plenário. (Fundef - Precatórios) ; e
TC Processo 015.305/2018-0 (representação acerca da aplicação de recursos dos precatórios do Fundef no município de Santa Luzia do Norte/AL) .
Achados de auditoria 
III.1 - Pagamento de honorários advocatícios com recursos dos precatórios do Fundef.
Houve a realização de pagamentos de honorários advocatícios com recursos dos precatórios do Fundef nos municípios de Capela, Messias, Rio Largo, e Teotônio Vilela/AL. 
Com referência ao município de Batalha/AL, houve o destaque de precatórios para pagamento de honorários advocatícios contratuais, entretanto, por intervenção do Ministério Público Federal, os valores não foram liberados aos beneficiários, encontrando-se retidos em contas judiciais específicas em nome dos interessados (peça 48, p. 110) . 
Em relação ao município de São Sebastião/AL, houve o destaque de precatórios para pagamento de honorários advocatícios contratuais, entretanto, por intervenção do Ministério Público Federal, os valores não foram liberados aos beneficiários, encontrando-se retidos em contas judiciais específicas em nome dos interessados (peça 56, p. 28-29) .
Nos tópicos seguintes, descreve-se a situação encontrada por município fiscalizado.
Município de Batalha/AL
Em relação ao Município de Batalha/AL, no curso do processo judicial 0000067-27.2009.4.05.8001 (Execução Contra Fazenda Pública) , houve destaque para pagamento ao advogado Daniel Holanda de Oliveira, OAB/AL 7645.
Entretanto, houve atuação do Ministério Público Federal, questionando a legalidade do contrato advocatício e também fundamentando que os recursos dos precatórios do Fundef não podem ser utilizados para o pagamento de honorários advocatícios, por se tratar de verba federal destinada exclusivamente à manutenção e ao desenvolvimento do ensino (peça 48, p. 114) .
Neste sentido, os recursos dos destaques para pagamentos de honorários advocatícios contratuais encontram-se bloqueados, depositados em conta judicial específica (peça 48, p. 111) .
Desta forma, em relação ao Município de Batalha, não houve efetivo pagamento de honorários advocatícios contratuais.
Importa destacar que ao confrontar-se o extrato bancário da conta corrente 19299-8 - MUN BATALHA - PRECATORIO, mantida no Banco do Brasil S.A., agência 0534-7, com os processos de pagamentos encaminhados identificou-se a ocorrência de transferências on line sem os correspondentes documentos comprobatórios das despesas (peça 48, p. 8) .
Dessa forma, solicitou-se, mediante e-mail (peça 48, p. 3) o encaminhamento de cópias da documentação comprobatória das despesas.
Em resposta, por meio e-mail, foi encaminhado o Ofício 47/2018/SMAGPP-PMB acompanhado de relatório judicial, em que foi determinado o bloqueio das contas bancárias da prefeitura (peça 48, p. 1-2 e 107-142) , com os seguintes esclarecimentos, ipsis litteris:
Inicialmente cabe inferir, que em 28 de junho de 2017 foi liberado para a conta nº 10.777-8, agência n° 0534-7, de titularidade do Munícipio de Batalha/AL, o Precatório Judicial nº PRC139740, em sua integralidade no valor atualizado de R$ 5.697.745,73 (cinco milhões, seiscentos e noventa e sete mil reais, e setecentos e quarenta e cinco reais e setenta e três centavos) , onde o correto seria o depósito de apenas 80% (oitenta por cento) do montante destinado ao Munícipio, correspondente ao valor de R$ 4.558.196,58 (quatro milhões, quinhentos e cinquenta e oito mil, cento e noventa e seis reais e cinquenta e oito centavos) e R$ 1.139.549,15 (um milhão, cento e trinta e nove mil, e quinhentos e quarenta e nove reais e quinze centavos) relativos aos 20% (vinte por cento) , de honorários advocatícios contratuais. Entretanto, por equivoco no despacho do Juízo Federal responsável da Execução do Processo, não foi retido o valor de 20% (vinte por cento) , considerado a parte em litigio para o pagamento dos honorários advocatícios.
Destarte, o Juízo da 8ª Vara Federal de Arapiraca veri¿cando o erro ocorrido proferiu decisão no dia 21/07/2017, no Processo nº 0000067-27.2009.4.05.8001, com o seguinte dispositivo na sentença:
DISPOSITIVO
Sendo assim, com os valores do precatório PRC139740-AL foram liberados na totalidade e com o ¿to de resguardar a presente execução, determino que:
a) Seja realizado o bloqueio, COM URGÊNCIA, por meio do Sistema BACENJUD da quantia ainda discutida relativa aos 20% de honorários advocatícios, perfazendo-se um total de RS 1.139.549,15 (um milhão, cento e tinta e nove mil, quinhentos e quarenta e nove reais e quinze centavos) .
b) Após o bloqueio, sejam transferidos os valores para a conta vinculada a esta ação, a ser aberta na agência 3386, Pab da Caixa Econômica Federal da Justiça Federal de Arapiraca.
Ocorre que a ordem judicial de bloqueio não foi especí¿ca para a conta do Munícipio em que foi depositado o precatório, e consequentemente atingiu várias contas, conforme extratos em anexo, prejudicando todo o sistema ¿nanceiro desse ente, na medida em que não houve comunicação prévia sobre o bloqueio.
Portanto, o Munícipio de Batalha foi compelido ao cumprimento arbitrário da ordem judicial, e para cumprir os compromissos correntes do mês (pagamentos de servidores, fornecedores e etc) , transferiu da conta onde estava depositado o recurso do precatório as mesmas quantias que foram bloqueadas para as contas ordinárias do município, perfazendo o valor total de R$ 1.139.549,15 (um milhão, cento e trinta e nove mil, e quinhentos e quarenta e nove reais e quinze centavos) , referente aos 20% (vinte por cento) , reti¿cando um erro que não estava sob a competência do ente municipal.
Em resumo, o Munícipio devolveu ao judiciário o valor dos honorários contratuais que ainda estão sendo discutidos judicialmente. Estas transferências, portanto, foram para atender a ordem judicial de bloqueio e evitar prejuízos ao ente municipal.
Cabe destacar que os recursos dos precatórios do Fundef não poderiam ter sido utilizados para recompor os saldos das contas bancárias que sofreram bloqueio por decisão judicial, mormente porque tais bloqueios visam garantir o pagamento de advogados, despesa vedada pela Constituição Federal, art. 60 ADCT, pelo art. 2º da Lei 9.424/1996 e pelo art. 21 da Lei 11.494/2007.
Entretanto, não houve dano ao erário, considerando que os recursos se encontram bloqueados pela Justiça Federal.
Município de Capela/AL
O Município de Capela/AL contratou o escritório jurídico F. Sarmento Advogados Associados (CNPJ 05.121.366/0001-32) , por meio de inexigibilidade de licitação, conforme contrato administrativo (peça 65, p. 42-45) . Não houve a devida formalização do processo de inexigibilidade e também não houve detalhamento dos serviços advocatícios prestados.  
O contrato fixou o pagamento de 10% dos recursos dos precatórios do Fundef para o escritório contratado, conforme cláusula 4ª, item 4.1, alínea "b", que correspondeu ao montante de R$ 2.071.573,07 (peça 65, p. 50) .
Cumpre registrar que o referido contrato foi aditado e ratificado (peça 65, p. 46-47) , em 14/5/2015, para: atualizar a representação da municipalidade, mediante a inclusão do nome do atual gestor municipal; prorrogar sua vigência até a data da satisfação definitiva do direito da contratante; e, alterar a forma de pagamento mediante retenção quando da respectiva expedição do precatório requisitório.   
Cabe destacar, ainda, que o percentual de 10% dos recursos dos precatórios do Fundef, a pedido do escritório contratado, foi rateado por meio de cessão de créditos, sem efetiva especificação da subcontratação de serviços e sem detalhamento das atividades exercidas pelos beneficiários da cessão de crédito (peça 65, p. 48-50) . 
A tabela 1 abaixo demonstra os beneficiários de recursos com honorários advocatícios no município de Capela/AL.
	Tabela 1 - Honorários advocatícios - Capela/AL

	Beneficiário
	CNPJ
	Valor R$
	Siafi Valor R$

	F. Sarmento Advogados Associados
	05.121.366/0001-32
	615.206,50
	787.197,77

	Queiroz Cavalcanti Advocacia
	02.636.065/0001-53
	291.413,61
	372.883,16

	Henrique Carvalho Advogados
	10.833.351/0001-37
	259.034,32
	331.451,69

	Lima Marinho Pontes e Vasconcelos Advogados
	06.014.214/0001-01
	259.034,32
	331.451,69

	Pereira Gomes e Lopes Advocacia e Consultoria
	07.270.919/0001-44
	129.517,16
	165.725,84

	E. S. Informática Ltda.
	02.093.296/0001-68
	64.758,58
	82.862,92

	Total
	-
	1.618.964,49
	2.071.573,07

  Fonte: Destaque em processo judicial e Siafi (PRC 140382-AL) 
Impende ressaltar, em relação ao município de Capela/AL, que o contrato foi firmado em 2003, prevendo a atuação do escritório contratado também na fase constitutiva dos créditos decorrentes das diferenças do Fundef (peça 65, p. 42-45) .
O montante de honorários contratuais foi destacado dos precatórios do Fundef devidos ao município de Capela/AL, ou seja, houve utilização de recursos da complementação da União ao Fundef no pagamento de honorários advocatícios contratuais.
Município de Messias/AL	
Em relação ao Município de Messias/AL, foi contratado o escritório F. Sarmento Advogados Associados (CNPJ 05.121.366/0001-32) , por meio de inexigibilidade de licitação, conforme contrato administrativo (peça 51, p. 1-3) . Não houve a devida formalização do processo de inexigibilidade e também não houve detalhamento dos serviços advocatícios prestados.  
O contrato fixou o pagamento de 20% dos recursos dos precatórios do Fundef para o escritório contratado (peça 51, p. 1-2) , que correspondeu ao montante inicial de R$ 2.820.319,13 (peça 51, p. 6) . 
Cabe destacar que o percentual de 20% dos recursos dos precatórios do Fundef, a pedido do escritório contratado, foi rateado por meio de cessão de créditos, sem efetiva especificação da subcontratação de serviços e sem detalhamento das atividades exercidas pelos beneficiários da cessão de crédito (peça 51, p. 4-5) . 
A tabela 2 abaixo demonstra os destaques de precatórios do Fundef para pagamentos de beneficiários de honorários advocatícios no município de Messias/AL, com a devida atualização até a data de pagamento - dados do Siafi - Precatório PRC 144796-AL, após decisão do TRF da 5ª Região (peça 51, p. 6) .
	Tabela 2 - Honorários advocatícios - Messias/AL

	Beneficiário
	CNPJ
	Valor R$
	Siafi (R$) 

	F. Sarmento Advogados Associados
	05.121.366/0001-32
	507.657,44
	658.720,45

	Henrique Carvalho Advogados
	10.833.351/0001-37
	451.251,06
	585.529,30

	Lima Marinho Pontes e Vasconcelos Advogados
	06.014.214/0001-01
	451.251,06
	585.529,30

	Pereira Gomes e Lopes Advocacia e Consultoria
	07.270.919/0001-44
	789.689,36
	1.024.676,28

	Queiroz Cavalcanti Advocacia
	02.636.065/0001-53
	507.657,44
	658.720,45

	E. S. Informática Ltda.
	02.093.296/0001-68
	112.812,77
	146.382,31

	Total
	-
	2.820.319,13
	3.659.558,09

  Fonte: Destaque em processo judicial e Siafi (PRC 144796-AL) 
Impende ressaltar, em relação ao município de Messias/AL, que o contrato foi firmado em 2003, prevendo a atuação do escritório contratado também na fase constitutiva dos créditos decorrentes das diferenças do Fundef (peça 51, p. 1-3) .
O montante de honorários contratuais foi destacado dos precatórios do Fundef devidos ao município de Messias/AL, ou seja, houve utilização de recursos da complementação da União ao Fundef no pagamento de honorários advocatícios contratuais.
Município de Rio Largo/AL
Quanto ao município de Rio Largo/AL, houve envio de contrato de prestação de serviços com o escritório Monteiro e Monteiro Advogados Associados, para atuação no processo de precatórios 147140 (ação judicial 803886-63.2014.4.05.8000) , ajuizada pela Associação dos Municípios de Alagoas (AMA) , que se encontra suspensa por decisão judicial em ação rescisória. Neste processo de precatório, que se encontra suspenso, não houve pagamentos de honorários advocatícios.
O referido município também encaminhou o contrato administrativo de prestação de serviços jurídicos firmado em 1/4/2006 com o escritório de advocacia Jonas Moura Advogados (CNPJ 08.274.238/0001-17) , posteriormente denominado Moura e Carriço Advogados Associados, o qual recebeu honorários advocatícios em precatórios do Fundef em percentual de 20%, por meio de destaque judicial no processo de precatório 143355 (Ação judicial 0006097-86.2006.4.05.8000) , conforme peça 55, p. 30-33.
O município de Rio Largo/AL não encaminhou o procedimento de contratação do escritório de advocacia referido no item anterior e informou que não foi encontrada a documentação referente ao procedimento administrativo de contratação do escritório Moura e Carriço Advogados Associados.
O contrato administrativo firmado com o escritório Moura e Carriço Advogados Associados (CNPJ 08.274.238/0001-17) , antes denominado Jonas Moura Advogados, foi obtido junto à 4ª Vara da Justiça Federal em Alagoas, por meio de visita àquele órgão judicial e, posteriormente encaminhado também pela Procuradoria do Município de Rio Largo/AL (peça 55, p. 30-33) .  
No referido contrato de prestação de serviços advocatícios não foi indicada a forma de seleção do escritório contratado (se houve procedimento licitatório ou se por contratação direta) . 
Consta da cláusula quarta do contrato administrativo (peça 55, p. 31-32) a fixação de um percentual de 20% relativo ao valor de êxito na demanda judicial, bem como um valor fixo de R$6.000,00. Além disso, houve fixação de prazo contratual de doze meses (cláusula quinta) 
Houve o destaque judicial (retenção pela Justiça Federal) para pagamento de honorários advocatícios ao escritório Moura e Carriço Advogados Associados (peça 55, p. 64) , inicialmente no valor de R$ 3.145.787,49, que atualizado correspondeu ao montante de R$ 4.900.383,68 (Siafi PRC143355) . 
O destaque foi efetivado após recurso de agravo de instrumento interposto junto ao Tribunal Regional Federal da 5ª Região (sede em Recife) (peça 55, p. 63) . Cabe destacar que no curso da ação de execução, o juízo de primeiro grau negou o pagamento mediante destaque do escritório contratado.
Município de Teotônio Vilela/AL
Quanto ao Município de Teotônio Vilela/AL, também houve pagamento de honorários advocatícios contratuais com recursos dos precatórios do Fundef. Os pagamentos foram efetuados, por meio de rateio, a diversos beneficiários, conforme a seguir descrito.
Inicialmente, foi contratado o escritório F. Sarmento Advogados Associados (CNPJ 05.121.366/0001-32) , por meio de inexigibilidade de licitação, conforme contrato administrativo (peça 59, p. 70-73) . Não houve apresentação pela Prefeitura Municipal do processo de inexigibilidade e também não houve detalhamento dos serviços advocatícios prestados.  
O contrato fixou o pagamento de 20% dos recursos dos precatórios do Fundef para o escritório contratado (peça 59, p. 70-73) , a título de honorários contratuais, que correspondeu ao montante de R$ 10.382.843,76 (peça 59, p. 77) . 
Cabe destacar que o percentual de 20% dos recursos dos precatórios do Fundef, a pedido do escritório contratado, foi rateado por meio de cessão de créditos, sem efetiva especificação da subcontratação de serviços e sem detalhamento das atividades exercidas pelos beneficiários da cessão de crédito (peça 59, p. 74-76) . 
Desta forma, a singularidade do objeto e a notória especialização do escritório contratado, que poderia ser o principal fundamento para a inexigibilidade de licitação, não se sustenta, tendo em vista que o próprio escritório contratado promoveu subcontratações de serviços ou atuação conjunta, conforme descrito na cláusula primeira do instrumento particular de rateio de honorários advocatícios (peça 59, p. 74-76) 
A tabela 3 abaixo demonstra os beneficiários de recursos com honorários advocatícios no município de Teotônio Vilela/AL (peça 59, p. 77) .
	Tabela 3 - Honorários advocatícios - Teotônio Vilela/AL

	Beneficiário
	CNPJ
	Valor R$
	Siafi (R$) 

	F. Sarmento Advogados Associados
	05.121.366/0001-32
	1.401.683,91
	1.767.117,18

	Henrique Carvalho Advogados
	10.833.351/0001-37
	1.245.941,25
	1.570.770,82

	Carvalho e Lima Advogados
	06.014.214/0001-01
	4.568.451,25
	5.759.493,03

	Pereira Gomes e Lopes Advocacia e Consultoria
	07.270.919/0001-44
	622.970,63
	785.385,41

	Queiroz Cavalcanti Advocacia
	02.636.065/0001-53
	1.401.683,91
	1.767.117,18

	E. S. Informática Ltda.
	02.093.296/0001-68
	311.485,31
	392.692,69

	Data Vênia Advocacia Preventiva Ltda.
	35.369.529/0001-61
	830.627,50
	1.047.180,54

	Total
	-
	10.382.843,76
	13.089.756,85

  Fonte: Destaque em processo judicial e Siafi (PRC 114208-AL) 
Impende ressaltar, em relação ao município de Teotônio Vilela/AL, que o contrato foi firmado em 25 de setembro de 2003 (peça 59, p. 70-73) , prevendo a atuação do escritório contratado também na fase constitutiva dos créditos decorrentes das diferenças do Fundef, conforme ação ordinária com pedido de antecipação da tutela, proposta em 10 de novembro de 2003 (peça 59, p. 36-57) .
O montante de honorários contratuais foi destacado dos precatórios do Fundef, devidos ao município de Teotônio Vilela/AL, ou seja, houve utilização de recursos da complementação da União ao Fundef no pagamento de honorários advocatícios contratuais.
Município de São Sebastião/AL
Em relação ao Município de São Sebastião/AL, no curso do processo judicial 0801395-12.2016.4.05.8001 (Ação Civil Pública) , houve destaque para pagamento aos escritórios F. Sarmento Advogados Associados, Henrique Carvalho Advogados, Lima Marinho Pontes e Vasconcellos Advogados, Pereira, Gomes e Lopes Advocacia e Consultoria, Queiroz Cavalcanti - Advocacia e E. S. Informática Ltda. (peça 56, p. 2-7 e 28-29) .
Entretanto, no curso do processo judicial houve atuação do Ministério Público Federal, questionando a legalidade do contrato advocatício e também fundamentando que os recursos dos precatórios do Fundef não podem ser utilizados para o pagamento de honorários advocatícios, por se tratar de verba federal destinada exclusivamente à manutenção e ao desenvolvimento do ensino (peça 56, p. 2-7) .
Neste sentido, os recursos dos destaques para pagamentos de honorários advocatícios contratuais encontram-se bloqueados, depositados em contas judiciais específicas (peça 56, p. 2-7 e 2829) .
Desta forma, em relação ao Município de São Sebastião/AL, não houve efetivo pagamento de honorários advocatícios contratuais.
Critérios
A utilização de recursos de precatórios do Fundef no pagamento honorários advocatícios contratuais, como evidenciado na situação encontrada, com a utilização de recursos dos precatórios do Fundef, contraria o disposto no art. 21 da Lei 11.494/2007, no art. 7º da Lei 9.424/1996, e o art. 60 do Atos das Disposições Constitucionais Transitórias (ADCT) . 
Evidências
As evidências em relação à ocorrência de pagamentos de honorários advocatícios contratuais com recursos dos precatórios do Fundef, por município fiscalizado estão destacadas a seguir.
a) Contrato de prestação de serviços advocatícios - Município de Capela/AL (peça 65, p. 4247) ;
b) Contrato de prestação de serviços advocatícios - Município de Messias/AL (peça 51, p. 13) ;
c) Contrato de prestação de serviços advocatícios - Município de Rio Largo/AL (peça 55, p. 3033) ; e,
d) Contrato de prestação de serviços advocatícios - Município de Teotônio Vilela/AL (peça 59, p. 70-73) .
Também são evidências de pagamentos de honorários advocatícios contratuais com recursos dos precatórios do Fundef, por município, os seguintes documentos;
a) Bloqueio judicial quanto pagamento de honorários advocatícios contratuais - Município de Batalha/AL (peça 48, p. 111) ;
b) Destaque judicial para pagamento de honorários advocatícios contratuais - Município de Capela/AL (peça 65, p. 50) ;
c) Destaque judicial para pagamento de honorários advocatícios contratuais - Município de Messias/AL (peça 51, p. 6) ;
d) Bloqueio judicial quanto ao pagamento de honorários advocatícios contratuais - Município de São Sebastião/AL (peça 56, p. 2-7 e p. 28-29) ; 
e) Destaque judicial para pagamento de honorários advocatícios contratuais - Município de Rio Largo/AL (peça 55, p. 64) ; e
f) Destaque judicial para pagamento de honorários advocatícios contratuais - Município de Teotônio Vilela/AL (peça 59, p. 77) .
Causas
Não foram identificadas as causas específicas do achado.
Efeitos
Dentre os possíveis efeitos decorrentes de pagamentos de honorários advocatícios contratuais com recursos dos precatórios do Fundef destaca-se a possibilidade de danos ao erário em decorrência de pagamentos indevidos com verbas destinadas exclusivamente à manutenção e ao desenvolvimento do ensino.
Conclusão
Acerca da ocorrência de pagamentos de honorários advocatícios com recursos de precatórios do Fundef, há importante fundamentação jurisprudencial no relatório e no voto condutor do Acórdão 1285/2018-TCU-Plenário, de relatoria do Ministro Benjamin Zymler, nos autos do processo de representação TC Processo 023.147/2017-2 (Secex-PI) , que serviu de base para a fundamentação a seguir descrita, com os devidos ajustes e adequações ao caso concreto em análise, em municípios do Estado de Alagoas.
A contratação de serviços advocatícios por meio de inexigibilidade de licitação, como evidenciada nos contratos firmados pelos municípios de Capela, Messias, Rio Largo e Teotônio Vilela/AL, deveria observar, simultaneamente, a presença de três elementos: o serviço profissional especializado, a notória especialização do profissional ou empresa e a natureza singular do serviço a ser contratado, conforme previsto no art. 25, inciso II, da Lei 8.666/1993. 
Neste sentido, é o entendimento amplamente consignado na jurisprudência deste Tribunal, ex vi dos Acórdão 416/2008-TCU-Plenário (relatoria do Ministro Ubiratan Aguiar) , 669/2012-TCU-Plenário (relatoria do Ministro Marcos Bemquerer) , 3.413/2013-TCU-Plenário (relatoria do Ministro Raimundo Carreiro) e 2.832/2014-TCU-Plenário (relatoria do Ministro Walton Alencar Rodrigues) .
Em não sendo satisfeita qualquer uma destas exigências mencionadas, vale a regra geral para a contratação: a necessidade de licitação. Além disso, vale destacar que se impõe à Administração Pública o dever de evidenciar a inviabilidade de competição, nos termos previstos no art. 25, caput, da Lei 8.666/1993, para fins de realização da contratação direta por inexigibilidade, uma vez que os incisos enumerados no art. 25 da Lei 8.666/1993 são exemplificativos.
No caso em análise, não se observa o preenchimento dos requisitos exigidos para a contratação de escritórios advocatícios por inexigibilidade de licitação, conforme a seguir descrito.
Da leitura dos contratos mencionados (peça 51, p. 1-3; peça 55, p. 30-33; peça 59, p. 70-73; peça 65, p. 42-47) , não se vislumbra deles extrair peculiaridades ou especificidades suficientes para caracterizá-los como serviços singulares, mormente a ponto de inviabilizar a prestação dos serviços por outros profissionais da advocacia tributária e/ou financeira. 
Cabe acrescentar que a singularidade do objeto e a notória especialização do contratado não são suficientes para permitir a contratação por inexigibilidade de licitação. Primeiramente, deve-se comprovar a inviabilidade de competição, nos termos do art. 25 da Lei 8.666/1993. No caso concreto, não está devidamente comprovada a inviabilidade de competição, já que existem no mercado outros escritórios especializados em matéria tributária.
Considerando os elementos constantes às peças 51, 55, 59 e 65, registra-se que não há indicativo sequer que as gestões municipais formalizaram processo administrativo com vistas às contratações dos referidos serviços advocatícios.
De qualquer forma, a par das informações constantes dos próprios contratos advocatícios em cotejo com as demais informações obtidas junto à Justiça Federal (peças 51, 55, 59 e 65) , reputa-se não caracterizada a inexigibilidade de licitação no presente caso.
Primeiramente, porque não se constata a inviabilidade de competição. Em seguida, porque não resta caracterizada a singularidade do objeto. E também, porque não há qualquer elemento indicativo de que os referidos causídicos detinham notória especialização, a qual, enfatiza-se, sequer seria necessária no tocante ao objeto da contratação, já que se revestia de matéria sem maior complexidade, que poderia ser executada por inúmeros advogados especializados na seara tributária. 
Quanto à singularidade do objeto pretendido [ação ordinária e de cobrança contra a União Federal, com escopo de recuperar diferenças de valores do Fundef, decorrentes de transferências a menor] é forçoso concluir que, a rigor, não é de natureza singular a ponto de justificar a contratação direta, uma vez que o serviço nele descrito não exige tão complexa formação do profissional, ainda não demonstrada nos autos, apta a afastar a possibilidade de concorrência.
Nesse sentido, colaciona-se trecho do voto condutor do Acórdão 852/2008-TCU-Plenário, de relatoria do Ministro Marcos Bemquerer, a seguir transcrito. 
A singularidade de um serviço diz respeito à sua invulgaridade, especialidade, especificidade ou notabilidade, ou seja, a natureza singular se caracteriza como uma situação anômala, incomum, impossível de ser enfrentada satisfatoriamente por todo e qualquer profissional especializado. Envolve os casos que demandam mais do que a simples especialização, pois apresentam complexidades que impedem obtenção de solução satisfatória a partir da contratação de qualquer profissional.
Por meio de resposta a consulta dirigida a esta Corte de Contas pelo então Presidente da Comissão de Fiscalização e Controle do Senado Federal, Exmo. Sr. Senador Ney Suassuna, por meio da Decisão 695/2001-Plenário, este Tribunal assim se pronunciou, conforme ementa a seguir:
Consulta sobre a necessidade de realizar licitação para contratar empresa com notória especialização, quando da execução de levantamentos de ativos fiscais, originários do recolhimento a maior ou indevido, visando a proceder a sua compensação junto à União. Conhecimento. Responder ao consulente que esse tipo de serviço não tem, em princípio, natureza singular e, por isso, sua realização não exige que o executor detenha especialização, de modo que sua contratação exige o procedimento licitatório. Ciência ao interessado. Arquivamento.
Conforme Celso Antônio Bandeira de Mello [in Curso de Direito Administrativo, editora Malheiros, 13ª ed., São Paulo: 2001, p. 493], um serviço deve ser havido como singular:
 (...) quando nele tem de interferir, como requisito de satisfatório atendimento da necessidade administrativa, um componente criativo de seu autor, envolvendo o estilo, o traço, a engenhosidade, a especial habilidade, a contribuição intelectual, artística, ou a argúcia de quem o executa, atributos, estes que são precisamente os que a Administração reputa convenientes e necessita para a satisfação do interesse público em causa. 
Outrossim, cabe destacar que a notória especialização que inviabiliza a licitação é a de profissionais ou empresas reconhecidamente capazes no âmbito de suas atividades, para a execução de serviço inédito ou incomum, cujas características permitam "inferir que seu trabalho é essencial e indiscutivelmente o mais adequado à plena satisfação do objeto do contrato". 
Todavia, não se questiona a competência dos profissionais contratados, não se discute o êxito das ações judiciais. O que se questiona é a forma de contratação (sem procedimento licitatório e sem formalização do processo de inexigibilidade) , que não comprovou que os causídicos contratados atendiam os ditames previstos no art. 25, inciso II, § 1º, combinado com o arts. 13, inciso V e § 3º, e 26 da Lei 8.666/1993. 
Na contratação de serviços advocatícios, ainda quando usado o expediente da inexigibilidade, deve-se atentar para os regramentos previstos legalmente, que irão comprovar ou atestar que a contratação do profissional era, de fato, caso de inexigibilidade de licitação. A Administração, porém, no momento da contratação, não se preocupou em formalizar o processo de inexigibilidade, previsto no art. 26 da Lei 8.666/1993, prejudicando a sua comprovação.
A justificação de que o profissional contratado possuía notória especialização, que era o mais preparado, que o caso era singular, mas sem que seja formalizada uma base de documentos que sustentem o alegado, conforme exige a legislação, revela a ocorrência de contratação direta à revelia do previsto no art. 37, inciso XXI, da Constituição Federal.
No caso em análise, o argumento da inexigibilidade foi construído sob o prisma e a favor dos escritórios advocatícios que ofereceram seus serviços aos municípios. Em nenhum momento ficou evidenciado que os municípios teriam demandado uma pesquisa sobre a matéria, a qual, em tese, poderia ser realizada por qualquer advogado especializado em direito tributário. 
Na verdade, não se tem qualquer elemento que evidencie minimamente um ato administrativo prévio (estudo, demanda formal, pesquisa) que possa denotar que a referida contratação se deu a partir de uma demanda originária da gestão municipal, e não dos próprios escritórios advocatícios.
Cabe destacar que somente depois de definir o objeto que pretende contratar é que a Administração Pública deverá buscar o profissional para executá-lo. No caso em análise, houve inversão da ordem de contratação, com definição prévia dos escritórios/profissionais a serem contratados, agregando ao objeto características que individualizam o executor do serviço.
Não houve a devida formalização dos processos de contratação de escritórios advocatícios, e, em alguns casos, os contratos possuem texto genérico padrão para municípios diferentes (como os municípios de Capela e Teotônio Vilela/AL, por exemplo) , o que sinaliza a possibilidade de esses documentos terem sido elaborados pelos próprios escritórios de advocacia contratados, e não pelos municípios contratantes. 
Impende ressaltar que independentemente de a contratação ter sido realizada por meio de licitação, dispensa ou inexigibilidade, é necessário que seja realizada a formalização dos atos em um processo administrativo no qual devem constar as razões que justificaram a contratação e levaram à escolha do contratado, entre outros elementos, inclusive como forma de permitir o controle da legalidade dos atos praticados pelo administrador.
A consequência do desrespeito à forma reputada por lei como indispensável à celebração de contrato pela Administração Pública é a nulidade do próprio contrato, conforme prevê o art. 49, parágrafos 2º e 4º, da Lei 8.666/1993, abaixo transcritos.
Art. 49. (...) :
 (...) 
§ 2º A nulidade do procedimento licitatório induz à do contrato, ressalvado o disposto no parágrafo único do art. 59 desta Lei. 
 (...) 
§ 4º O disposto neste artigo e seus parágrafos aplica-se aos atos do procedimento de dispensa e de inexigibilidade de licitação.
A jurisprudência do Tribunal Regional Federal da 1ª Região já reconheceu a nulidade de contrato administrativo celebrado irregularmente, como ocorrente na espécie. Nesse sentido:
ADMINISTRATIVO. AÇÃO CIVIL PÚBLICA. CONTRATO DE CONCESSÃO PARA EXPLORAÇÃO DE ESTACIONAMENTO. LICITAÇÃO. UTILIZAÇÃO DA MODALIDADE CONVITE AO INVÉS DA CONCORRÊNCIA. INADEQUAÇÃO DO PROCEDIMENTO. NULIDADE. DISPENSA DE LICITAÇÃO. EMERGÊNCIA NÃO CARACTERIZADA. INAPLICABILIDADE DO ART. 24, IV, DA LEI 8.666/93. RECURSO NÃO PROVIDO. Não demonstrada a hipótese autorizadora de dispensa ou inexigibilidade de licitação prevista no art. 24, IV, da Lei 8.666/1993, não há como convalidar licitação realizada em modalidade diversa daquela prevista na legislação de regência, tratando-se de procedimento nulo. Consequentemente, com base no art. 49, §2º, da Lei 8.666/1993, o contrato dele decorrente também deve ser considerado nulo. Precedentes deste Tribunal: (REO 0022215-68.2001.4.01.0000/MA, Rel. Desembargadora Federal MARIA ISABEL GALLOTTI RODRIGUES, Sexta Turma, DJ p.95 de 21/08/2006 e AC 0000228- 85.2001.4.01.3100 / AP, Rel. Desembargador Federal DANIEL PAES RIBEIRO, Sexta Turma, e-DJF1 p. 52 de 22/03/2010) (AC 4059719984013700, JUIZ FEDERAL JOSÉ ALEXANDRE FRANCO, TRF1-2ª TURMA SUPLEMENTAR, e-DJF1 DATA: 17/01/2013 PAGINA. 99.) 
Quanto à análise específica da remuneração pelos serviços prestados (por meio de honorários advocatícios contratuais) , percebe-se a presença de cláusula ad exitum, conforme cláusula contratual (vide peças 51, 55, 59 e 65) padrão a seguir reproduzida, in verbis:
Contratos firmados entre o escritório F. Sarmento Advogados Associados (CNPJ 05.121.366/0001-32) , e os municípios de Messias e Teotônio Vilela/AL (peça 51, p. 1-3 e peça 59, p. 70-73) 
§ 2° - Honorários finais: pagará o Contratante à Contratada, sem prejuízo do disposto no parágrafo anterior, a quantia equivalente a 20% (vinte por cento) do valor apurado em liquidação de sentença correspondente ao débito da União Federal para com o Município em consequência da complementação devida e não paga, a teor do que dispõe o art. 6° da Lei 9.424/96.
Contrato firmados entre o escritório F. Sarmento Advogados Associados (CNPJ 05.121.366/0001-32) , e o município de Capela/AL (peça 65, p. 42-47) 
4.1 - Ação relacionada ao FUNDEF: (...) (b) a título de honorários finais, pagará o Contratante às Contratadas, a quantia equivalente a 10% (dez por cento) do valor apurado em liquidação de sentença correspondente ao débito da União Federal para com o Município, objeto da respectiva ação judicial.
Contrato firmado entre o escritório Jonas Moura Advogados (CNPJ 08.274.238/0001-17) e o município de Rio Largo/AL (peça 55, p. 30-33) 
Cláusula 4ª. Em contraprestação aos serviços, a contratada perceberá, inicialmente, para a propositura da ação a remuneração honorária liquida de R$ 6.000,00 (seis mil reais) e no êxito perceberá remuneração honorária liquida equivalente a 20% (vinte por cento) sobre o benefício proporcionado à Contratante, por força de decisão judicial, por ocasião, na proporção e condicionado a que isso venha a ocorrer. Todas as despesas com o processo serão suportadas pela Contratante.
Discute-se, assim, outra questão importante: a possibilidade de celebração, no âmbito da Administração Pública, de contrato de prestação de serviços advocatícios com previsão de pagamentos proporcionais ao êxito das importâncias recuperadas.
Sobre a possibilidade de a remuneração pela prestação de serviços advocatícios ser fixada ad exitum  (taxa de sucesso) , é preciso compreender que os contratos que vinculam a remuneração do particular ao êxito da atividade constituem contratos de risco.
A celebração desses contratos é exceção no âmbito de atuação do Poder Público. Como regra, os contratos administrativos devem definir precisamente os direitos, obrigações e responsabilidades das partes, em observância aos termos do edital e da proposta a que se vinculam (art. 54, § 1º, da Lei 8.666/1993) .
Convém registrar, para maior clareza, as diferentes naturezas de honorários: os honorários sucumbenciais (devido ao advogado da parte vencedora e arbitrados pelo Juiz, regidos pelo art. 85 do CPC) e os honorários consensuais (devidos em razão do compromisso em prestar a obrigação e estipulados pelas partes no contrato) .
A mencionada forma de pagamento contratual, denominada cláusula ad exitum, ocorre quando o recebimento é condicionado a um resultado positivo, sendo que sua ocorrência não encontra amparo no ordenamento jurídico quando relacionada à verba cuja natureza seja pública. 
À propósito, trazemos à colação excerto da RECOMENDAÇÃO MPF-PRM/ILH-GAB 03 n. 05/2016, exarada no âmbito do procedimento administrativo 1.14.001.000106/2016, verbis:
 (...) Alguns Municípios celebraram contratos advocatícios lesivos ao patrimônio público, prevendo honorários contratuais incompatíveis com o alto valor e a baixa complexidade da causa (a qual trata de matéria exclusivamente de Direito, já pacificada) .
Os honorários contratuais têm chegado, por vezes, a 20%. Considerando como exemplo um precatório de R$ 5 milhões, isso resultaria no pagamento de R$ 1 milhão com recursos públicos, para uma causa com peças-padrão. Não se pode esquecer, ademais, que os escritórios de advocacia já receberam honorários sucumbenciais no próprio processo judicial, arbitrados igualmente sobre o valor da causa. Se, além desses, receberem também honorários convencionais (contratuais) em altos percentuais, ter-se-á efetiva desproporcionalidade e lesão ao erário.
Escritórios têm argumentado que os honorários convencionais são uma livre convenção entre o cliente e o causídico. De fato. Ocorre que, neste caso, o cliente é a Fazenda Pública, e os recursos que remuneram os serviços são públicos. Assim, um eventual contrato advocatício que preveja honorários convencionais desproporcionais é lesivo ao patrimônio público e, como tal, há de ser anulado (tanto como qualquer outro ato lesivo ao patrimônio público, nos termos da Lei da Ação Civil Pública e da Lei da Ação Popular) , inclusive com responsabilização dos que derem causa ao prejuízo.
Nesse sentido, Tribunal de Contas dos Municípios da Bahia tem entendimento pacífico de que é ilícita a fixação de contratos advocatícios em que, além dos honorários sucumbenciais fixados em Juízo, o escritório ganhe também um percentual do proveito da causa. Com efeito, o art. 55, III, da Lei 8.666/93 estabelece que é cláusula essencial no contrato administrativo a que estabelece e define o preço (é dizer, o valor líquido a ser pago) . Assim, nos contratos em que a Administração Pública tenha de despender recursos, o preço tem de ser certo e preestabelecido, não se admitindo um contrato cujo valor é desconhecido e depende de fatores aleatórios, como o êxito ou não na demanda. A Administração até pode firmar contrato em que não despenda valor nenhum, e toda a remuneração do escritório seja decorrente de honorários sucumbenciais estabelecidos em Juízo. Entretanto, se for despender algum valor adicional a título de honorários contratuais, este tem de ser pré-definido e certo, independente do êxito ou não na demanda.
Dentre tantos outros precedentes, assim se manifestou o TCM/BA nos Processos TCM nº 65609/10 e nº 65032/08. A posição é tão sedimentada que também ensejou a edição dos prejulgados nº 1199 e 1427, no âmbito do Tribunal de Contas do Estado de Santa Catarina:
I - SOMENTE É ADMISSÍVEL O CONTRATO DE RISCO (AD EXITUM) NA ADMINISTRAÇÃO PÚBLICA QUANDO O PODER PÚBLICO NÃO DESPENDER QUALQUER VALOR, SENDO A REMUNERAÇÃO DO CONTRATADO EXCLUSIVAMENTE OS HONORÁRIOS PELA SUCUMBÊNCIA DEVIDOS PELA PARTE VENCIDA, NOS MONTANTES DETERMINADOS PELO JUIZO NA SENTENÇA CONDENATÓRIA. NÃO É ADMISSÍVEL A CELEBRAÇÃO DE CONTRATO PELA ADMINISTRAÇÃO PÚBLICA ONDE ESTEJA PREVISTO QUE O CONTRATADO PERCEBERÁ, A TÍTULO DE REMUNERAÇÃO, UM PERCENTUAL SOBRE AS RECEITAS AUFERIDAS PELO ENTE COM AS AÇÕES ADMINISTRATIVAS OU JUDICIAIS EXITOSAS PROMOVIDAS PELO CONTRATADO, POIS NESTE CASO SERIA IMPERIOSA A INCLUSÃO DE CLÁUSULA CONTENDO O VALOR DO CONTRATO E OBSERVÂNCIA DAS NORMAS ORÇAMENTÁRIAS E FINANCEIRAS, QUE EXIGEM PREVISÃO DE RECEITAS E DESPESAS.
II (...) O CONTRATO A SER FIRMADO COM O PROFISSIONAL DO DIREITO DEVERÁ TER VALOR FIXO, NÃO PODENDO SE PREVER PERCENTUAL SOBRE AS RECEITAS AUFERIDAS PELO ENTE COM AS AÇÕES ADMINISTRATIVAS OU JUDICIAIS EXITOSAS PELO CONTRATADO, SALVO SE A ADMINISTRAÇÃO FIRMAR CONTRATO DE RISCO PURO, ONDE NÃO SE DESPENDA NENHUM VALOR COM A CONTRATAÇÃO, SENDO A REMUNERAÇÃO DO CONTRATADO EXCLUSIVAMENTE PROVENIENTE DOS HONORÁRIOS DE SUCUMBÊNCIA DEVIDOS PELA PARTE VENCIDA, NOS MONTANTES DETERMINADOS PELO JUIZO NA SENTENÇA CONDENATÓRIA.
À parte dessa questão, o fato é que, ainda que os honorários contratuais não tenham sido firmados como percentual do êxito, ou ainda que se considerasse lícita essa prática, o gestor tem a especial obrigação de verificar a eventual onerosidade excessiva do contrato para a Administração e, se for o caso, promover sua anulação ou pleiteá-la em Juízo. O que não pode o gestor é efetuar pagamento desproporcional de valores por uma causa de modelos já prontos, sobretudo considerando que já foram recebidas, em cada ação judicial, os honorários sucumbenciais fixados pelo Judiciário. (grifou-se) 
De fato, no âmbito da Administração Pública, o contrato a ser firmado com o profissional do Direito deverá estabelecer valor fixo, não podendo se cogitar da aplicação de percentual sobre as receitas auferidas pelo ente por força de ações administrativas ou judiciais exitosas conduzidas pelo contratado, salvo se a Administração firmar contrato de risco puro, onde a remuneração do contrato dar-se-á exclusivamente por meio dos honorários de sucumbência devidos pela parte vencida.
Cabe também aduzir, por relevante, que a vinculação da remuneração do profissional do Direito a percentual do montante de créditos efetivamente recuperados contraria o princípio orçamentário da universalidade, pelo qual o orçamento deve conter todas as receitas e despesas do Estado. Na Lei n. 4.320/1964, o princípio em tela traduz-se nos seguintes dispositivos:
Art. 2º A Lei do Orçamento conterá a discriminação da receita e da despesa, de forma a evidenciar a política econômico-financeira e o programa de trabalho do governo, obedecidos os princípios de unidade, universalidade e anualidade.
Art. 3º. A Lei do orçamento compreenderá todas as receitas, inclusive as operações de crédito autorizadas em lei.
A avença tampouco se coaduna com a legislação pertinente no plano contratual, porquanto nos moldes estatuídos pelo art. 55, III, da Lei 8.666/1993, é cláusula essencial no contrato administrativo a que estabelece e define o preço. É dizer: o preço tem de ser certo e preestabelecido, não se admitindo um contrato cujo valor é desconhecido e depende de fatores aleatórios, como o êxito ou não na demanda, salvo se a Administração firmar contrato de puro risco. 
Art. 55. São cláusulas necessárias em todo contrato as que estabeleçam:
 (...) 
III - o preço e as condições de pagamento, os critérios, data-base e periodicidade do reajustamento de preços, os critérios de atualização monetária entre a data do adimplemento das obrigações e a do efetivo pagamento;
 (...) 
V - o crédito pelo qual correrá a despesa, com indicação da classificação funcional programática e da categoria econômica;
Ademais, a Constituição Federal veda expressamente, em seu inciso IV do artigo 167, a vinculação de receitas e impostos:
Art. 167. São vedados:
IV - a vinculação de receitas de impostos a órgão ou despesa, ressalvada a repartição do produto da arrecadação dos impostos a que se referem os arts. 158 e 159, a destinação de recursos para as ações e serviços públicos de saúde, para manutenção e desenvolvimentos do ensino e para realização de atividades da administração tributária, como determinado, respectivamente, pelos arts. 198, §2º, 212 e 37, XXII, e a prestação de garantias às operações de crédito por antecipação de receita, previstas no art. 165, §8º, bem como o disposto no §4º deste artigo.
A respeito do tema (vinculação das receitas de impostos) , o Supremo Tribunal Federal, em reiteradas oportunidades, vem decidindo pela inconstitucionalidade da vinculação de receita de impostos a órgãos, fundo ou despesa, por ofensa ao inciso IV do art. 167 da Constituição Federal.
O Tribunal de Contas da União também possui precedente no sentido de que (Acórdão 2686/2008-TCU-Plenário - Relator: Ministro Ubiratan Aguiar) :
Nas contratações em que são pactuadas cláusulas de êxito, como remuneração pelos serviços prestados, deve haver correspondência direta entre o esforço e a dificuldade esperados do contratado e o prêmio acordado, sob pena de se configurar situação de desproporcionalidade entre serviço prestado e preço. 
O gestor tem a especial obrigação de verificar a eventual onerosidade excessiva do contrato para a Administração e, se for o caso, promover sua anulação ou pleiteá-la em Juízo. O que não pode é efetuar pagamento desproporcional de valores por uma causa de baixa complexidade e sem que o preço tenha sido certo e preestabelecido (art. 55, III, da Lei 8.666/1993) , evitando-se assim, a indefinição do valor do contrato e respeitando as normas que regem as finanças públicas e as contratações dos entes públicos.
No caso dos autos, o contrato a ser firmado com o profissional do direito deveria estabelecer valor fixo (art. 55, III, da Lei 8.666/1993) , não podendo prever percentual sobre as receitas de impostos auferidas pelo ente municipal com as ações administrativas ou judiciais exitosas pelo contratado (art. 167, inciso IV da CF) , ou, caso a Administração firmasse contrato de risco puro, no qual não houvesse qualquer dispêndio de valor com a contratação, seria hipótese de remuneração do contrato, exclusivamente, por meio dos honorários de sucumbência devidos pela parte vencida, nos montantes determinados e fixados pelo juízo na sentença condenatória. 
Considerando que a eficácia de toda atividade administrativa está condicionada ao atendimento da lei, tendo em vista a vinculação da Administração Pública ao princípio constitucional da legalidade (art. 37, caput) , e considerando, ainda, que toda a disciplina acerca dos contratos está traçada na Constituição Federal (art. 37, XXI) e na Lei de Licitações (artigos 54 a 80) , sendo que em nenhum momento a Constituição ou a Lei autorizam a Administração Pública a celebrar contrato de risco com particular, ficam os Município impossibilitados de firmar contratos que prevejam pagamento de honorários com base em cláusula ad exitum, ressalvada a hipótese em que a remuneração do contratado decorra apenas dos honorários de sucumbência devidos pela parte vencida no processo.
No caso sob análise, estende-se sobejamente demonstrada a nulidade do contrato de prestação de serviços advocatícios, eis que ausente qualquer indício de que tenham sido observados os dispositivos da Lei 8.666/93, bem como a inexistência de boa-fé por parte dos contratados, uma vez que, na condição de causídicos (operadores do direito e pleno conhecedores da legislação) , tinham ciência da nulidade das avenças celebradas, em desacordo com as disposições da lei de licitações, restando patente a insubsistência de título hábil a legitimar eventual pagamento pelos serviços advocatícios prestados.
E ainda que não se pudesse falar em concorrência de conduta do particular para a celebração do contrato nulo e em obrigação da Administração de indenizá-lo pela execução dos serviços, tal providência deve ser buscada nas vias ordinárias, por arbitramento, e não com base em contrato tido por nulo. Nesse sentido:
ADMINISTRATIVO. RECURSO ESPECIAL. AÇÃO DE COBRANÇA. CHEQUE PRESCRITO. CONTRATO VERBAL DE PRESTAÇÃO DE SERVIÇO. TRANSPORTE. AUSÊNCIA DE LICITAÇÃO E PRÉVIO EMPENHO. ALEGADA VIOLAÇÃO DOS ARTS. 59, § 4º, DA LEI 4.320/64, 59 E 60, PARÁGRAFO ÚNICO, DA LEI 8.666/93. OCORRÊNCIA. OBRIGATORIEDADE DA LICITAÇÃO. PRINCÍPIO DE ORDEM CONSTITUCIONAL (CF/88, ART. 37, XXI) . FINALIDADE (LEI 8.666/93, ART. 3º) . FORMALIZAÇÃO DOS CONTRATOS ADMINISTRATIVOS. REGRA GERAL: CONTRATO ESCRITO (LEI 8.666/93, ART. 60, PARÁGRAFO ÚNICO) . INOBSERVÂNCIA DA FORMA LEGAL. EFEITOS. NULIDADE. EFICÁCIA RETROATIVA (LEI 8.666/93, ART. 59, PARÁGRAFO ÚNICO) . APLICAÇÃO DAS NORMAS DE DIREITO FINANCEIRO. PROVIMENTO. (...) 6. No regime jurídico dos contratos administrativos nulos, a declaração de nulidade opera eficácia ex tunc, ou seja, retroativamente, não exonerando, porém, a Administração do dever de indenizar o contratado (Lei 8.666/93, art. 59, parágrafo único) , o que, todavia, deve ser buscado na via judicial adequada. 7. Recurso especial provido. (RESP 200300784135, DENISE ARRUDA, STJ - PRIMEIRA TURMA, DJ DATA:19/09/2005 PG:00187 RSTJ VOL.:00196 PG: 00083... DTPB:) 
Destaca-se que a própria Lei n. 8.906/1994 (Estatuto da Advocacia e da OAB) , em seu art. 22, §2º, remete às vias ordinárias, por meio de arbitramento, a fixação dos honorários advocatícios quando estes não forem regularmente estipulados entre patrono e seu cliente, como é o caso presente.
Dessa forma, considerando a natureza vinculada determinada pela origem dos recursos, além da desproporcionalidade do valor aferido em função do trabalho desenvolvido, não se pode admitir que os valores auferidos pelos entes federados sejam vertidos para o pagamento de honorários advocatícios, devendo a verba objeto da execução necessariamente ser aplicada na mesma finalidade a que se destinou o fundo contábil: a educação fundamental. No sentido de tais considerações vem se posicionando a jurisprudência pátria, conforme se vê dos Acórdãos a seguir transcritos:
PROCESSUAL CIVIL. AGRAVO DE INSTRUMENTO. EXECUÇÃO CONTRA A FAZENDA PÚBLICA. FUNDEF. HONORÁRIOS ADVOCATÍCIOS CONTRATUAIS. RETENÇÃO. IMPOSSIBILIDADE. 1. Os honorários advocatícios contratuais devem ser pagos aos patronos contratados pelo ente público através da verba própria e não com retenção de verba vinculada, sob pena de violação do texto constitucional. (Precedente deste Tribunal. AG 126993/PE, Rel. Des. Federal Francisco Cavalcanti, DJE em 19/10/2012) . 2. Agravo de instrumento improvido. (TRF-5, AG 00099246820144050000, 3ª Turma, Des. Federal Marcelo Navarro, DJE - Data: 07/04/2015 - Página: 46) .
PROCESSUAL CIVIL. AGRAVO DE INSTRUMENTO. FUNDEF. RETENÇÃO DE HONORÁRIOS CONTRATUAIS. IMPOSSIBILIDADE. 1. Em se tratando de diferenças alusivas ao FUNDEF, justifica-se a sua vinculação, quando pagas, a finalidades relacionadas à área a que se destina, qual seja, à educação. 2. Os honorários advocatícios contratuais devem ser pagos aos patronos contratados pelo ente Público através da verba própria, e não com retenção de verba vinculada, sob pena de violação ao texto constitucional. (TRF-5ª R. 1ª T., AG 126993/PE, rel. Des. Federal Francisco Cavalcanti, DJ 19/10/12) 3. Há de se afastar a alegação de incompetência da Justiça Federal levantada em contrarrazões, pois 'não há qualquer litígio entre os exequentes e os seus patronos, mas sim intervenção do Juízo Federal, que indeferiu o pedido de retenção dos honorários contratuais'. (cf. TRF-5ª R., 1ª T., AGTR 138950, rel. Des. Federal Manoel Erhardt, DJ 02/10/14) 4. Agravo de instrumento desprovido. (TRF-5, AG 00004391020154050000, 3ª Turma, Rel. Des. Federal Paulo Machado Cordeiro, DJE - Data: 20/05/2015 - Página: 47) .
Impende consignar que os destaques eventualmente autorizados judicialmente decorrem do fato de que não cabe ao Poder Judiciário, para fins de autorização de pagamentos de honorários advocatícios, a prévia análise acerca da legalidade do contrato administrativo, tarefa essa de competência dos órgãos de controle. O Poder Judiciário autoriza tais destaques com base estritamente na existência e juntada aos autos de execução judicial do contrato de prestação de serviços jurídicos com previsão de honorários advocatícios.
Nesse sentido, importante registrar que no âmbito da ação de suspensão de Segurança 5.182 (questão principal abordada: precatórios do Fundef) o Supremo Tribunal Federal, por meio de Sua Excelência, a Ministra-Presidente Carmen Lúcia, enfatizou que "enquanto pendente a análise e o julgamento da validade dos contratos firmados sem a realização de licitação, os Municípios contratantes não poderão efetuar qualquer pagamento de honorários em favor da contratada".
Em suma, decidiu a Ministra Carmen Lúcia suspender o pagamento de honorários advocatícios "antes de finda a análise regular dos ajustes pelo órgão de fiscalização", o que assevera a competência dos órgãos de controle no tocante à análise da legalidade das referidas contratações, mormente sob a égide da Lei de Licitações.
Conclui-se, portanto, em síntese:
	a) que o valor da avença, incompatível com a complexidade da causa, foi pactuado sem que o preço tenha sido certo e preestabelecido, em desrespeito ao art. 55, III, da Lei 8.666/1993, ocasionando, assim, a indefinição do valor do contrato, em desrespeito às normas que regem as finanças e as contratações dos entes públicos; 
	b) que a vinculação da remuneração do contratante à percentual do montante de créditos efetivamente recuperados contraria o princípio orçamentário da universalidade, pelo qual o orçamento deve conter todas as receitas e despesas do Estado (art. 2º e 3º da Lei 4.320/1964) ; 
	c) que o estabelecimento do percentual de 20% ou de 10%, a título de honorários advocatícios, do montante a ser recuperado, caracteriza violação do instrumento contratual ao preceito contido no art. 167, IV, e § 4º da Constituição Federal; 
	d) que o possível prejuízo jurídico e/ou econômico à Administração Pública em razão da escolha do escritório de advocacia por inexigibilidade, em detrimento de outros escritórios de advocacia, configura infringência ao princípio da isonomia; e
	e) que o pagamento de honorários advocatícios com recursos dos precatórios do Fundef, contraria o art. 60 do ADCT, art. 2º, caput, e §6º, da Lei 9.424/1996, art. 23 da Lei 11.494/2007, e parágrafo único do art. 8º da LC 101/2000.
No caso em análise, a celebração dos contratos de prestação de serviços advocatícios não obedeceu minimamente aos requisitos necessários à formalização de um contrato administrativo, restando patente a ilegalidade dos contratos de serviços advocatícios celebrados pelos Municípios de Capela, Messias, Rio Largo e Teotônio Vilela, pelo que deve ser declarada a respectiva ilegalidade, o que traria como corolário a proibição aos referidos Municípios de efetuar qualquer pagamento com base neles em favor dos contratados.
As irregularidades na celebração de contratos de prestação de serviços advocatícios, que resultaram em pagamentos com recursos de precatórios do Fundef, ensejam a responsabilização dos gestores signatários dos contratos e dos escritórios/profissionais contratados, com a consequente devolução dos recursos pagos indevidamente.
Em relação ao Município de Capela/AL, o contrato de prestação de serviços advocatícios foi aditado e ratificado (peça 65, p. 46-47) , devendo ser incluído no rol de responsáveis, juntamente com o signatário do contrato original, o gestor signatário da ratificação contratual, Sr. Luiz Eustáquio Silveira Moreira Filho (CPF: XXX.750.504-XX) .
Proposta de encaminhamento
A proposta de encaminhamento é no sentido de determinar à Secex-AL a constituição de processos apartados dos presentes autos, autuando-os como Tomada de Contas Especial, ex-vi do art. 47 da Lei 8.443/1992 c/c art. 202, incisos I e II, e art. 209, §§5º e 6º, do Regimento Interno/TCU, para a citação solidária do gestor signatário do contrato advocatício e dos escritórios/profissionais contratados, adiante especificados, em face do efetivo pagamento de honorários advocatícios contratuais, a título de verba honorária de 20% (ou 10%) sobre os benefícios auferidos, acumulados com o pagamento de honorários de sucumbência (contrato ad causam) , com recursos dos precatórios do Fundef, para que no prazo de 30 (trinta) dias, apresentem alegações de defesa e/ou recolham aos cofres do Fundeb do Município correspondente, as quantias a seguir especificadas, atualizadas monetariamente a partir das datas discriminadas até a data dos efetivos recolhimentos, abatendo-se na oportunidade, a quantia eventualmente já ressarcida na forma da legislação em vigor:
1.1. Município de Capela/AL
	Responsáveis
	CNPJ/CPF
	Data 
	Valor R$

	F. Sarmento Advogados Associados
	05.121.366/0001-32
	31/10/2016
	787.197,77

	Queiroz Cavalcanti Advocacia
	02.636.065/0001-53
	31/10/2016
	372.883,16

	Henrique Carvalho Advogados
	10.833.351/0001-37
	31/10/2016
	331.451,69

	Lima Marinho Pontes e Vasconcelos Advogados
	06.014.214/0001-01
	31/10/2016
	331.451,69

	Pereira Gomes e Lopes Advocacia e Consultoria
	07.270.919/0001-44
	31/10/2016
	165.725,84

	E. S. Informática Ltda.
	02.093.296/0001-68
	31/10/2016
	82.862,92

	Antônio Gomes de Melo Neto
	XXX.127.904-XX
	31/10/2016
	2.071.573,07

	Luiz Eustáquio Silveira Moreira Filho 
	XXX.750.504-XX
	31/10/2016
	2.071.573,07

1.2. Município de Messias/AL
	Responsáveis
	CNPJ/CPF
	Data
	Valor (R$) 

	F. Sarmento Advogados Associados
	05.121.366/0001-32
	31/5/2017
	658.720,45

	Henrique Carvalho Advogados
	10.833.351/0001-37
	31/5/2017
	585.529,30

	Lima Marinho Pontes e Vasconcelos Advogados
	06.014.214/0001-01
	31/5/2017
	585.529,30

	Pereira Gomes e Lopes Advocacia e Consultoria
	07.270.919/0001-44
	31/5/2017
	1.024.676,28

	Queiroz Cavalcanti Advocacia
	02.636.065/0001-53
	31/5/2017
	658.720,45

	E. S. Informática Ltda.
	02.093.296/0001-68
	31/5/2017
	146.382,31

	Jarbas Maya de Omena Filho
	XXX.756.114-XX
	31/5/2017
	3.659.558,09

1.3. Município de Rio Largo/AL	
	Responsáveis
	CNPJ/CPF
	Data
	Valor (R$) 

	Moura e Carriço Advogados Associados
	08.274.238/0001-17
	31/5/2017
	4.900.383,68

	Vânia Oiticica Pinto Guedes de Paiva
	XXX.039.004-XX
	31/5/2017
	4.900.383,68

1.4. Município de Teotônio Vilela/AL
	Responsáveis
	CNPJ/CPF
	Data
	Valor (R$) 

	F. Sarmento Advogados Associados
	05.121.366/0001-32
	30/11/2015
	1.767.117,18

	Henrique Carvalho Advogados
	10.833.351/0001-37
	30/11/2015
	1.570.770,82

	Carvalho e Lima Advogados
	06.014.214/0001-01
	30/11/2015
	5.759.493,03

	Pereira Gomes e Lopes Advocacia e Consultoria
	07.270.919/0001-44
	30/11/2015
	785.385,41

	Queiroz Cavalcanti Advocacia
	02.636.065/0001-53
	30/11/2015
	1.767.117,18

	E. S. Informática Ltda.
	02.093.296/0001-68
	30/11/2015
	392.692,69

	Data Vênia Advocacia Preventiva Ltda.
	35.369.529/0001-61
	30/11/2015
	1.047.180,54

	João José Pereira Filho
	XXX.910.164-XX
	30/11/2015
	13.089.756,85

As datas de referência e os valores dos honorários contratuais foram obtidas no Siafi, com base na liberação dos precatórios.
As irregularidades, em relação aos prefeitos signatários dos contratos, para fins de citação, estão a seguir descritas:
a) contratação de serviços advocatícios por meio de indevida inexigibilidade de licitação, sem que restasse devidamente comprovada a singularidade do objeto e a notória especialização do contratado, em afronta ao art. 25, II, §1º, da Lei 8.666/1993;
b) celebração dos contratos sem obediência sequer minimamente aos requisitos necessários à formalização de um contrato administrativo, em desacordo aos comandos expressos no art. 26, parágrafo único, c/c o art. 61, da Lei 8.666/1993;
c) ausência de manifestação, por parte da administração municipal, acerca da inviabilidade de competição, bem como da razão da escolha do escritório contratado por inexigibilidade de licitação, em detrimento de outros escritórios de advocacia, em flagrante infringência ao art. 26, parágrafo único, inciso II, da Lei 8.666/1993, e ao princípio da isonomia;
d) contrato pactuado sem que o preço tenha sido certo e preestabelecido, contrariando o art. 55, III da Lei 8.666/1993;
e) realização de despesa sem previsão orçamentária, em ofensa ao princípio orçamentário da universalidade, previsto nos arts. 2º e 3º da Lei 4.320/1964;
f) vinculação inconstitucional de receita de impostos a despesas de prestação de serviços advocatícios, em afronta ao disposto no art. 167, inciso IV da Constituição Federal; e
g) pagamento de honorários advocatícios com recursos dos precatórios do Fundef, contrariando o art. 60 do ADCT, art. 2º, caput, e §6º, da Lei 9.424/1996, art. 23 da Lei 11.494/2007, e parágrafo único do art. 8º da LC 101/2000.
Os atos impugnados, em relação aos escritórios de advocacia, beneficiários dos pagamentos indevidos, para fins de citação, estão a seguir descritas:
celebração de contratos de prestação de serviços advocatícios com a administração pública, sem que restasse devidamente comprovada a singularidade do objeto e a notória especialização do contratado, em afronta ao art. 25, II, §1º, da Lei 8.666/1993;
contrato pactuado sem que o preço tenha sido certo e preestabelecido, contrariando o art. 55, III da Lei 8.666/1993; 
estabelecimento no instrumento contratual de remuneração pelos serviços prestados em percentual de 20% (ou de 10%) , a título de honorários advocatícios, do montante a ser recuperado, caracterizando violação ao preceito contido no art. 167, IV, e § 4º, da Constituição Federal, e no art. 55, III da Lei 8.666/1993; e
recebimentos indevidos de honorários advocatícios com recursos dos precatórios do Fundef, contrariando o art. 60 do ADCT, art. 2º, caput, e §6º, da Lei 9.424/1996, art. 23 da Lei 11.494/2007, e parágrafo único do art. 8º da LC 101/2000.
III.2 - Pagamentos aos profissionais da educação básica a título de remuneração/abono com recursos dos precatórios do Fundef.
Situação encontrada
Conforme análise documental, restou evidenciada a realização de pagamentos aos profissionais da educação básica a título de remuneração/abono, com utilização de recursos dos precatórios do Fundef, nos municípios de Batalha, Capela, Messias, Teotônio Vilela e São Sebastião. Apenas o município de Rio Largo/AL, dentre a amostra selecionada, não efetuou pagamentos de despesas com remuneração de profissionais da educação com recursos dos precatórios do Fundef. A seguir, descreve-se a situação encontrada por município fiscalizado, nos quais o achado de auditoria foi evidenciado.
Município de Batalha/AL
O município de Batalha/AL, no exercício de 2017, realizou despesas, mediante utilização dos recursos do precatório PRC-139740/AL, consoante extratos bancários e processos de pagamentos (peça 43, 44, 45, 46 e 47) , destinadas ao custeio das folhas de pagamentos referentes aos meses de agosto a dezembro de 2017, no montante de R$ 2.320.397,25, conforme demonstrado a seguir.
Com referência ao mês de agosto de 2017, foram realizados pagamentos de pessoal da educação no montante de R$ 291.300,10, conforme tabela abaixo (peça 43, p. 1-2) :
	Tabela 4: Despesa com remuneração de pessoal sem encargos - Batalha/AL competência agosto 2017

	Data
	Despesa
	Valor (R$) 

	01/09/2017
	Folha de pagamento - Semecel - Ref. Ago/2017 (3 servidores) 
	2.970,88

	01/09/2017
	Folha de pagamento - Semecel - Ref. Ago/2017 (25 servidores) 
	22.392,15

	01/09/2017
	Folha de pagamento - Semecel - Ref. Ago/2017 (75 servidores) 
	81.359,13

	01/09/2017
	Folha de pagamento - Semecel - Ref. Set/2017 (1 servidor) 
	2.000,00

	01/09/2017
	Folha de pagamento - Semecel - Ref. Ago/2017 (93 servidores) 
	109.919,87

	01/09/2017
	Folha de pagamento - Semecel - Ref. Ago/2017 (10 servidores) 
	10.366,38

	01/09/2017
	Folha de pagamento - Semecel - Ref. Ago/2017 (36 servidores) 
	30.975,98

	01/09/2017
	Folha de pagamento - Semecel - Ref. Ago/2017 (1 servidor) 
	862,04

	01/09/2017
	Folha de pagamento - Semecel - Ref. Ago/2017 (1 servidor) 
	862,04

	01/09/2017
	Folha de pagamento - Semecel - Ref. Ago/2017 (1 servidor) 
	862,04

	01/09/2017
	Folha de pagamento - Semecel - Ref. Ago/2017 (1 servidor) 
	1.321,83

	01/09/2017
	Folha de pagamento - Semecel - Ref. Ago/2017 (1 servidor) 
	862,04

	01/09/2017
	Folha de pagamento - Semecel - Ref. Ago/2017 (13 servidores) 
	14.310,14

	01/09/2017
	Folha de pagamento - Semecel - Ref. Ago/2017 (2 servidores) 
	1.669,92

	01/09/2017
	Folha de pagamento - Semecel - Ref. Ago/2017 (1 servidor) 
	862,04

	04/09/2017
	Folha de pagamento - Semecel - Ref. Ago/2017 (1 servidor) 
	1.324,72

	04/09/2017
	Folha de pagamento - Semecel - Ref. Ago/2017 (3 servidores) 
	2.586,12

	04/09/2017
	Folha de pagamento - Semecel - Ref. Ago/2017 (1 servidor) 
	1.179,54

	04/09/2017
	Folha de pagamento - Semecel - Ref. Ago/2017 (1 servidor) 
	2.995,63

	04/09/2017
	Folha de pagamento - Semecel - Ref. Ago/2017 (1 servidor) 
	936,21

	04/09/2017
	Folha de pagamento - Semecel - Ref. Ago/2017 (1 servidor) 
	681,40

	Total
	291.300,10

  Fonte: Processos de pagamento - Precatórios do Fundef (Batalha/AL) 
Os empenhos e as totalizações das folhas (peça 43) indicam tratar-se de pagamentos de remuneração relativa ao mês de agosto de 2017, ou seja, são despesas correntes destinadas à remuneração normal de servidores da educação do município, sem vinculação com os exercícios das diferenças do Fundef.
Esses pagamentos foram autorizados pelo Sr. Aluizio Alves Filho (CPF: XXX.566.194-XX) , Ordenador de Despesas, conforme processos de pagamentos constantes da peça 43.
No mês de setembro de 2017, foram realizados pagamentos de pessoal da educação no montante de R$ 354.234,32, conforme tabela a seguir (peça 44, p. 1-2) :
	Tabela 5: Despesa com remuneração de pessoal sem encargos - Batalha/AL competência setembro 2017

	Data
	Despesa
	Valor (R$) 

	29/09/2017
	Folha de pagamento - Semecel - Ref. Set/2017 (3 servidores) 
	2.970,98

	29/09/2017
	Folha de pagamento - Semecel - Ref. Set/2017 (25 servidores) 
	24.209,93

	29/09/2017
	Folha de pagamento - Semecel - Ref. Set/2017 (75 servidores) 
	72.980,29

	29/09/2017
	Folha de pagamento - Semecel - Ref. Set/2017 (47 servidores) 
	50.629,82

	29/09/2017
	Folha de pagamento - Semecel - Ref. Set/2017 (1 servidor) 
	2.000,00

	29/09/2017
	Folha de pagamento - Semecel - Ref. Set/2017 (93 servidores) 
	108.924,87

	29/09/2017
	Folha de pagamento - Semecel - Ref. Set/2017 (7 servidores) 
	9.458,41

	29/09/2017
	Folha de pagamento - Semecel - Ref. Set/2017 (9 servidores) 
	8.078,04

	29/09/2017
	Folha de pagamento - Semecel - Ref. Set/2017 (37 servidores) 
	31.866,75

	29/09/2017
	Folha de pagamento - Semecel - Ref. Set/2017 (1 servidor) 
	905,14

	29/09/2017
	Folha de pagamento - Semecel - Ref. Set/2017 (2 servidores) 
	2.575,06

	29/09/2017
	Folha de pagamento - Semecel - Ref. Set/2017 (7 servidores) 
	7.367,04

	29/09/2017
	Folha de pagamento - Semecel - Ref. Set/2017 (1 servidor) 
	1.057,47

	29/09/2017
	Folha de pagamento - Semecel - Ref. Set/2017 (1 servidor) 
	1.057,47

	29/09/2017
	Folha de pagamento - Semecel - Ref. Set/2017 (1 servidor) 
	1.057,47

	29/09/2017
	Folha de pagamento - Semecel - Ref. Set/2017 (1 servidor) 
	1.321,83

	29/09/2017
	Folha de pagamento - Semecel - Ref. Set/2017 (1 servidor) 
	862,04

	29/09/2017
	Folha de pagamento - Semecel - Ref. Set/2017 (1 servidor) 
	862,04

	29/09/2017
	Folha de pagamento - Semecel - Ref. Set/2017 (1 servidor) 
	1.179,54

	29/09/2017
	Folha de pagamento - Semecel - Ref. Set/2017 (1 servidor) 
	2.995,63

	29/09/2017
	Folha de pagamento - Semecel - Ref. Set/2017 (1 servidor) 
	862,04

	29/09/2017
	Folha de pagamento - Semecel - Ref. Set/2017 (1 servidor) 
	862,04

	29/09/2017
	Folha de pagamento - Semecel - Ref. Set/2017 (1 servidor) 
	862,04

	29/09/2017
	Folha de pagamento - Semecel - Ref. Set/2017 (1 servidor) 
	936,21

	29/09/2017
	Folha de pagamento - Semecel - Ref. Set/2017 (1 servidor) 
	993,73

	29/09/2017
	Folha de pagamento - Semecel - Ref. Set/2017 (13 servidores) 
	14.310,14

	29/09/2017
	Folha de pagamento - Semecel - Ref. Set/2017 (2 servidores) 
	1.324,22

	29/09/2017
	Folha de pagamento - Semecel - Ref. Set/2017 (2 servidores) 
	1.724,08

	Total
	354.234,32

Fonte: Processos de pagamento - Precatórios do Fundef (Batalha/AL) 
Os empenhos e as totalizações das folhas (peça 44) indicam tratar-se de pagamentos de remuneração relativa ao mês de setembro de 2017, ou seja, são despesas correntes destinadas à remuneração normal de servidores da educação do município, sem vinculação com os exercícios das diferenças do Fundef.
Esses pagamentos foram autorizados pelo Sr. Aluizio Alves Filho (CPF: XXX.566.194-XX) , Ordenador de Despesas, consoante processos de pagamentos constantes da peça 44.
Também foram pagas as folhas de pessoal da Secretaria Municipal de Educação Cultura Esporte e Lazer (Semecel) , com competência em outubro/2017, no valor de R$ 766.635,97, conforme tabela a seguir (peça 45, p. 1-2) :
	Tabela 6: Despesa com remuneração de pessoal sem encargos - Batalha/AL competência outubro 2017

	Data
	Despesa
	Valor (R$) 

	30/10/2017
	Folha de pagamento - Semecel - Ref. Out/2017 (3 servidores) 
	2.970,08

	30/10/2017
	Folha de pagamento - Semecel - Ref. Out/2017 (25 servidores) 
	21.408,30

	30/10/2017
	Folha de pagamento - Semecel - Ref. Out/2017 (177 servidores) 
	413.676,21

	30/10/2017
	Folha de pagamento - Semecel - Ref. Out/2017 (72 servidores) 
	68.105,96

	30/10/2017
	Folha de pagamento - Semecel - Ref. Out/2017 (47 servidores) 
	49.665,84

	30/10/2017
	Folha de pagamento - Semecel - Ref. Out/2017 (1 servidor) 
	2.000,00

	30/10/2017
	Folha de pagamento - Semecel - Ref. Out/2017 (93 servidores) 
	108.924,87

	30/10/2017
	Folha de pagamento - Semecel - Ref. Out/2017 (9 servidores) 
	10.535,96

	30/10/2017
	Folha de pagamento - Semecel - Ref. Out/2017 (7 servidores) 
	8.078,04

	30/10/2017
	Folha de pagamento - Semecel - Ref. Out/2017 (37 servidores) 
	31.895,48

	30/10/2017
	Folha de pagamento - Semecel - Ref. Out/2017 (1 servidor) 
	1.707,27

	30/10/2017
	Folha de pagamento - Semecel - Ref. Out/2017 (7 servidores) 
	1.057,47

	30/10/2017
	Folha de pagamento - Semecel - Ref. Out/2017 (1 servidor) 
	1.321,83

	30/10/2017
	Folha de pagamento - Semecel - Ref. Out/2017 (1 servidor) 
	862,04

	30/10/2017
	Folha de pagamento - Semecel - Ref. Out/2017 (1 servidor) 
	862,04

	30/10/2017
	Folha de pagamento - Semecel - Ref. Out/2017 (1 servidor) 
	862,04

	30/10/2017
	Folha de pagamento - Semecel - Ref. Out/2017 (1 servidor) 
	862,04

	30/10/2017
	Folha de pagamento - Semecel - Ref. Out/2017 (1 servidor) 
	1.057,47

	30/10/2017
	Folha de pagamento - Semecel - Ref. Out/2017 (1 servidor) 
	1.057,47

	30/10/2017
	Folha de pagamento - Semecel - Ref. Out/2017 (1 servidor) 
	1.057,47

	30/10/2017
	Folha de pagamento - Semecel - Ref. Out/2017 (1 servidor) 
	862,04

	30/10/2017
	Folha de pagamento - Semecel - Ref. Out/2017 (1 servidor) 
	936,21

	30/10/2017
	Folha de pagamento - Semecel - Ref. Out/2017 (1 servidor) 
	681,40

	30/10/2017
	Folha de pagamento - Semecel - Ref. Out/2017 (1 servidor) 
	1.179,54

	30/10/2017
	Folha de pagamento - Semecel - Ref. Out/2017 (1 servidor) 
	2.995,63

	30/10/2017
	Folha de pagamento - Semecel - Ref. Out/2017 (27 servidores) 
	32.013,27

	Total
	766.635,97

 Fonte: Processos de pagamento - Precatórios do Fundef (Batalha/AL) 
Os empenhos e as totalizações das folhas (peça 45) indicam tratar-se de pagamentos de remuneração relativa ao mês de outubro de 2017, ou seja, são despesas correntes destinadas à remuneração normal de servidores da educação do município, sem vinculação com os exercícios das diferenças do Fundef.
Esses pagamentos foram autorizados pelo Sr. Aluizio Alves Filho (CPF: XXX.566.194-XX) , Ordenador de Despesas, conforme se observa nos processos de pagamentos constantes da peça 45.
Para o pagamento das folhas de pessoal da Semecel, competência de novembro de 2017, no valor de R$ 349.522,13, também foram utilizados recursos do precatório do Fundef, conforme tabela abaixo (peça 46, p. 1-2) :
	Tabela 7: Despesa com remuneração de pessoal sem encargos - Batalha/AL competência novembro 2017

	Data
	Despesa
	Valor (R$) 

	01/12/2017
	Folha de pagamento - Semecel - Ref. Nov/2017 (3 servidores) 
	5.815,71

	01/12/2017
	Folha de pagamento - Semecel - Ref. Nov/2017 (25 servidores) 
	21.912,26

	01/12/2017
	Folha de pagamento - Semecel - Ref. Nov/2017 (71 servidores) 
	65.654,93

	01/12/2017
	Folha de pagamento - Semecel - Ref. Nov/2017 (47 servidores) 
	49.655,84

	01/12/2017
	Folha de pagamento - Semecel - Ref. Nov/2017 (1 servidor) 
	2.000,00

	01/12/2017
	Folha de pagamento - Semecel - Ref. Nov/2017 (93 servidores) 
	108.960,12

	01/12/2017
	Folha de pagamento - Semecel - Ref. Nov/2017 (9 servidores) 
	10.956,36

	01/12/2017
	Folha de pagamento - Semecel - Ref. Nov/2017 (7 servidores) 
	8.078,04

	01/12/2017
	Folha de pagamento - Semecel - Ref. Nov/2017 (37 servidores) 
	31.866,75

	01/12/2017
	Folha de pagamento - Semecel - Ref. Nov/2017 (31 servidores) 
	28.060,45

	01/12/2017
	Folha de pagamento - Semecel - Ref. Nov/2017 (1 servidor) 
	1.057,47

	01/12/2017
	Folha de pagamento - Semecel - Ref. Nov/2017 (7 servidores) 
	1.277,77

	01/12/2017
	Folha de pagamento - Semecel - Ref. Nov/2017 (1 servidor) 
	862,04

	01/12/2017
	Folha de pagamento - Semecel - Ref. Nov/2017 (1 servidor) 
	862,04

	01/12/2017
	Folha de pagamento - Semecel - Ref. Nov/2017 (1 servidor) 
	1.057,47

	01/12/2017
	Folha de pagamento - Semecel - Ref. Nov/2017 (1 servidor) 
	1.057,47

	01/12/2017
	Folha de pagamento - Semecel - Ref. Nov/2017 (1 servidor) 
	1.057,47

	01/12/2017
	Folha de pagamento - Semecel - Ref. Nov/2017 (1 servidor) 
	862,04

	01/12/2017
	Folha de pagamento - Semecel - Ref. Nov/2017 (1 servidor) 
	936,21

	01/12/2017
	Folha de pagamento - Semecel - Ref. Nov/2017 (1 servidor) 
	681,40

	01/12/2017
	Folha de pagamento - Semecel - Ref. Nov/2017 (1 servidor) 
	1.179,54

	01/12/2017
	Folha de pagamento - Semecel - Ref. Nov/2017 (1 servidor) 
	3.084,63

	04/12/2017
	Folha de pagamento - Semecel - Ref. Nov/2017 (1 servidor) 
	862,04

	04/12/2017
	Folha de pagamento - Semecel - Ref. Nov/2017 (1 servidor) 
	862,04

	04/12/2017
	Folha de pagamento - Semecel - Ref. Nov/2017 (1 servidor) 
	862,04

	Total
	349.522,130

Fonte: Processos de pagamento - Precatórios do Fundef (Batalha/AL) 
Os empenhos e as totalizações das folhas (peça 46) indicam tratar-se de pagamentos de remuneração relativa ao mês de agosto de 2017, ou seja, são despesas correntes destinadas à remuneração normal de servidores da educação do município, sem vinculação com os exercícios das diferenças do Fundef.
Esses pagamentos foram autorizados pelo Sr. Aluizio Alves Filho (CPF: XXX.566.194-XX) , Ordenador de Despesas conforme processos de pagamentos constantes da peça 46.
Igualmente, a folha de pessoal dos servidores da Semecel, competência de dezembro de 2017, no valor R$ 558.704,73, foi paga com recursos do precatório de Fundef, conforme tabela abaixo (peça 47, p. 1) :
	Tabela 8: Despesa com remuneração de pessoal sem encargos - Batalha/AL competência dezembro 2017

	Data
	Despesa
	Valor (R$) 

	27/12/2017
	Folha de pagamento - Semecel - Ref. Dez/2017 (176 servidores) 
	550.154,64

	27/12/2017
	Folha de pagamento - Semecel - Ref. Dez/2017 (1 servidor) 
	2.517,81

	27/12/2017
	Folha de pagamento - Semecel - Ref. Dez/2017 (3 servidores) 
	6.032,28

	Total
	558.704,730

Fonte: Processos de pagamento - Precatórios do Fundef (Batalha/AL) 
Os empenhos e as totalizações das folhas (peça 47) indicam tratar-se de pagamentos de remuneração relativa ao mês de dezembro de 2017, ou seja, são despesas correntes destinadas à remuneração normal de servidores da educação do município, sem vinculação com os exercícios das diferenças do Fundef.
Esses pagamentos foram autorizados pelo Sr. Aluizio Alves Filho (CPF: XXX.566.194-XX) , Ordenador de Despesas, conforme processos de pagamentos constantes da peça 47.
Na tabela 9 a seguir, apresentamos de forma consolidada por data, os pagamentos efetuados aos profissionais da educação básica do município de Batalha/AL, a título de remuneração, com recursos do precatório do Fundef:
	Tabela 9: Despesa com remuneração de pessoal sem encargos - Batalha/AL - 2017

	Data
	Despesa
	Valor (R$) 

	01/09/2017
	Folha de pagamento - Semecel - Ref. Ago/2017 (264 servidores) 
	281.596,48

	04/09/2017
	Folha de pagamento - Semecel - Ref. Ago/2017 (8 servidores) 
	9.703,62

	29/09/2017
	Folha de pagamento - Semecel - Ref. Set/2017 (337 servidores) 
	354.234,32

	30/10/2017
	Folha de pagamento - Semecel - Ref. Out/2017 (519 servidores) 
	766.635,97

	01/12/2017
	Folha de pagamento - Semecel - Ref. Nov/2017 (342 servidores) 
	346.936,01

	04/12/2017
	Folha de pagamento - Semecel - Ref. Nov/2017 (3 servidores) 
	2.586,12

	27/12/2017
	Folha de pagamento - Semecel - Ref. Dez/2017 (180 servidores) 
	558.704,73

	Total
	2.320.397,25

	   Fonte: Processos de pagamento - Precatórios do Fundef (Batalha/AL) 
Cabe destacar que esses pagamentos, relativos aos meses de agosto a dezembro de 2017, não se justificam, tendo em vista que os repasses normais do Fundeb no exercício financeiro de 2017 não foram suspensos, ou seja, houve a utilização de recursos de precatórios do Fundef para pagamento de despesas ordinárias de remuneração em detrimento da utilização regular dos recursos do Fundeb.
No exercício de 2018, não foi constatada a utilização de recursos do precatório do Fundef para pagamento de remuneração de profissionais da educação básica.
Assim, as despesas com pagamentos de remuneração de profissionais da educação básica com recursos dos precatórios do Fundef, no município de Batalha/AL, totalizaram o valor histórico de R$ 2.320.397,25. 
Considerando o montante de recursos de precatórios do Fundef recebidos pelo município, R$ 5.697.745,73, os pagamentos de profissionais da educação básica a título de remuneração equivalem ao percentual de aproximadamente 41%.
Município de Capela/AL
O município de Capela/AL, no exercício de 2016, utilizou recursos do precatório PRC-140832/AL, consoante extratos bancários e processos de pagamentos apresentados (peça 41) , para efetuar pagamentos referentes ao rateio do Fundef, exercícios de 1998 a 2006, totalizando a quantia de R$ 11.186.495,54, conforme tabela a seguir:
	Tabela 10: Despesa com remuneração de pessoal com encargos - Capela/AL Rateio 1998-2006

	Data
	Despesa
	Valor (R$) 

	15/12/2016
	Pag. rateio (PRC-140832) 76 prof. ativos G1 Fundeb 60% - Ref. 1998/2007
	6.493.488,00

	15/12/2016
	IR Pag. rateio (PRC-140832) 76 prof. ativos G1 Fundeb 60% - Ref. 1998/2007
	2.271.188,80

	15/12/2016
	Pag. rateio (PRC-140832) 77 prof. ativos G2 Fundeb 60% - Ref. 1998/2007
	442.023,54

	15/12/2016
	IR Pag. rateio (PRC-140832) 77 prof. ativos G2 Fundeb 60% - Ref. 1998/2007
	117.301,38

	15/12/2016
	Pag. rateio (PRC-140832) 76 prof. inativos G3 (aposentados) - Ref. 1998/2007 
	1.095.776,10

	15/12/2016
	IR Pag. rateio (PRC-140832) 79 prof. inativos G3 (aposentados) - Ref. 1998/2007 
	383.263,11

	15/12/2016
	Pag. rateio (PRC-140832) 79 prof. inativos G4 (falecidos) - Ref. 1998/2007 
	284.090,10

	15/12/2016
	IR Pag. rateio (PRC-140832) 76 prof. inativos G4 (falecidos) - Ref. 1998/2007
	99.364,51

	Total
	-
	11.186.495,54

 Fonte: Processos de pagamento - Precatórios do Fundef (Capela/AL) 
Como se observa na descrição do empenho e no resumo das folhas (peça 41, p. 10-14) , trata-se de pagamentos de remuneração relativa ao rateio do saldo do Fundef (60%) de 1998 a 2006.
Esses pagamentos foram autorizados pelos Srs. Luiz Eustáquio Silveira Moreira Filho (CPF: XXX.750.504-XX) , ex-prefeito municipal, e Maurício Aureliano (CPF: XXX.021.264-XX) , ex-secretário de educação e cultura do município de Capela/AL (peça 41, p. 15) .
Já no exercício de 2017, foram realizadas despesas, mediante utilização dos recursos do precatório PRC-140832/AL, consoante extratos bancários e processos de pagamentos (peça 42) , destinadas ao custeio das folhas de pagamentos referentes aos meses de outubro e novembro de 2017, no montante de R$ 160.551,29, conforme tabela a seguir:
	Tabela 11: Despesa com remuneração de pessoal sem encargos - Capela/AL 2017

	Data
	Despesa
	Valor (R$) 

	30/10/2017
	Folha de pagamento -  Educação Especial 60% - Ref. Out/2017 (8 servidores) 
	29.877,52

	30/10/2017
	Folha de pagamento - Pré-Escola 60% - Ref. Out/2017 (10 servidores) 
	27.949,14

	30/10/2017
	Folha de pagamento - Educação de Creches 60% - Ref. Out/2017 (18 servidores) 
	44.411,20

	30/11/2017
	Folha de pagamento - Pré-Escola 60% - Ref. Nov/2017 (10 servidores) 
	28.474,91

	30/11/2017
	Folha de pagamento -  Educação Especial 60% - Ref. Nov/2017 (8 servidores) 
	29.838,52

	Total
	-
	160.551,29

 Fonte: Processos de pagamento - Precatórios do Fundef (Capela/AL) 
Os empenhos e as totalizações das folhas (peça 42, p. 5-9; 17-21; 30-36; 44-48; e, 56-60) indicam tratar-se de pagamentos de remuneração relativa aos meses de outubro e novembro de 2017, ou seja, a natureza jurídica dos pagamentos diz respeito à remuneração normal de servidores da educação do município, sem vinculação com os exercícios das diferenças do Fundef.
Esses pagamentos foram autorizados pelo Sr. Adelmo Moreira Calheiros (CPF: XXX.739.194-XX) , Prefeito municipal de Capela/AL (peça 42, p. 11, 23, 38, 50 e 62) .
O montante de recursos dos precatórios do Fundef, dispendidos com pagamentos de remuneração de pessoal e os respectivos encargos sociais, totaliza R$ 11.347.046,83.
O total empenhado com recursos dos precatórios pelo Município de Capela/AL até 30/7/2018 (peça 63, p. 19) foi de R$ 15.480.905,63. Desta forma, os pagamentos aos profissionais da educação básica a título de remuneração e abono, com recursos dos precatórios do Fundef, equivalem aproximadamente ao percentual de 73,30% dos recursos recebidos.
Cabe destacar que os pagamentos de pessoal, mormente os relativos aos meses de outubro e novembro de 2017, não se justificam, tendo em vista que os repasses normais do Fundeb no exercício financeiro de 2017 não foram suspensos, ou seja, houve a utilização de recursos de precatórios do Fundef para pagamento de despesas ordinárias de remuneração em detrimento da utilização regular dos recursos do Fundeb.
Município de Messias/AL
Quanto ao município de Messias/AL, em que pese a existência de bloqueio de 60% dos recursos dos precatórios do Fundef, por meio de decisão judicial, para fins de garantia de remuneração de profissionais da educação, no percentual fixado no art. 7º da Lei 9.424/1996 (Lei do Fundef) e no art. 22 da Lei 11.494/2007 (Lei do Fundeb) , houve pagamento de profissionais da educação básica com parte dos recursos dos precatórios por parte do município, envolvendo remuneração e encargos legais, conforme a valores a seguir descritos (peça 50, p. 69, 72, 73-101) :
	Tabela 12: Despesas com remuneração de pessoal (com encargos) - Messias/AL

	Data
	Despesa
	Valor (R$) 

	29/3/2018
	Pagamento de despesa com pessoal da educação básica - Ref. 03/2018 (133 servidores) 
	125.341,13

	29/3/2018
	Pagamento de despesa com pessoal da educação básica - Ref. 03/2018 (159 servidores) 
	344.671,52

	19/4/2018
	Salário-família Fundeb
	2.187,99

	19/4/2018
	Instituto de Previdência de Messias/AL - Contribuição patronal sobre folha de pagamento - Ref 03/2018
	84.288,15

	19/4/2018
	Instituto de Previdência de Messias/AL - Contribuição patronal sobre folha de pagamento - Ref 03/2018
	32.049,09

	19/4/2018
	Despesa extraorçamentária Fundeb - RPPS
	17.627,49

	19/4/2018
	Despesa extraorçamentária Fundeb - RPPS
	46.358,60

	19/4/2018
	Despesa extraorçamentária Fundeb - consignação
	54.670,65

	19/4/2018
	Despesa extraorçamentária Fundeb - consignação
	29.222,54

	28/6/2018
	Pagamento de despesa com pessoal da educação básica - Ref. 06/2018 (5 servidores) 
	4.313,69

	28/6/2018
	Salário-família Fundeb
	158,55

	29/6/2018
	Pagamento de despesa com pessoal da educação básica - Ref. 06/2018 (123 servidores) 
	148.937,34

	29/6/2018
	Salário-família Fundeb
	1.744,05

	Total
	 -
	890.570,79

	   Fonte: Processos de pagamento - Precatórios do Fundef (Messias/AL) 
Como se observa na descrição dos empenhos relativos aos pagamentos de pessoal, trata-se de pagamento de remuneração relativa aos meses de março e junho de 2018, ou seja, a natureza jurídica dos pagamentos diz respeito à remuneração normal de servidores do município, sem vinculação com os exercícios das diferenças do Fundef.
O montante de recursos dos precatórios do Fundef, dispendidos com pagamentos de remuneração de pessoal e os respectivos encargos sociais, totaliza R$ 890.570,79. 
Os pagamentos de despesas com remuneração de profissionais da educação básica com recursos dos precatórios do Fundef, no Município de Messias/AL, foram autorizados pelo Sr. Luiz Emílio Duarte de Omena, prefeito municipal, conforme notas de autorização das despesas constantes dos processos de pagamentos. 
O total empenhado com recursos dos precatórios pelo Município de Messias/AL até 30/7/2018 (peça 50, p. 3) foi de R$ 976.432,59. Desta forma, os pagamentos aos profissionais da educação básica a título de remuneração com recursos dos precatórios do Fundef equivalem a aproximadamente ao percentual de 91% dos recursos empenhados pela municipalidade.
Cabe destacar que estes pagamentos, relativos aos meses de março e junho de 2018, não se justificam, tendo em vista que os repasses normais do Fundeb no exercício financeiro de 2018 não foram suspensos, ou seja, houve a utilização de recursos de precatórios do Fundef para pagamento de despesas ordinárias de remuneração em detrimento da utilização regular dos recursos do Fundeb. 
Município de São Sebastião/AL
Quanto ao Município de São Sebastião/AL houve pagamento de remuneração normal de servidores com recursos dos precatórios do Fundef, nos meses de maio de 2017 a fevereiro de 2018, conforme valores a seguir descritos (peça 57) :
	Tabela 13 - Despesas com remuneração de pessoal (com encargos previdenciários) - São Sebastião/AL

	Data
	Despesas
	Total

	12/05/2017
	Folha de pessoal
	1.286.576,23

	15/05/2017
	Folha de pessoal
	538.611,23

	16/05/2017
	Folha de pessoal
	167.158,16

	16/05/2017
	Instituto de previdência de São Sebastião
	486.043,97

	25/05/2017
	Folha de pessoal
	324.117,79

	26/05/2017
	Instituto de previdência de São Sebastião
	515.645,40

	30/05/2017
	Folha de pessoal
	1.350.736,18

	30/05/2017
	Instituto de previdência de São Sebastião
	297.080,97

	30/06/2017
	Folha de pessoal
	1.065.172,93

	30/06/2017
	Instituto de previdência de São Sebastião
	445.647,58

	28/07/2017
	Folha de pessoal
	278.344,59

	28/07/2017
	Instituto de previdência de São Sebastião
	306.453,17

	30/08/2017
	Folha de pessoal
	346.673,67

	30/08/2017
	Instituto de previdência de São Sebastião
	129.372,65

	29/09/2017
	Folha de pessoal
	348.276,26

	30/10/2017
	Folha de pessoal
	330.851,58

	30/10/2017
	Instituto de previdência de São Sebastião
	123.926,11

	08/11/2017
	Instituto de previdência de São Sebastião
	320.079,62

	01/12/2017
	Folha de pessoal
	500.000,00

	28/12/2017
	Folha de pessoal
	500.000,00

	28/12/2017
	Instituto de previdência de São Sebastião
	144.985,24

	31/01/2018
	Folha de pessoal
	422.442,41

	28/02/2018
	Folha de pessoal
	968.865,84

	28/02/2018
	Instituto de previdência de São Sebastião
	499.393,37

	Total
	-
	11.696.454,95

	 Fonte: Processos de pagamento - Precatórios do Fundef (São Sebastião/AL) 
As despesas com pagamentos de remuneração de profissionais da educação básica com recursos dos precatórios do Fundef, no município de São Sebastião/AL totalizaram o montante de R$11.696.454,95.
Os pagamentos de despesas com remuneração de profissionais da educação básica com recursos dos precatórios do Fundef, no Município de São Sebastião/AL, foram autorizados na gestão do Sr. José Pacheco Filho, prefeito municipal, conforme notas de autorização das despesas constantes dos processos de pagamentos. 
Há bloqueio de 60% dos recursos com precatórios, conforme decisão judicial (peça 56, p. 22-27) . Desta forma, considerando o montante de recursos dos precatórios do Fundef efetivamente utilizados pelo Município de São Sebastião, que foi de R$ 15.498.847,37, as despesas com pagamento de remuneração equivalem a 75% dos recursos efetivamente gastos pelo município.
Município de Teotônio Vilela/AL
Em relação ao Município de Teotônio Vilela/AL também houve pagamento de remuneração de servidores com recursos dos precatórios do Fundef, conforme consta da tabela abaixo (peças 60 a 62) :
	Tabela 14 - Despesas com remuneração de pessoal (com encargos) - Teotônio Vilela/AL

	Data
	Data
	Data

	30/11/2016
	Folha de pessoal - nov/2016 e 13º/2016
	2.555.858,55

	01/12/2016
	Retenções sobre folha de pagamento - IRPF
	43.394,80

	01/12/2016
	Instituto de previdência de Teotônio Vilela
	364.268,82

	01/12/2016
	Folha de pessoal 13º/2016
	270,00

	23/12/2016
	Folha de pessoal - pensão alimentícia
	6.832,78

	23/12/2016
	Instituto de previdência de Teotônio Vilela
	2.961.536,82

	28/12/2016
	INSS (previdência social) 
	145.490,59

	27/04/2017
	Folha de pessoal - abril/2017
	2.045.939,97

	31/05/2017
	Folha de pessoal - maio/2017
	1.947.781,06

	30/06/2017
	Folha de pessoal - junho/2017
	2.028.943,85

	27/07/2017
	Folha de pessoal - julho/2017
	832.725,46

	30/08/2017
	Folha de pessoal agosto/2017
	1.819.618,77

	29/09/2017
	Folha de pessoal setembro/2017
	754.048,16

	09/10/2017
	Instituto de previdência de Teotônio Vilela
	188.855,66

	11/10/2017
	Instituto de previdência de Teotônio Vilela
	459.984,23

	11/10/2017
	Instituto de previdência de Teotônio Vilela
	2.193,92

	13/10/2017
	Instituto de previdência de Teotônio Vilela
	398.922,65

	18/10/2017
	Instituto de previdência de Teotônio Vilela
	156.386,62

	30/10/2017
	Folha de pessoal outubro/2017
	1.153.233,52

	30/11/2017
	Folha de pessoal novembro/2017
	1.272.308,84

	28/12/2017
	Folha de pessoal - dezembro/2017
	493.760,55

	30/01/2018
	Folha de pessoal - dez/2017
	204.600,00

	Total
		19.836.955,62

	   Fonte: Processos de pagamento - Precatórios do Fundef (Teotônio Vilela/AL) 
Além disso, houve a realização de despesas com encargos sociais de servidores, por meio de repasses de contribuições sociais ao Instituto de Previdência do Município de Teotônio Vilela/AL, referente ao período de 2001 a 2010, ou seja, houve o repasse de contribuições previdenciárias de competências anteriores, conforme dados a seguir descritos:
	Tabela 15 - Despesas com remuneração de pessoal (contribuições previdenciárias atrasadas) - Teotônio Vilela/AL

	Data
	Despesas
	Valor (R$) 

	06/12/2016
	Instituto de previdência de Teotônio Vilela (contribuições atrasadas) 
	6.384.296,08 

           Fonte: Processos de pagamento - Precatórios do Fundef (Teotônio Vilela/AL) 
Como se observa, o total de recursos utilizados no pagamento de profissionais da educação básica a título de remuneração com recursos dos precatórios do Fundef, no Município de Teotônio Vilela/AL, incluído o repasse de contribuições previdenciárias atrasadas (relativas ao período de 2000 a 2010) , foi de R$ 26.221.251,70.
Os pagamentos de despesas com remuneração de profissionais da educação básica com recursos dos precatórios do Fundef, no Município de Teotônio Vilela/AL, no exercício financeiro de 2016, foram autorizados na gestão do Sr. Pedro Henrique de Jesus Pereira, prefeito municipal, e da Sra. Patrícia Santos Viana, secretária municipal de finanças. Os pagamentos relativos aos exercícios financeiros de 2017 e 2018 foram autorizados na gestão do Sr. João José Pereira Filho, prefeito municipal, com autorização da Sra. Valéria Patrício dos Santos, tesoureira, conforme notas de autorização das despesas constantes dos processos de pagamentos.
Considerando o montante de recursos de precatórios do Fundef, utilizados pelo município entre os exercícios de 2016 e 2018 (até junho/2018) , que foi de R$ 55.216.690,90, os pagamentos de profissionais da educação básica a título de remuneração (incluindo encargos sociais) equivalem ao percentual de aproximadamente 48%.
Município de Rio Largo/AL
Quanto ao município de Rio Largo/AL, houve bloqueio de 60% dos recursos dos precatórios do Fundef, por meio de decisão judicial, com fundamento no art. 7º da Lei 9.424/1996 (Lei do Fundef) e no art. 22 da Lei 11.494/2007 (Lei do Fundeb) , e não houve pagamento de profissionais da educação básica com parte dos recursos dos precatórios por parte do município até a data de 30/6/2018.
Critérios
A utilização de recursos de precatórios do Fundef no pagamento de profissionais da educação básica a título de remuneração/abono com recursos dos precatórios do Fundef contraria o art. 22 da Lei 11.494/2007 e do art. 7º da Lei 9.424/1996. 
Além disso, o Tribunal de Contas da União, por meio do Acórdão 2866/2018-TCU-Plenário (relatoria do Ministro Walton Alencar) , no item 9.2.1., firmou entendimento de que os recursos recebidos a título de complementação da União no Fundef, reconhecidos judicialmente, "além de não estarem submetidos à subvinculação de 60%, prevista no artigo 22 da Lei 11.494/2007, consoante o subitem 9.2.1.2, Acórdão 1962/2017-TCU-Plenário, não podem ser utilizados para pagamentos de rateios, abonos indenizatórios, passivos trabalhistas ou previdenciários, remunerações ordinárias, ou de outras denominações de mesma natureza, aos profissionais da educação".
Evidências
As evidências em relação à ocorrência de pagamentos aos profissionais da educação básica a título de remuneração/abono com recursos dos precatórios do Fundef, por município fiscalizado estão destacadas a seguir.
Folhas de pagamento de pessoal do Município de Batalha/AL (peça 43-47) ;
Folhas de pagamento de pessoal do Município de Capela/AL (peças 41 e 42) ;
Folhas de pagamento de pessoal do Município de Messias/AL (peças 52 e 53) ;
Folhas de pagamento de pessoal do Município de São Sebastião/AL (peça 57) ; e
Folhas de pagamento de pessoal do Município de Teotônio Vilela/AL (peças 61 a 63) .
Causas
Não foram identificadas as causas específicas do achado, mas pode-se indicar deficiência no planejamento de execução de despesas com Fundeb, com consequente utilização de recursos de precatórios do Fundef para pagamento de despesas ordinárias com remuneração de profissionais da educação.
Efeitos
Dentre os possíveis efeitos decorrentes dos pagamentos aos profissionais da educação básica a título de remuneração/abono com recursos dos precatórios do Fundef destaca-se a possibilidade de danos ao erário em decorrência de pagamentos de abonos sem estabelecimento de critérios e sem autorização legal, bem como a possibilidade de utilização indevida de verbas extraordinárias com precatórios do Fundef no pagamento de remuneração ordinária de profissionais do magistério.
Conclusão
A utilização de recursos de precatórios do Fundef no pagamento de profissionais da educação básica a título de remuneração/abono com recursos dos precatórios do Fundef contraria o art. 22 da Lei 11.494/2007. 
Neste aspecto, o referido artigo prevê que um percentual de pelo menos 60% (sessenta por cento) dos recursos anuais totais do Fundeb será destinado ao pagamento da remuneração dos profissionais do magistério da educação básica em efetivo exercício na rede pública.
Também o art. 7º da Lei 9.424/1996 prevê a aplicação de um percentual mínimo de 60% para a remuneração dos profissionais do magistério, em efetivo exercício de suas atividades no ensino fundamental público. Este cálculo era feito com base nos recursos anuais do Fundef. 
Os recursos de precatórios do Fundef não se inserem na concepção de recursos anuais do referido Fundo, não podendo ser utilizados na comprovação da aplicação do percentual mínimo de 60% destinado ao pagamento da remuneração dos profissionais do magistério da educação básica.
Cabe destacar que o Tribunal de Contas da União, por meio do Acórdão 2866/2018-TCU-Plenário (Ministro Walton Alencar) , firmou entendimento no sentido de que as transferências realizadas pela União, em cumprimento a decisões judiciais, a título de complementação do Fundef:
a) não estão submetidas à subvinculação de 60%, prevista no art. 22 da Lei 11.494/2007;
b) não podem ser utilizadas para pagamentos de rateios, abonos indenizatórios, passivos trabalhistas ou previdenciários, remunerações ordinárias, ou de outras denominações de mesma natureza, aos profissionais da educação; e
c) não estão sujeitas ao limite temporal previsto no art. 21 da Lei 11.494/2007.
Entretanto, em período anterior à consolidação deste entendimento, havia um conjunto de divergências quanto à possibilidade ou não de utilização dos recursos dos precatórios para pagamento de despesas com pessoal da educação. 
Havia uma discussão acerca da aplicação do art. 70, inciso I, da Lei 9.394/1996, que considera as despesas com remuneração de pessoal como sendo de manutenção e desenvolvimento do ensino. Tanto que a questão foi submetida ao Supremo Tribunal Federal, por meio de Mandado de Segurança impetrado pelo Sindicato dos Trabalhadores em Educação Pública do Estado do Pará (Sintepp) , contra o item 9.2.1.2 do Acórdão 1962/2017-TCU-Plenário, de relatoria do Ministro Walton Alencar (MS 35.675/DF) , cujo relator, o E. Ministro Luís Roberto Barroso, ao indeferir o pedido liminar, em 15/5/2018, aduziu o seguinte:
16. A probabilidade do direito invocado é esvaziada, principalmente, por conta de dois argumentos. Em primeiro lugar, o art. 22 da Lei nº 11.494/2007 faz expressa menção a 60% dos "recursos anuais", sendo razoável a interpretação que exclui de seu conteúdo recursos eventuais ou extraordinários, como seriam os recursos objeto deste mandado de segurança. Em segundo lugar, a previsão legal expressa é de que os recursos sejam utilizados para o pagamento da "remuneração dos professores no magistério", não havendo qualquer previsão para a concessão de abono ou qualquer outro favorecimento pessoal momentâneo, e não valorização abrangente e continuada da categoria. (original sem grifos) 
Entretanto, antes da decisão definitiva do E. STF, houve pedido de desistência do mandado de segurança, por parte do sindicato impetrante, o que impediu a conclusão do julgamento, com o desate da questão objeto da pretensão. A resposta à cautelar por parte do STF, entretanto, foi expressa ao tratar do mérito desse mandado de segurança e conclusiva no sentido da impossibilidade da pretensão manifestada pelo sindicato.
Como destacou o Ministro Walton Alencar, no voto conduto do Acórdão 2688/2018-TCU-Plenário, nos termos do artigo 22, da Lei 11.494/2007, a finalidade da subvinculação prevista no art. 22 da Lei 11.494/2007 "é direcionar recursos, de forma sustentável e regular, para a criação e implementação de planos de carreira e cumprimento do piso salarial do magistério, estimulando o ingresso e a permanência na carreira", que são objetivos "previstos nas metas 17 e 18, do Plano Nacional de Educação 2014-2024 (Lei 13.005/2014) ".
Desta forma, o pagamento de profissionais da educação básica a título de remuneração/abono com recursos dos precatórios do Fundef contraria o art. 22 da Lei 11.494/2007 e o art. 7º da Lei 9.424/1996. 
Cabe destacar, entretanto, que há alguns elementos que mitigam a responsabilização dos gestores pelos pagamentos realizados antes das decisões do Tribunal de Contas da União acerca da matéria, a seguir descritos.
O art. 70, inciso I, da Lei 9.394/1996, não vedava expressamente a ocorrência de pagamento de remuneração com recursos oriundos dos precatórios do Fundef e havia discussão acerca do assunto, por meio de processo específico de representação no Tribunal de Contas da União (TC Processo 020.079/2018-4) . 
Ademais, em que pese o item 9.2.1.2 do Acórdão 1962/2017-TCU-Plenário, de relatoria do Ministro Walton Alencar, ter afastado a subvinculação prevista no art. 22 da Lei 11.494/2007, houve dúvidas se o referido item continha proibição absoluta de destinação de qualquer parcela dos recursos de precatórios para o pagamento de gastos remuneratórios ou se tal entendimento apenas desobrigava o gestor de destinar, necessariamente, pelo menos 60% para gastos remuneratórios, mas permitindo que destinasse percentuais menores ou até mesmo maiores que o mínimo estabelecido no dispositivo legal.
Havia, desta forma, questionamento quanto ao alcance do comando do TCU acerca da possibilidade ou não de gastos remuneratórios, previstos no inciso I do art. 70 da Lei 9.394/1996, uma vez que o disposto no art. 22 da Lei 11.494/2007 apenas remetia à subvinculação de percentual mínimo exigido.
Somente a partir de concessão de medida cautelar, no curso do processo de representação (TC Processo 020.079/2018-4) , suspendendo a realização de quaisquer pagamentos remuneratórios com recursos dos precatórios do Fundef, houve vedação expressa quanto à realização de pagamentos desta natureza com os recursos extraordinários de complementação ao Fundef, obtidos por meio de decisão judicial. 
O Acórdão 1518/2018-TCU-Plenário, que referendou a cautelar concedida pelo relator no TC Processo 020.079/2018-4, somente foi publicado no Diário Oficial da União de 20/7/2018.
Desta forma, até a concessão da medida cautelar no curso do TC Processo 020.079/2018-4, não havia expressamente determinação aos gestores no sentido de vedação de pagamentos de remuneração ordinária de pessoal da educação, com recursos dos precatórios do Fundef.
No caso do Estado de Alagoas, havia ainda decisão em sentido contrário a esse entendimento firmado pelo TCU. O Tribunal de Contas do Estado de Alagoas - TCE-AL, em 18/7/2017, ratificou decisões proferidas em processos de representação, no sentido da possibilidade de utilização de recursos dos precatórios do Fundef na remuneração dos profissionais da educação, dentre outras despesas, conforme abaixo transcrito.
No entanto, este Tribunal de Contas possui entendimento suficientemente claro, a respeito da natureza jurídica dos recursos oriundos do FUNDEF ser indenizatória. Matéria já amplamente debatida, originando precedentes nesta Corte, a exemplo do TC-14189/2015, TC-2405/2016; TC- 8991/2016; TC-9680/2016; TC-9681/2016; TC-8993/2016; TC-9682/2016, no sentido de determinar a aplicação de 25% (vinte e cinco por cento) dos precatórios originados dos recursos do Fundef, exclusivamente à área da educação; 15% (quinze por cento) investidos na área da saúde, bem como o restante dos valores para pagamento dos salários atrasados de seus servidores e fornecedores, e, por fim, a ser utilizado pelo Chefe do Poder Executivo Municipal.
Desta forma, considera-se não haver como propor a penalização dos gestores que autorizaram as despesas com remuneração de pessoal da educação com recursos dos precatórios do Fundef, em momento anterior à decisão do TCU que efetivamente vedou tais pagamentos, considerando que o art. 70, inciso I, da Lei 9.394/1996, insere a remuneração de pessoal como despesa com manutenção e desenvolvimento do ensino. 
Ademais, com base no princípio da segurança jurídica, bem como considerando a existência de decisões do Tribunal de Contas do Estado de Alagoas (TCE/AL) autorizando gastos de remuneração de pessoal com recursos dos precatórios do Fundef, não se poderia exigir conduta diversa dos gestores envolvidos.
Conforme se observa na descrição da situação encontrada deste achado de auditoria, não houve realização de pagamentos de despesas com remuneração de pessoal com recursos dos precatórios do Fundef, nos municípios fiscalizados, após a decisão do TCU que suspendeu tais pagamentos.
Quanto ao pagamento de abono por parte do Município de Capela/AL, destaca-se que o pagamento foi anterior ao Acórdão 1824/2017-TCU-Plenário, que definiu competência do TCU para a fiscalização dos recursos dos precatórios do Fundef. Ademais, a decisão pelo pagamento de abono relativo aos 60% dos recursos dos precatórios do Fundef, adotada pelo gestor, ocorreu após notificação judicial de ação proposta pelo Sindicato dos Trabalhadores em Educação de Alagoas (Sinteal) para garantir o respectivo percentual como remuneração dos profissionais da educação. 
Na ocasião do pagamento de abono pelo Município de Capela/AL, não havia manifestação dos órgãos de controle no sentido da ilegalidade de subvinculação de percentual de 60% dos recursos dos precatórios do Fundef para pagamento de remuneração de profissionais da educação. Ademais, o gestor tomou a decisão quanto ao pagamento no curso de ação judicial proposta pelo Sinteal, o que milita em sua defesa.
Considerando a previsão contida no art. 70, inciso I, da Lei 9.394/1996, que considera as despesas com remuneração de pessoal como sendo de manutenção e desenvolvimento do ensino, bem como a utilização de recursos no pagamento de despesas ordinárias de remuneração pelos municípios de Batalha, Capela, Messias, São Sebastião e Teotônio Vilela/AL, não se observa dano ao erário quanto às despesas ordinárias. 
Entretanto, há riscos de que os municípios não cumpram as exigências de aplicação de um percentual mínimo de 60% dos recursos ordinários do Fundeb na remuneração de pessoal da educação, em especial considerando que houve utilização de recursos dos precatórios do Fundef no pagamento de despesas ordinárias de remuneração. Desta forma, deve-se propor o envio de cópia do relatório ao Tribunal de Contas do Estado de Alagoas - TCE/AL, para as providências de sua alçada, quanto à verificação da aplicação mínima anual de 60% dos recursos ordinários do Fundeb na remuneração de pessoal da educação, em especial nos exercícios financeiros de 2017 e 2018.
Considerando os argumentos acima expostos, quanto à mitigação da responsabilidade dos gestores pelo pagamento de remuneração de pessoal com recursos dos precatórios do Fundef, ocorridos em período anterior à decisão do TCU que suspendeu/impediu a realização de tais pagamentos, deve-se dar ciência aos municípios fiscalizados que os recursos de precatórios do Fundef não estão submetidos à subvinculação de 60%, prevista no artigo 22 da Lei 11.494/2007, e não podem ser utilizados para pagamentos de rateios, abonos indenizatórios, passivos trabalhistas ou previdenciários, remunerações ordinárias, ou de outras denominações de mesma natureza, aos profissionais da educação (conforme item 9.2.1 do Acórdão 2866/2018-TCU-Plenário, de relatoria do Ministro Walton Alencar Rodrigues) .
Proposta de encaminhamento
Propõe-se, assim, o envio de cópia do relatório ao Tribunal de Contas do Estado de Alagoas - TCE/AL, para as providências de sua alçada em caso de evidenciar que não houve cumprimento dos municípios ao art. 22 da Lei 11.494/2007, quanto à aplicação mínima anual de 60% dos recursos ordinários do Fundeb na remuneração de pessoal da educação, em especial nos exercícios financeiros de 2017 e 2018. 
Também se propõe dar ciência aos municípios fiscalizados que os recursos de precatórios do Fundef não estão submetidos à subvinculação de 60%, prevista no artigo 22 da Lei 11.494/2007, e não podem ser utilizados para pagamentos de rateios, abonos indenizatórios, passivos trabalhistas ou previdenciários, remunerações ordinárias, ou de outras denominações de mesma natureza, aos profissionais da educação (conforme item 9.2.1 do Acórdão 2866/2018-TCU-Plenário, de relatoria do Ministro Walton Alencar Rodrigues) .
Outras considerações
Na análise da aplicação de recursos dos precatórios do Fundef, identificou-se, em todos os seis municípios fiscalizados (Batalha, Capela, Messias, Rio Largo, São Sebastião e Teotônio Vilela) , a realização de pagamentos de tarifas bancárias, em virtude da movimentação de recursos em conta específica. 
Em que pese as despesas com tarifas bancárias não se constituírem em despesas com a manutenção e desenvolvimento do ensino, nos termos do art. 70 da Lei 9.394/1966 (Lei de Diretrizes e Bases da Educação Nacional) , mas considerando que há exigência legal (art. 4º, §2º, e art. 17, ambos da Lei 11.494/2007) e jurisprudencial do Tribunal de Contas da União para que a movimentação dos recursos seja feita em conta específica, não houve registro dos pagamentos relativos a tarifas bancárias como achado de auditoria. 
Ademais, também se considerou que o montante de recursos utilizados nos pagamentos de tarifas bancárias, em face da baixa materialidade, não justifica a adoção de providências complementares por parte dos órgãos de controle.
Em relação ao município de São Sebastião/AL, houve o pagamento de algumas despesas com aquisição de gêneros alimentícios para a merenda escolar. Em que pese orientação do FNDE/MEC de que despesas com gêneros alimentícios para a merenda escolar não podem ser custeados com recursos do Fundeb, no caso concreto em análise, e tendo por base o art. 70 da Lei 9.394/1996, as referidas despesas podem ser consideradas como de manutenção e desenvolvimento do ensino.
Além disso, cabe destacar que a merenda escolar, para alunos matriculados em escolas públicas de municípios do interior do Estado de Alagoas, em que há altos índices de pobreza, tem importante relevância no processo de ensino-aprendizagem. Também se destaca que não houve prejuízo ao erário com a utilização de recursos com aquisição de gêneros alimentícios para a merenda escolar.
Em relação ao Município de Rio Largo/AL, as principais despesas com recursos dos precatórios do Fundef decorrem de pagamentos para a construção de execução de obras de engenharia - remanescentes de creches escolares, cujos pagamentos foram efetuados à empresa J. J. Basílio da Silva Construtora - EPP - CNPJ 19.971.01010001-00 (peça 54, p. 26-92) .
Trata-se de execução de obras de engenharia - remanescente de creche no âmbito do Programa Proinfância, que possuíam convênios/termos de repasse específicos. Desta forma, são despesas vinculadas à manutenção e desenvolvimento do ensino, com construção de creches. Cabe destacar que há risco de duplicidade de despesas, em face de utilização de recursos repassados pelo FNDE/MEC, por meio de termos de compromisso/convênios, e de recursos dos precatórios do Fundef. 
Entretanto, a retomada das obras de construção de creches teve aval do FNDE. Neste sentido, a gestão municipal de Rio Largo/AL encaminhou documentos de retomada das obras, com autorização do FNDE (peça 54, p. 73-123) .
Análise dos comentários dos gestores 
Tendo em vista que se trata de auditoria de conformidade, em que, em regra, as irregularidades/impropriedades identificadas no curso dos trabalhos terão as propostas no sentido de determinação de conversão em Tomada de Contas Especial, com promoção de citação dos responsáveis pelas irregularidades graves apontadas, com respeito ao contraditório e à ampla defesa, não há necessidade de submissão do relatório preliminar para comentários dos gestores, conforme disposto nas Normas de Auditoria do TCU (NAT 145) .
Conclusão 
O presente trabalho de auditoria teve por objetivo verificar se os recursos dos precatórios do Fundef foram utilizados exclusivamente para a manutenção e desenvolvimento do ensino fundamental, bem como se foi observada a vedação a pagamentos de honorários advocatícios com tais recursos, nos moldes preconizados no Acórdão 1824/2017-TCU-Plenário.
Com vistas a avaliar em que medida a utilização dos recursos dos precatórios do Fundef esteve de acordo com a legislação pertinente, as seguintes questões foram formuladas:
Questão 1: Os recursos repassados aos municípios foram depositados em conta bancária do Fundeb ou outra conta criada exclusivamente com esse propósito?
Questão 2: Os recursos estão sendo utilizados exclusivamente na manutenção e desenvolvimento do ensino para a educação básica?
Questão 3: Foi observada a vedação à destinação de valores dos precatórios do Fundef para o pagamento de honorários advocatícios?
Questão 4: Os recursos recebidos pelos municípios em virtude dos precatórios do Fundef foram utilizados para pagamentos de remuneração de profissionais da educação básica?
d.1. Qual percentual dos recursos recebidos foi utilizado para esse propósito?
d.2. Qual foi a natureza (rubrica) dos pagamentos remuneratórios realizados pelos Municípios?
d.3. Os pagamentos realizados foram destinados a profissionais da educação básica que estavam em efetivo exercício no ano em que ocorreu a diferença a menor?
Nos municípios de Batalha, Capela, Messias, Rio Largo, São Sebastião e Teotônio Vilela/AL, houve movimentação dos recursos financeiros dos precatórios do Fundef em conta específica, inclusive com aplicação dos recursos no mercado financeiro.
Os recursos financeiros utilizados pelos municípios de Batalha, Capela, Messias, Rio Largo, São Sebastião e Teotônio Vilela/AL foram aplicados em ações voltadas à manutenção e ao desenvolvimento do ensino. Cabe destacar que houve utilização de pequenos valores para pagamentos de despesas bancárias, decorrentes da movimentação dos recursos em conta específica, como taxas de manutenção de conta corrente e taxas de transferências eletrônicas. 
No município de São Sebastião/AL, houve utilização de um valor aproximado de R$80.000,00 com aquisição de gêneros alimentícios para a complementação da merenda escolar, entretanto, considerando a utilização em finalidade social e voltada à melhoria do ensino, não se demandam providências adicionais.
Impende ressaltar que houve ações específicas do Ministério Público Federal junto aos municípios de Messias, Rio Largo, São Sebastião e Teotônio Vilela/AL, para garantir que os recursos dos precatórios do Fundef fossem utilizados exclusivamente na manutenção e desenvolvimento do ensino, como termos de ajustamento de conduta e ações civis públicas. 
Nos municípios de Capela, Messias, Rio Largo e Teotônio Vilela/AL, não foi observada a vedação da destinação de valores dos precatórios do Fundef para pagamento de honorários advocatícios. Desta forma, observou-se que houve pagamentos de honorários advocatícios contratuais com recursos dos precatórios do Fundef, por meio de destaques em processos judiciais (itens 64-92, deste relatório) .
Nos municípios de Batalha e São Sebastião/AL houve bloqueio judicial de recursos destacados para pagamentos de honorários advocatícios contratuais com recursos dos precatórios do Fundef, ou seja, não ocorreu o efetivo pagamento (itens 55-63 e 93-96, deste relatório) . 
De parte dos recursos recebidos pelos municípios em virtude dos precatórios do Fundef, houve utilização para pagamentos de remuneração de profissionais da educação básica nos municípios de Batalha, Capela, Messias, São Sebastião e Teotônio Vilela/AL (itens 158-203, deste relatório) .
No município de Capela/AL houve pagamento de abono aos profissionais da educação básica, mas não houve indicação dos critérios de rateio. Em Capela/AL, o rateio foi equivalente ao percentual de 60% dos recursos dos precatórios do Fundef (itens 180-182, deste relatório) . Além disso, em Capela/AL houve pagamento de remuneração normal dos profissionais da educação básica com recursos dos precatórios do Fundef (itens 183-188, deste relatório) .
Nos municípios de Batalha, Messias, São Sebastião e Teotônio Vilela/AL houve pagamentos de remuneração normal dos profissionais da educação básica com recursos dos precatórios do Fundef. Em todos esses casos, os pagamentos foram efetuados antes da suspensão desses pagamentos pelo TCU.
As propostas de encaminhamento em relação aos achados de auditoria são a seguir destacadas. 
Determinar à Secex-AL a constituição de processos apartados dos presentes autos, autuando-os como Tomadas de Contas Especial, ex-vi do art. 47 da Lei 8.443/1992 c/c art. 202, incisos I e II, e art. 209, §§5º e 6º, do Regimento Interno/TCU, com a citação solidária do gestor signatário do contrato advocatício e dos escritórios/profissionais contratados, adiante especificados, em face do efetivo pagamento de honorários advocatícios contratuais, a título de verba honorária de 20% (ou 10%) sobre os benefícios auferidos, acumulados com o pagamento de honorários de sucumbência (contrato ad causam) , com recursos dos precatórios do Fundef, para que no prazo de 30 (trinta) dias, apresentem alegações de defesa e/ou recolham aos cofres do Fundeb do Município correspondente, as quantias a seguir especificadas, atualizadas monetariamente a partir das datas discriminadas até a data dos efetivos recolhimentos, abatendo-se na oportunidade, a quantia eventualmente já ressarcida na forma da legislação em vigor:
Município de Capela/AL
	Responsáveis
	CNPJ/CPF
	Data 
	Valor R$

	F. Sarmento Advogados Associados
	05.121.366/0001-32
	31/10/2016
	787.197,77

	Queiroz Cavalcanti Advocacia
	02.636.065/0001-53
	31/10/2016
	372.883,16

	Henrique Carvalho Advogados
	10.833.351/0001-37
	31/10/2016
	331.451,69

	Lima Marinho Pontes e Vasconcelos Advogados
	06.014.214/0001-01
	31/10/2016
	331.451,69

	Pereira Gomes e Lopes Advocacia e Consultoria
	07.270.919/0001-44
	31/10/2016
	165.725,84

	E. S. Informática Ltda.
	02.093.296/0001-68
	31/10/2016
	82.862,92

	Antônio Gomes de Melo Neto
	XXX.127.904-XX
	31/10/2016
	2.071.573,07

	Luiz Eustáquio Silveira Moreira Filho 
	XXX.750.504-XX
	31/10/2016
	2.071.573,07

Município de Messias/AL
	Responsáveis
	CNPJ/CPF
	Data
	Valor (R$) 

	F. Sarmento Advogados Associados
	05.121.366/0001-32
	31/5/2017
	658.720,45

	Henrique Carvalho Advogados
	10.833.351/0001-37
	31/5/2017
	585.529,30

	Lima Marinho Pontes e Vasconcelos Advogados
	06.014.214/0001-01
	31/5/2017
	585.529,30

	Pereira Gomes e Lopes Advocacia e Consultoria
	07.270.919/0001-44
	31/5/2017
	1.024.676,28

	Queiroz Cavalcanti Advocacia
	02.636.065/0001-53
	31/5/2017
	658.720,45

	E. S. Informática Ltda.
	02.093.296/0001-68
	31/5/2017
	146.382,31

	Jarbas Maya de Omena Filho
	XXX.756.114-XX
	31/5/2017
	3.659.558,09

Município de Rio Largo/AL	
	Responsáveis
	CNPJ/CPF
	Data
	Valor (R$) 

	Moura e Carriço Advogados Associados
	08.274.238/0001-17
	31/5/2017
	4.900.383,68

	Vânia Oiticica Pinto Guedes de Paiva
	XXX.039.004-XX
	31/5/2017
	4.900.383,68

Município de Teotônio Vilela/AL
	Responsáveis
	CNPJ/CPF
	Data
	Valor (R$) 

	F. Sarmento Advogados Associados
	05.121.366/0001-32
	30/11/2015
	1.401.683,91

	Henrique Carvalho Advogados
	10.833.351/0001-37
	30/11/2015
	1.245.941,25

	Carvalho e Lima Advogados
	06.014.214/0001-01
	30/11/2015
	4.568.451,25

	Pereira Gomes e Lopes Advocacia e Consultoria
	07.270.919/0001-44
	30/11/2015
	622.970,63

	Queiroz Cavalcanti Advocacia
	02.636.065/0001-53
	30/11/2015
	1.401.683,91

	E. S. Informática Ltda.
	02.093.296/0001-68
	30/11/2015
	311.485,31

	Data Vênia Advocacia Preventiva Ltda.
	35.369.529/0001-61
	30/11/2015
	830.627,50

	João José Pereira Filho
	XXX.910.164-XX
	30/11/2015
	10.382.843,76

As irregularidades, em relação aos prefeitos signatários dos contratos, para fins de citação, estão a seguir descritas:
a) contratação de serviços advocatícios por meio de indevida inexigibilidade de licitação, sem que restasse devidamente comprovada a singularidade do objeto e a notória especialização do contratado, em afronta ao art. 25, II, §1º, da Lei 8.666/1993;
b) celebração dos contratos sem obediência sequer minimamente aos requisitos necessários à formalização de um contrato administrativo, em desacordo aos comandos expressos no art. 26, parágrafo único, c/c o art. 61, da Lei 8.666/1993;
c) ausência de manifestação, por parte da administração municipal, acerca da inviabilidade de competição, bem como da razão da escolha do escritório contratado por inexigibilidade de licitação, em detrimento de outros escritórios de advocacia, em flagrante infringência ao art. 26, parágrafo único, inciso II, da Lei 8.666/1993, e ao princípio da isonomia;
d) contrato pactuado sem que o preço tenha sido certo e preestabelecido, contrariando o art. 55, III da Lei 8.666/1993;
e) realização de despesa sem previsão orçamentária, em ofensa ao princípio orçamentário da universalidade, previsto nos arts. 2º e 3º da Lei 4.320/1964;
f) vinculação inconstitucional de receita de impostos a despesas de prestação de serviços advocatícios, em afronta ao disposto no art. 167, IV da Constituição Federal; e
g) pagamento de honorários advocatícios com recursos dos precatórios do Fundef, contrariando o art. 60 do ADCT, art. 2º, caput, e §6º, da Lei 9.424/1996, art. 23 da Lei 11.494/2007, e parágrafo único do art. 8º da LC 101/2000.
As irregularidades, em relação aos escritórios de advocacia, beneficiários dos pagamentos indevidos, para fins de citação, estão a seguir descritas:
celebração de contratos de prestação de serviços advocatícios com a administração pública, sem que restasse devidamente comprovada a singularidade do objeto e a notória especialização do contratado, em afronta ao art. 25, II, §1º, da Lei 8.666/1993;
contrato pactuado sem que o preço tenha sido certo e preestabelecido, contrariando o art. 55, III da Lei 8.666/1993; 
estabelecimento no instrumento contratual de remuneração pelos serviços prestados em percentual de 20% (ou de 10%) , a título de honorários advocatícios, do montante a ser recuperado, caracterizando violação ao preceito contido no art. 167, IV, e § 4º, da Constituição Federal, e no art. 55, III da Lei 8.666/1993; e
recebimentos indevidos de honorários advocatícios com recursos dos precatórios do Fundef, contrariando o art. 60 do ADCT, art. 2º, caput, e §6º, da Lei 9.424/1996, art. 23 da Lei 11.494/2007, e parágrafo único do art. 8º da LC 101/2000.
Dar ciência, aos municípios de Batalha, Capela, Messias, Rio Largo, São Sebastião e Teotônio Vilela/AL, que os recursos de precatórios do Fundef não estão submetidos à subvinculação de 60%, prevista no artigo 22 da Lei 11.494/2007, e também não podem ser utilizados para pagamentos de rateios, abonos indenizatórios, passivos trabalhistas ou previdenciários, remunerações ordinárias, ou de outras denominações de mesma natureza, aos profissionais da educação, consoante entendimento constante do item 9.2.1 do Acórdão 2866/2018-TCU-Plenário, de relatoria do Ministro Walton Alencar Rodrigues.
Encaminhar cópia do Acórdão, acompanhado do Relatório e Voto, bem como deste relatório, ao Tribunal de Contas do Estado de Alagoas - TCE/AL, para as providências de sua alçada em caso de evidenciar que não houve cumprimento dos municípios ao art. 22 da Lei 11.494/2007, quanto à aplicação mínima anual de 60% dos recursos ordinários do Fundeb na remuneração de pessoal da educação, em especial nos exercícios financeiros de 2017 e 2018, nos municípios de Batalha, Capela, Messias, São Sebastião e Teotônio Vilela/AL.
Encaminhar cópia do Acórdão, acompanhado do Relatório e Voto, bem como deste relatório ao Procurador-Chefe da República no Estado de Alagoas e à Advocacia da União em Alagoas, órgãos que também estão atuando nessa matéria, para ciência e providências que entenderem cabíveis.
Proposta de encaminhamento
Ante todo o exposto, submetem-se os autos à consideração superior, propondo:
Determinar à Secex-AL a constituição de processos apartados dos presentes autos, autuando-os com Tomadas de Contas Especial, ex-vi do art. 47 da Lei 8.443/1992 c/c art. 202, incisos I e II, e art. 209, §§5º e 6º, do Regimento Interno/TCU, com a citação solidária do gestor signatário do contrato advocatício e dos escritórios/profissionais contratados, adiante especificados, em face do efetivo pagamento de honorários advocatícios contratuais, a título de verba honorária de 20% (ou 10%) sobre os benefícios auferidos, acumulados com o pagamento de honorários de sucumbência (contrato ad causam) , com recursos dos precatórios do Fundef, para que no prazo de 30 (trinta) dias, apresentem alegações de defesa e/ou recolham aos cofres do Fundeb do Município correspondente, as quantias a seguir especificadas, atualizadas monetariamente a partir das datas discriminadas até a data dos efetivos recolhimentos, abatendo-se na oportunidade, a quantia eventualmente já ressarcida na forma da legislação em vigor, em razão das seguintes irregularidades:
Município de Capela/AL
	Responsáveis
	CNPJ/CPF
	Data 
	Valor R$

	F. Sarmento Advogados Associados
	05.121.366/0001-32
	31/10/2016
	787.197,77

	Queiroz Cavalcanti Advocacia
	02.636.065/0001-53
	31/10/2016
	372.883,16

	Henrique Carvalho Advogados
	10.833.351/0001-37
	31/10/2016
	331.451,69

	Lima Marinho Pontes e Vasconcelos Advogados
	06.014.214/0001-01
	31/10/2016
	331.451,69

	Pereira Gomes e Lopes Advocacia e Consultoria
	07.270.919/0001-44
	31/10/2016
	165.725,84

	E. S. Informática Ltda.
	02.093.296/0001-68
	31/10/2016
	82.862,92

	Antônio Gomes de Melo Neto
	XXX.127.904-XX
	31/10/2016
	2.071.573,07

	Luiz Eustáquio Silveira Moreira Filho 
	XXX.750.504-XX
	31/10/2016
	2.071.573,07

Município de Messias/AL
	Responsáveis
	CNPJ/CPF
	Data
	Valor (R$) 

	F. Sarmento Advogados Associados
	05.121.366/0001-32
	31/5/2017
	658.720,45

	Henrique Carvalho Advogados
	10.833.351/0001-37
	31/5/2017
	585.529,30

	Lima Marinho Pontes e Vasconcelos Advogados
	06.014.214/0001-01
	31/5/2017
	585.529,30

	Pereira Gomes e Lopes Advocacia e Consultoria
	07.270.919/0001-44
	31/5/2017
	1.024.676,28

	Queiroz Cavalcanti Advocacia
	02.636.065/0001-53
	31/5/2017
	658.720,45

	E. S. Informática Ltda.
	02.093.296/0001-68
	31/5/2017
	146.382,31

	Jarbas Maya de Omena Filho
	XXX.756.114-XX
	31/5/2017
	3.659.558,09

Município de Rio Largo/AL	
	Responsáveis
	CNPJ/CPF
	Data
	Valor (R$) 

	Moura e Carriço Advogados Associados
	08.274.238/0001-17
	31/5/2017
	4.900.383,68

	Vânia Oiticica Pinto Guedes de Paiva
	XXX.039.004-XX
	31/5/2017
	4.900.383,68

Município de Teotônio Vilela/AL
	Responsáveis
	CNPJ/CPF
	Data
	Valor (R$) 

	F. Sarmento Advogados Associados
	05.121.366/0001-32
	30/11/2015
	1.401.683,91

	Henrique Carvalho Advogados
	10.833.351/0001-37
	30/11/2015
	1.245.941,25

	Carvalho e Lima Advogados
	06.014.214/0001-01
	30/11/2015
	4.568.451,25

	Pereira Gomes e Lopes Advocacia e Consultoria
	07.270.919/0001-44
	30/11/2015
	622.970,63

	Queiroz Cavalcanti Advocacia
	02.636.065/0001-53
	30/11/2015
	1.401.683,91

	E. S. Informática Ltda.
	02.093.296/0001-68
	30/11/2015
	311.485,31

	Data Vênia Advocacia Preventiva Ltda.
	35.369.529/0001-61
	30/11/2015
	830.627,50

	João José Pereira Filho
	XXX.910.164-XX
	30/11/2015
	10.382.843,76

As irregularidades, em relação aos prefeitos signatários dos contratos, para fins de citação, estão a seguir descritas:
a) contratação de serviços advocatícios por meio de indevida inexigibilidade de licitação, sem que restasse devidamente comprovada a singularidade do objeto e a notória especialização do contratado, em afronta ao art. 25, II, §1º, da Lei 8.666/1993;
b) celebração dos contratos sem obediência sequer minimamente aos requisitos necessários à formalização de um contrato administrativo, em desacordo aos comandos expressos no art. 26, parágrafo único, c/c o art. 61, da Lei 8.666/1993;
c) ausência de manifestação, por parte da administração municipal, acerca da inviabilidade de competição, bem como da razão da escolha do escritório contratado por inexigibilidade de licitação, em detrimento de outros escritórios de advocacia, em flagrante infringência ao art. 26, parágrafo único, inciso II, da Lei 8.666/1993, e ao princípio da isonomia;
d) contrato pactuado sem que o preço tenha sido certo e preestabelecido, contrariando o art. 55, III da Lei 8.666/1993;
e) realização de despesa sem previsão orçamentária, em ofensa ao princípio orçamentário da universalidade, previsto nos arts. 2º e 3º da Lei 4.320/1964;
f) vinculação inconstitucional de receita de impostos a despesas de prestação de serviços advocatícios, em afronta ao disposto no art. 167, IV da Constituição Federal; e
g) pagamento de honorários advocatícios com recursos dos precatórios do Fundef, contrariando o art. 60 do ADCT, art. 2º, caput, e §6º, da Lei 9.424/1996, art. 23 da Lei 11.494/2007, e parágrafo único do art. 8º da LC 101/2000.
As irregularidades, em relação aos escritórios de advocacia, beneficiários dos pagamentos indevidos, para fins de citação, estão a seguir descritas:
celebração de contratos de prestação de serviços advocatícios com a administração pública, sem que restasse devidamente comprovada a singularidade do objeto e a notória especialização do contratado, em afronta ao art. 25, II, §1º, da Lei 8.666/1993;
contrato pactuado sem que o preço tenha sido certo e preestabelecido, contrariando o art. 55, III da Lei 8.666/1993; 
estabelecimento no instrumento contratual de remuneração pelos serviços prestados em percentual de 20% (ou de 10%) , a título de honorários advocatícios, do montante a ser recuperado, caracterizando violação ao preceito contido no art. 167, IV, e § 4º, da Constituição Federal, e no art. 55, III da Lei 8.666/1993; e
recebimentos indevidos de honorários advocatícios com recursos dos precatórios do Fundef, contrariando o art. 60 do ADCT, art. 2º, caput, e §6º, da Lei 9.424/1996, art. 23 da Lei 11.494/2007, e parágrafo único do art. 8º da LC 101/2000.
Dar ciência, aos municípios de Batalha, Capela, Messias, Rio Largo, São Sebastião e Teotônio Vilela/AL, que os recursos de precatórios do Fundef não estão submetidos à subvinculação de 60%, prevista no artigo 22 da Lei 11.494/2007, e também não podem ser utilizados para pagamentos de rateios, abonos indenizatórios, passivos trabalhistas ou previdenciários, remunerações ordinárias, ou de outras denominações de mesma natureza, aos profissionais da educação (conforme item 9.2.1 do Acórdão 2866/2018-TCU-Plenário, de relatoria do Ministro Walton Alencar Rodrigues) .
Encaminhar cópia do Acórdão, acompanhado do Relatório e Voto, bem como deste relatório:
ao Tribunal de Contas do Estado de Alagoas - TCE/AL, para as providências de sua alçada em caso de evidenciar que não houve cumprimento dos municípios ao art. 22 da Lei 11.494/2007, quanto à aplicação mínima anual de 60% dos recursos ordinários do Fundeb na remuneração de pessoal da educação, em especial nos exercícios financeiros de 2017 e 2018, nos municípios de Batalha, Capela, Messias, São Sebastião e Teotônio Vilela/AL;
ao Procurador-Chefe da República no Estado de Alagoas e à Advocacia da União em Alagoas, para ciência e providências que entender cabíveis."
Após o recebimento de documentação encaminhada pelo Tribunal de Contas do Estado de Alagoas (TCE-AL) , a unidade técnica elaborou a seguinte instrução (peças 200-202) :
"Trata-se de processo de fiscalização, autorizada mediante Despacho do Relator, Exmo. Sr. Ministro Walton Alencar, abrange municípios das Unidades da Federação (MA, PI, CE, RN, PB, PE, SE, AL, BA, PA, AM e MG) que tenham sido contemplados com verbas oriundas de pagamentos da diferença no cálculo da complementação devida pela União no âmbito do Fundef, tendo como objetivo verificar se os recursos dos precatórios do Fundef foram utilizados exclusivamente para a manutenção e desenvolvimento do ensino fundamental, se fora observada a vedação a pagamentos de honorários advocatícios com tais recursos, nos moldes preconizados no Acórdão 1824/2017-TCU-Plenário, bem como se fora afastada a subvinculação estabelecida no artigo 22, da Lei 11.494/2007. 
A referida fiscalização contou com a participação das seguintes unidades regionais do Tribunal de Contas da União, à época assim denominadas: Secex-AL, Secex-AM, Secex-BA, Secex-CE, Secex-MA, Secex-MG, Secex-PA, Secex-PB, Secex-PE, Secex-PI, Secex- RN e Secex-SE. O trabalho teve a coordenação geral sob a parceria da Secex-PI e da Secex-MA e contou com apoio técnico e operacional da SecexEducação. 
Além das unidades regionais do TCU, com base em acordos de cooperação, o trabalho contou com o apoio dos tribunais de contas estaduais (nos estados de Alagoas, Amazonas, Maranhão, Minas Gerais, Paraíba, Pernambuco, Piauí, Rio Grande do Norte e Sergipe) e dos tribunais de contas dos municípios (nos estados da Bahia, Ceará e Pará) . 
Os relatórios decorrentes dos trabalhos de fiscalização foram realizados individualmente por cada uma das unidades participantes. Neste relatório específico, trata-se de fiscalização de orientação centralizada (FOC) acerca da aplicação de recursos recebidos por municípios alagoanos mediante precatórios judiciais do Fundef (Fundo de Manutenção e Valorização dos Profissionais do Ensino Fundamental) . 
A fiscalização é decorrente do despacho do Ministro Relator Walton Alencar Rodrigues, nos autos do processo TC Processo 015.426/2018-1.
II - HISTÓRICO
O relatório de fiscalização decorrente dos trabalhos realizados pela então Secex-AL (peça 68) , com base nos trabalhos de campo e em análise documental referente aos municípios alagoanos de Batalha, Capela, Messias, Rio Largo, São Sebastião e Teotônio Vilela, foi submetido à análise do Ministro Relator, por meio de despacho do dirigente da Sec-AL (peça 71) . 
Conforme consignado no relatório de fiscalização (peça 68, p. 4) , não houve conclusão dos trabalhos de fiscalização desenvolvidos pelo TCE-AL, dentro do prazo previsto para a execução da auditoria, de modo que não houve inserção dos achados decorrentes de fiscalização realizada por aquele órgão de controle externo, nos municípios de Arapiraca, Boca da Mata, Estrela de Alagoas, Feira Grande, São José da Tapera e Traipu/AL.
Entretanto, após a conclusão do relatório por parte da Secex-AL, houve envio de relatório de fiscalização pelo Tribunal de Contas do Estado de Alagoas (peça 71) . Desta forma, o relatório encaminhado ao Ministro Relator retornou para a análise dos elementos apresentados pelo TCE-AL, no relatório produzido por aquele órgão de controle.
Por meio do Ofício 903/2018-TCU/Secex-AL, de 13/12/2018 (peça 72) , a Secex-AL solicitou ao TCE-AL que encaminhasse cópia dos papéis de trabalhos listados no Anexo A do Relatório de Fiscalização remetido a este Tribunal em anexo ao ofício acima mencionado, tendo em vista que os papéis de trabalho (evidências) se constituem em documentos comprobatórios essenciais para a adequada e completa conclusão dos trabalhos no âmbito do TCU.
O TCE-AL atendeu à solicitação e encaminhou os referidos papeis de trabalho (peças 74) , com envio de anexos ao ofício de resposta (peças 75 a 125) .
As evidências processuais enviadas pelo TCE-AL em anexo ao ofício de resposta à solicitação foram organizadas por município fiscalizado por aquele órgão de controle: Arapiraca (peças 75 a 82) ; Boca da Mata (peças 83 e 84) ; Estrela da Alagoas (peças 85 a 99) ; Feira Grande (peças 100 a 135) ; São José da Tapera (peças 136 e 159) ; e Traipu (peças 160 a 196) .
Nos tópicos seguintes, passa-se à análise dos elementos trazidos aos autos pelo Tribunal de Contas do Estado de Alagoas (TCE-AL) .
III - EXAME TÉCNICO	
O relatório apresentado pelo Tribunal de Contas do Estado de Alagoas (peça 71, p. 2-39) foi elaborado com base em modelo fornecido pela então Secex-AL, no curso dos trabalhos de fiscalização, inclusive em relação à fundamentação jurídica dos achados de auditoria. Desta forma, quanto aos aspectos formais, segue o padrão de relatório de auditoria de conformidade adotado por esta Corte de Contas.
O relatório de fiscalização decorrente dos trabalhos realizados pelo TCE-AL, com base nos trabalhos de campo e em análise documental, refere-se aos municípios alagoanos de Arapiraca, Boca da Mata, Estrela de Alagoas, Feira Grande, São José da Tapera e Traipu (peça 71, p. 4) . 
No próprio relatório, destaca-se que não houve análise conclusiva em relação ao Município de Estrela de Alagoas/AL, que de acordo com o TCE-AL não forneceu documentação àquele órgão de fiscalização, para fins de realização dos trabalhos (peça 71, p. 12) .
A parte introdutória do relatório, contendo a deliberação que originou o trabalho, a visão geral do objeto, o objetivo e questões de auditoria, a metodologia utilizada, as limitações inerentes à auditoria, os benefícios estimados da fiscalização, não apresenta acréscimos significativos em relação ao relatório elaborado pelo TCU (peça 68) . No mesmo sentido, a fundamentação jurídica (critérios de auditoria) e a análise jurisprudencial acerca dos achados de auditoria também se baseou no modelo de relatório enviado pela então Secex-AL.
O volume dos recursos fiscalizados pelo TCE-AL correspondeu ao montante total de R$ 133.090.032,24 (peça 71, p. 11-12) , corresponde aos recursos de precatórios do Fundef repassados aos municípios de Arapiraca, Boca da Mata, Feira Grande e São José da Tapera/AL. Não houve informação acerca do montante de recursos fiscalizados com relação ao município de Traipu/AL, objeto da amostra fiscalizada pelo TCE-AL.
Os achados de auditoria apresentados pelo TCE-AL no referido relatório de fiscalização foram os seguintes (peça 71, p. 12-29) :
a) Pagamento de honorários advocatícios com recursos dos precatórios do Fundef (peça 71, p. 12-25) ; e
b) Pagamentos aos profissionais da educação básica a título de remuneração/abono com recursos dos precatórios do Fundef (peça 71, p. 25-29) .
O relatório de auditoria elaborado pelo TCE-AL, além dos achados acima descritos, trouxe as seguintes conclusões quanto às questões de auditoria (peça 71, p. 30) :
a) houve movimentação dos recursos financeiros dos precatórios do Fundef em conta específica, inclusive com aplicação dos recursos no mercado financeiro, nos municípios de São José da Tapera, Feira Grande, Boca da Mata, Arapiraca e Traipu/AL; 
b) os recursos financeiros dos precatórios do Fundef, utilizados pelos municípios de São José da Tapera, Feira Grande, Boca da Mata, Arapiraca e Traipu/ AL, foram aplicados em ações voltadas à manutenção e ao desenvolvimento do ensino. Cabe destacar que houve utilização de pequenos valores para pagamentos de despesas bancárias, decorrentes da movimentação dos recursos em conta específica, como taxas de manutenção de conta corrente e taxas de transferências eletrônicas.
Destaque-se, entretanto, que há no corpo do relatório algumas informações dissonantes, que demonstram que não houve movimentação dos recursos dos precatórios do Fundef em conta específica nos municípios de Arapiraca e Feira Grande/AL (peça 71, p. 27) . 
Ainda em relação aos municípios de Arapiraca e Feira Grande/AL, o relatório do TCE-AL revela, em que pese sem o aprofundamento devido, que não houve utilização de recursos dos precatórios do Fundef exclusivamente na manutenção e no desenvolvimento do ensino, tendo em vista a utilização de parte dos recursos em áreas como saúde, assistência social e em outras despesas de ações municipais (peça 71, p. 27) . 
Todavia, cabe destacar, quanto a estes dois achados (ausência de movimentação em conta específica e utilização de recursos dos precatórios do Fundef em ações distintas da manutenção e do desenvolvimento do ensino) , nos municípios de Arapiraca e Feira Grande/AL, que o relatório do TCE-AL não detalhou e também não caracterizou devidamente os achados, impossibilitando a inserção das informações na conclusão dos trabalhos, para fins de encaminhamento.
Impende ressaltar que o relatório do TCE-AL não fez proposta de encaminhamento em relação aos achados de auditoria identificados (peça 71, p. 2-39) . 
Nas evidências anexas ao relatório do TCE-AL constam documentos acerca de processos licitatórios de diversas despesas realizadas nos municípios de Feira Grande/AL (peças 106-134) e Traipu/AL (peças 183 a 195) . Considerando o escopo da matriz de planejamento e a competência do TCU, que se configura com a ocorrência de pagamentos com recursos dos precatórios do Fundef, não houve análise dos referidos processos licitatórios, em especial tendo em vista que não há vinculação direta, por parte da equipe do TCE-AL, com as despesas realizadas com precatórios do Fundef (relatório à peça 71) .
Desta forma, quanto aos dois achados descritos e caracterizados no corpo do relatório do TCE-AL (peça 71, p. 12-29) , já sintetizado no item 17 desta instrução, serão analisados nos itens a seguir, visando à inserção conjunta nas propostas de encaminhamento constantes do relatório elaborado pela então Secex-AL (peça 68) .
Achado: Pagamentos de honorários advocatícios contratuais, com recursos dos precatórios do Fundef
Quanto à ocorrência de pagamentos de honorários advocatícios contratuais, com recursos dos precatórios do Fundef, o TCE-AL, em seu relatório, apontou que houve pagamentos nos municípios de São José da Tapera, Feira Grande, Boca da Mata, Arapiraca e Traipu/ AL (peça 71, p. 12-25) . 
Acrescente-se, entretanto, que no corpo do relatório enviado pelo TCE-AL, não houve efetiva quantificação dos valores pagos com recursos dos precatórios do Fundef, relativos a honorários advocatícios contratuais. Em relação aos municípios objeto da amostra fiscalizada pelo TCE-AL, não houve detalhamento dos beneficiários, com os respectivos valores (peça 71, p. 12-25) .
Em alguns casos, houve inclusive presunção do valor pago, sem efetiva indicação de evidências para a ocorrência do achado, como no caso dos municípios de Feira Grande (peça 71, p. 13) e Traipu (peça 71, p. 14) . 
No caso de São José da Tapera, o relatório enviado pelo TCE-AL em uma parte informa que houve pagamentos de honorários advocatícios contratuais, com recursos dos precatórios do Fundef (peça 71, p. 12) , e em outra parte informa que não houve os respectivos pagamentos de honorários advocatícios (peça 71, p. 12) .
Não houve indicação de responsáveis pela celebração dos contratos formalizados pelos municípios objeto da amostra. Também não houve juntada aos autos dos respectivos contratos, dificultando a indicação de responsáveis pela ocorrência do achado de auditoria.
Tendo em vista a competência desta Corte de Contas na fiscalização de recursos dos precatórios do Fundef, bem como o fato de que a fiscalização desenvolvida pelo TCE-AL nem sempre tem os mesmos objetivos que os trabalhos desenvolvidos pelo TCU, e também considerando que não houve indicação de responsáveis, com os contratos firmados nos municípios de Boca da Mata, Estrela de Alagoas, São José da Tapera e Traipu/AL, buscaram-se informações sobre os valores de honorários advocatícios contratuais pagos com precatórios do Fundef (peça 197) , nos municípios fiscalizados pela Corte de Contas estadual, que será descrito a seguir, em acréscimo às informações apresentadas no relatório enviado ao TCU pelo TCE-AL (peça 71) .
O Município de Arapiraca/AL contratou o escritório jurídico F. Sarmento Advogados Associados (CNPJ 05.121.366/0001-32) , por meio de inexigibilidade de licitação, conforme contrato administrativo (peça 82, p. 2-5) . De acordo como o TCE-AL, não houve a devida formalização do processo de inexigibilidade e também não houve detalhamento dos serviços advocatícios prestados. O TCE-AL não quantificou o valor de honorários advocatícios contratuais pagos ao referido escritório.   
Entretanto, conforme consulta ao Siafi (transação >CONPROCJUD) , foram obtidos os valores e data de pagamento (peça 197, p. 1-7) . A tabela 1 abaixo demonstra os beneficiários de recursos com honorários advocatícios no município de Arapiraca/AL, com data de pagamento e o valor correspondente. Trata-se do precatório judicial PRC 121171-AL.
	Tabela 1 - Honorários advocatícios - Arapiraca/AL - 121171-AL

	Beneficiário
	CNPJ
	Valor R$ (Siafi) 
	Data

	F. Sarmento Advogados Associados
	05.121.366/0001-32
	23.175.087,32
	30/11/2015

	Total
	-
	23.175.087,32
	
Como destacado no relatório do TCE-AL, o montante de honorários contratuais foi destacado dos precatórios do Fundef, devidos ao município de Arapiraca/AL, ou seja, houve utilização de recursos da complementação da União ao Fundef para pagamento de honorários advocatícios contratuais, conforme alvarás judiciais 0008.000047-0/2015, 0008.000048-4/2015, 0008.000050-1/2015, 0008.000051-6/2015 e 0008.000052-0/2015 (peça 71, p. 14) .
O contrato para a prestação de serviços advocatícios foi firmado pela ex-gestora do Município, Sra. Célia Maria Barbosa Rocha (peça 82, p. 2-5) . Cabe acrescentar que houve ratificação do referido contrato, com a referida gestora também sendo signatária (peça 82, p. 6-7) .
Quanto ao Município de Boca da Mata/AL, o TCE-AL destaca que também houve pagamento de honorários advocatícios contratuais com recursos dos precatórios do Fundef, por meio de destaque. Entretanto, não indicou quantificação dos valores e beneficiários, com as respectivas datas de pagamento. 
Conforme consulta ao Siafi (transação >CONPROCJUD) , foram obtidos os valores e data de pagamento (peça 197, p. 8-27) . A tabela 2, abaixo, demonstra os beneficiários de recursos com honorários advocatícios no município de Boca da Mata/AL. Os dados se referem ao precatório judicial PRC 107946-AL (peça 197, p. 8-20) .
	Tabela 2 - Honorários advocatícios - Boca da Mata/AL - PRC 107946-AL

	Beneficiário
	CNPJ
	Valor R$ (Siafi) 
	Data

	F. Sarmento Advogados Associados
	05.121.366/0001-32
	1.153.664,27
	30/11/2015

	Queiroz Cavalcanti Advocacia
	02.636.065/0001-53
	1.153.664,27
	30/11/2015

	Henrique Carvalho Advogados
	10.833.351/0001-37
	1.025.175,61
	30/11/2015

	Carvalho e Lima Advogados
	06.014.214/0001-01
	1.025.175,61
	30/11/2015

	Pereira Gomes e Lopes Advocacia e Consultoria
	07.270.919/0001-44
	2.221.213,83
	30/11/2015

	E. S. Informática Ltda.
	02.093.296/0001-68
	255.610,47
	30/11/2015

	Total
	-
	6.834.504,06
	-

No Município de Boca da Mata/AL, além do PRC 107946-AL, também foi identificado o precatório judicial PRC 147105-AL (peça 197, p. 21-27) , no qual houve pagamento de honorários advocatícios contratuais com recursos dos precatórios do Fundef, conforme abaixo descrito.
	Tabela 3 - Honorários advocatícios - Boca da Mata/AL - PRC 147105-AL

	Beneficiário
	CNPJ
	Valor R$ (Siafi) 
	Data

	Castro e Dantas Advogados
	10.785.405/0001-36
	1.263.804,48
	28/6/2017

	Total
	-
	1.263.804,48
	-

Cabe destacar que não houve juntada pelo TCE-AL dos contratos de prestação de serviços advocatícios, de modo a identificar os gestores signatários dos termos contratuais, para fins de responsabilização.
Em relação ao Município de Estrela de Alagoas/AL, o relatório do TCE-AL não foi conclusivo quanto à ocorrência de pagamentos de honorários advocatícios contratuais com recursos de precatórios do Fundef, não indicando responsáveis e datas de pagamento. 
Em consulta ao Siafi (transação >CONPROCJUD, peça 197, p. 28-49) , obteve-se informações de que houve a realização de destaques judiciais para pagamento de honorários advocatícios contratuais com recursos dos precatórios do Fundef. A Tabela 4, abaixo, demonstra beneficiários e valores relativos ao precatório judicial PRC 139773-AL (peça 197, p. 29-41) .
	Tabela 4 - Honorários advocatícios - Estrela de Alagoas/AL - PRC 139773-AL

	Beneficiário
	CNPJ
	Valor R$ (Siafi) 
	Data

	F. Sarmento Advogados Associados
	05.121.366/0001-32
	741.272,35
	30/11/2016

	Queiroz Cavalcanti Advocacia
	02.636.065/0001-53
	741.272,35
	30/11/2016

	Henrique Carvalho Advogados
	10.833.351/0001-37
	1.070.726,74
	30/11/2016

	Lima Marinho Pontes e Vasconcelos Advogados
	06.014.214/0001-01
	658.908,75
	30/11/2016

	Pereira Gomes e Lopes Advocacia e Consultoria
	07.270.919/0001-44
	741.272,35
	30/11/2016

	E. S. Informática Ltda.
	02.093.296/0001-68
	164.727,18
	30/11/2016

	Total
	-
	4.118.179,72
	-

Além do PRC 139773-AL, no Município de Estrela de Alagoas/AL, também foi identificado o precatório judicial PRC 147200-AL (peça 197, p. 42-49) , em que houve pagamento de honorários advocatícios contratuais com recursos de precatórios do Fundef, conforme tabela 5 abaixo:
	Tabela 5 - Honorários advocatícios - Estrela de Alagoas/AL - PRC 147200-AL

	Beneficiário
	CNPJ
	Valor R$ (Siafi) 
	Data

	Monteiro e Monteiro advogados Associados 
	35.542.612/0001-90
	35.902,12
	28/6/2017

	Total
	-
	35.902,12
	-

Ante a ausência de juntada do respectivo contrato de prestação de serviços advocatícios, não há como identificar o gestor signatário do termo contratual, para fins de responsabilização.
De acordo com o TCE-AL (peça 71, p. 13) , o município de Feira Grande/AL contratou o escritório jurídico Castro e Dantas Advogados (CNPJ 10.785.405/0001-36) , por meio de inexigibilidade de licitação, conforme contrato administrativo (peça 135, p. 281-283) . Houve formalização do processo de inexigibilidade (peça 135, p. 2-286) . O contrato fixou o pagamento de 20% dos recursos dos precatórios do Fundef para o escritório contratado, valor estimado em R$ 1.530.808,00 (peça 71, p. 13) . 
O relatório do TCE-AL não detalhou os valores de honorários advocatícios contratuais pagos com recursos dos precatórios do Fundef, com as respectivas datas. 
Entretanto, em pesquisa ao Siafi (transação >CONPROCJUD, peça 197, p. 50-66) , foram obtidos os beneficiários, datas e valores correspondentes de honorários advocatícios contratuais pagos com recursos dos precatórios do Fundef em Feira Grande/AL, conforme a seguir descrito. Trata-se do precatório judicial PRC 105238-AL (peça 197, p. 51-61) .
	Tabela 6 - Honorários advocatícios - Feira Grande/AL - PRC 105238-AL

	Beneficiário
	CNPJ
	Valor R$ (Siafi) 
	Data

	F. Sarmento Advogados Associados
	05.121.366/0001-32
	1.091.889,15
	28/11/2014

	Queiroz Cavalcanti Advocacia
	02.636.065/0001-53
	517.210,65
	28/11/2014

	Henrique Carvalho Advogados
	10.833.351/0001-37
	574.678,49
	28/11/2014

	Carvalho e Lima Advogados
	06.014.214/0001-01
	459.742,78
	28/11/2014

	Pereira Gomes e Lopes Advocacia e Consultoria
	07.270.919/0001-44
	229.871,39
	28/11/2014

	Total
	-
	2.873.392,46
	-

Além do precatório 105238-AL, houve foi identificado o precatório PRC 105238C50101-AL, em que houve pagamento de honorários advocatícios contratuais aos mesmos escritórios de advocacia constantes do PRC 105238-AL (tabela 6) . Os valores e datas de recebimento dos honorários advocatícios contratuais, referentes ao PRC 105238C50101-AL (peça 199) , constam da tabela 7, abaixo.
	Tabela 7 - Honorários advocatícios - Feira Grande/AL - PRC 105238C50101-AL

	Beneficiário
	CNPJ
	Valor R$ (Siafi) 
	Data

	F. Sarmento Advogados Associados
	05.121.366/0001-32
	79.598,53
	30/9/2015

	Queiroz Cavalcanti Advocacia
	02.636.065/0001-53
	37.704,56
	30/9/2015

	Henrique Carvalho Advogados
	10.833.351/0001-37
	41.893,96
	30/9/2015

	Carvalho e Lima Advogados
	06.014.214/0001-01
	33.515,17
	30/9/2015

	Pereira Gomes e Lopes Advocacia e Consultoria
	07.270.919/0001-44
	16.757,58
	30/9/2015

	Total
	-
	209.469,80
	-

Conforme consta dos precatórios judiciais PRC 105238-AL e PRC 105238C50101-AL - Município de Feira Grande/AL (peça 197, p. 51-61; peça 199) , a ação judicial foi ajuizada em 20/6/2006 (peça 197, p. 51) . Desta forma, o contrato indicado pelo TCE-AL, firmado no exercício financeiro de 2014 (peça 135, p. 283) , entre o Município de Feira Grande e o escritório de advocacia Castro e Dantas Advogados (peça 135, p. 281-283) , não corresponde aos beneficiários dos precatórios do Fundef indicados na Tabela 6.
Tendo em vista que o relatório do TCE-AL não detalhou os valores supostamente recebidos pelo escritório Castro e Dantas Advogados, o referido contrato não serve de evidência em relação aos pagamentos identificados no Siafi (peça 197, p. 51-61) .
Em relação ao município de Traipu/AL, o relatório do TCE-AL não foi conclusivo quanto ao pagamento de honorários advocatícios contratuais, entretanto, destacou a presunção de que "houve o destaque para pagamento de honorários advocatícios", no montante presumido de R$ 9.888.946,00 (peça 71, p. 14) .
Não houve juntada de destaque e de contrato de prestação de serviços advocatícios em relação ao município de Traipu/AL. Desta forma, ante as dificuldades de responsabilização com os documentos anexos ao relatório do TCE-AL, recorreu-se novamente ao Siafi para identificar beneficiários, data e valores de honorários advocatícios contratuais pagos com recursos de precatórios do Fundef (peça 197, p. 67-80) . A tabela 8, abaixo, apresenta os valores extraídos do Siafi, com beneficiários e data de pagamento. Os dados se referem ao precatório judicial PRC 120472-AL (peça 197, p. 68-80) .
	Tabela 8 - Honorários advocatícios - Traipu/AL - PRC 120472-AL

	Beneficiário
	CNPJ
	Valor R$ (Siafi) 
	Data

	F. Sarmento Advogados Associados
	05.121.366/0001-32
	1.811.378,51
	30/11/2015

	Queiroz Cavalcanti Advocacia
	02.636.065/0001-53
	1.873.839,84
	30/11/2015

	Henrique Carvalho Advogados
	10.833.351/0001-37
	2.644.196,22
	30/11/2015

	Lima Marinho Pontes e Vasconcelos Advogados
	06.014.214/0001-01
	2.852.400,63
	30/11/2015

	Pereira Gomes e Lopes Advocacia e Consultoria
	07.270.919/0001-44
	811.997,25
	30/11/2015

	E. S. Informática Ltda.
	02.093.296/0001-68
	416.408,85
	30/11/2015

	Total
	-
	10.410.221,30
	-

Tendo em vista a ausência do instrumento contratual para a prestação de serviços advocatícios, que permitiu o destaque judicial, não há indicação do gestor municipal que firmou o contrato, para fins de responsabilização.
No relatório do TCE-AL, não houve indicação de pagamento de honorários advocatícios contratuais com recursos dos precatórios do Fundef no município de São José da Tapera/AL (peça 71, p. 12) .
Em relação ao Município de São José da Tapera/AL, não houve identificação no Siafi de valores de honorários contratuais pagos com recursos de precatórios do Fundef (peça 197, p. 81-88) . Cabe destacar que a ação de execução corresponde ao referido município alagoano tramitou no Tribunal Regional Federal da 1ª Região, com sede no Distrito Federal, dificultando a realização de diligências no curso dos trabalhos. 
Desta forma, em que pesem as limitações apresentadas em relação às evidências apresentadas pelo TCE-AL, em especial os comprovantes de destaque e contratos de prestação de serviços advocatícios contratuais, não resta dúvidas que houve utilização de recursos dos precatórios do Fundef para pagamento de honorários advocatícios contratuais nos municípios de Arapiraca, Boca da Mata, Estrela de Alagoas, Feira Grande e Traipu/AL, conforme indicado em tabelas específicas acima descritas.
Em relação ao Município de São José da Tapera/AL, os documentos encaminhados pelo TCE-AL (peça 71 e peças 136-159) e as informações obtidas no Siafi (peça 197, p. 81-88) não são conclusivos quanto à ocorrência de pagamento de honorários advocatícios contratuais com recursos dos precatórios do Fundef, por meio de destaque judicial.
Cabe destacar que no município de Arapiraca/AL houve juntada dos instrumentos contratuais (peça 82, p. 2-7) , de modo a identificar o gestor municipal responsável pela contratação indevida que resultou nos pagamentos de honorários advocatícios contratuais com recursos dos precatórios do Fundef. 
Nos municípios de Boca da Mata, Estrela de Alagoas, Feira Grande e Traipu/AL, em que pese a ausência de instrumentos contratuais, resta comprovado que houve pagamentos de honorários advocatícios contratuais com recursos dos precatórios do Fundef, por meio de destaque, permitindo que se proponha a instauração de Tomada de Contas Especial, com posterior diligência à Justiça Federal para obtenção dos instrumentos contratuais e inserção dos gestores municipais no rol de responsáveis dos processos específicos de TCE.
Desta forma, seguindo a linha de entendimento esboçada no relatório de auditoria elaborado pela Secex-AL (peça 68) , propõe-se determinar à Sec-AL (ou unidade do TCU à qual seja subordinada a matéria atinente aos precatórios do Fundef) a instauração de processos específicos de Tomada de Contas Especial para fins de ressarcimento ao erário, em face dos pagamentos indevidos de honorários advocatícios contratuais com recursos dos precatórios do Fundef, nos municípios de Arapiraca, Boca da Mata, Estrela de Alagoas, Feira Grande e Traipu/AL, com citação dos responsáveis descritos nos itens acima, conforme datas e valores identificados. 
Nos processos específicos relativos de Tomada de Contas Especial relativos aos municípios de Boca da Mata, Estrela de Alagoas, Feira Grande e Traipu, anteriormente à citação dos responsáveis, deve-se identificar o gestor responsável, por meio de diligência à Justiça Federal, para obtenção dos instrumentos contratuais e dos destaques judiciais que autorizaram os pagamentos dos honorários advocatícios contratuais.
Em relação à ocorrência de pagamentos de honorários advocatícios contratuais com recursos dos precatórios do Fundef, cabe destacar que as conclusões esboçadas no relatório de auditoria conduzida pelo TCU (peça 68, p. 20-28) , com a devida fundamentação jurídica e factual, também se aplicam aos municípios fiscalizados pelo TCE-AL, nos quais foram evidenciados a ocorrência da irregularidade, com os devidos ajustes acima acrescentados.
Desta forma, conclui-se, em síntese: 
a) que o valor da avença, incompatível com a complexidade da causa, foi pactuado sem que o preço tenha sido certo e preestabelecido, em desrespeito ao art. 55, III, da Lei 8.666/1993, ocasionando, assim, a indefinição do valor do contrato, em desrespeito às normas que regem as finanças e as contratações dos entes públicos; 
b) que a vinculação da remuneração do contratante à percentual do montante de créditos efetivamente recuperados contraria o princípio orçamentário da universalidade, pelo qual o orçamento deve conter todas as receitas e despesas do Estado (art. 2º e 3º da Lei 4.320/1964) ; 
c) que o estabelecimento do percentual de 20% ou de 10%, a título de honorários advocatícios, do montante a ser recuperado, caracteriza violação do instrumento contratual ao preceito contido no art. 167, IV, e § 4º da Constituição Federal; 
d) que o possível prejuízo jurídico e/ou econômico à Administração Pública em razão da escolha do escritório de advocacia por inexigibilidade, em detrimento de outros escritórios de advocacia, configura infringência ao princípio da isonomia; e 
e) que o pagamento de honorários advocatícios com recursos dos precatórios do Fundef, contraria o art. 60 do ADCT, art. 2º, caput, e §6º, da Lei 9.424/1996, art. 23 da Lei 11.494/2007, e parágrafo único do art. 8º da Lei Complementar 101/2000. 
No caso em análise, não restou comprovado pelo TCE-AL que a celebração dos contratos de prestação de serviços advocatícios formalizados pelos municípios fiscalizados não obedeceu minimamente aos requisitos necessários à formalização de um contrato administrativo, restando patente a ilegalidade dos contratos de serviços advocatícios celebrados pelos Municípios de Arapiraca, Boca da Mata, Estrela de Alagoas, Feira Grande e Traipu, pelo que deve ser declarada a respectiva ilegalidade, o que traria como corolário a proibição aos referidos Municípios de efetuar qualquer pagamento com base neles em favor dos contratados. 
As irregularidades na celebração de contratos de prestação de serviços advocatícios, que resultaram em pagamentos com recursos de precatórios do Fundef, ensejam a responsabilização dos gestores signatários dos contratos e dos escritórios/profissionais contratados, com a consequente devolução dos recursos pagos indevidamente.
Cabe destacar que ante a ausência de juntada dos instrumentos contratuais, o gestor signatário dos contratos nos municípios de Boca da Mata, Estrela de Alagoas, Traipu, deverá ser identificado por meio de diligência específica nos processos instaurados para o ressarcimento do dano ao erário, com vistas a evitar atrasos na condução do processo de fiscalização em apreço.
Achado: Pagamentos aos profissionais da educação básica a título de remuneração/abono com recursos dos precatórios do Fundef
De acordo com a análise documental promovida pelo TCE-AL, restou evidenciada a realização de pagamentos aos profissionais da educação básica a título de remuneração/abono, com utilização de recursos dos precatórios do Fundef, no município de São José da Tapera/AL (peça 71, p. 25-26) . 
Em tabela constante à peça 71, p. 25-26, o TCE-AL destacou que houve pagamentos de remuneração de pessoal da educação, no município de São José da Tapera/AL, no montante de R$ 8.001.037,21. Os pagamentos foram efetuados em dezembro de 2016.
Em relação ao município de Arapiraca/AL, o TCE-AL ressaltou que não houve pagamento de profissionais da educação básica com parte dos recursos dos precatórios por parte do referido município até a data de 30/09/2018 (peça 71, p. 27) .
Quanto à Arapiraca/AL, o TCE-AL (peça 71, p. 27) destacou que o município recebeu, a título de precatórios do Fundef, a quantia líquida de R$ 131.313.242,75.  Do montante recebido, o município realizou os seguintes valores em despesas: R$ 29.602.977,58 em folha de pagamento geral do jurisdicionado; R$ 5.843.587,03, referente às consignações da folha geral do município; R$ 33.107.508,42 com fornecedores e prestadores de serviços diversos; transferiu R$ 10.000.000,00 para utilização em recursos da área de saúde; e transferiu R$ 15.000.000,00 para o Fundo Municipal de Educação. 
O restante de recursos de precatórios do Fundef, no valor de R$ 37.954.782,55, foi bloqueado judicialmente, numa ação movida pelo Ministério Público Federal, com liberação para utilização na área de educação a quantia de R$ 9.523.240. Em 30/9/2018 havia um saldo de R$ 33.198.943,21 (peça 71, p. 27) .
Como se observa, no caso de Arapiraca/AL houve pagamento de remuneração de folha de pessoal da administração municipal, em áreas diversas da educação (R$ 29.602.977,58) , bem como gastos de recursos dos precatórios do Fundef em áreas distintas da educação (peça 71, p. 27) . 
Cabe ressaltar, entretanto, que as referidas despesas realizadas pelo município tinham respaldo em decisão do TCE-AL que autorizava a utilização dos recursos dos precatórios em áreas distintas da educação. 
Ademais, conforme os extratos bancários juntados aos autos pelo TCE-AL (peça 78, p. 20-79) , as despesas com recursos dos precatórios de Fundef, em áreas distintas da educação, ocorreram nos exercícios financeiros de 2015 e 2016. Nesse período, ainda não havia vedação à utilização dos recursos na remuneração de pessoal do magistério e também não havia decisão do TCU indicando ao gestor a forma correta de aplicação dos recursos dos precatórios do Fundef.
O TCE-AL, em relação ao município de Feira Grande/AL, destacou que não houve pagamento de profissionais da educação básica com parte dos recursos dos precatórios por parte do município (peça 71, p. 27) .
No relatório do TCE-AL, não houve manifestação conclusiva quanto à ocorrência de pagamento de remuneração de pessoal com recursos dos precatórios do Fundef no município de Boca da Mata/AL (peça 71, p. 27) .
Entretanto, o próprio órgão de controle destacou no relatório que, com base na Lei Municipal 738/2017 (peça 21) houve autorização para o pagamento de R$ 6.200.000,00 e de R$ 1.000.000,00 aos profissionais do Magistério do Quadro Pessoal Permanente da Rede Pública Municipal de Ensino de Boca da Mata/AL, inclusive juntando aos autos a relação de professores beneficiados e os respectivos valores individuais (peça 71, p. 27 e peça 83, p. 6-17) , demonstrando que houve a autorização de pagamento no montante total de R$ 7.200.000,00. 
Cabe ressaltar que a referida lei municipal decorreu de decisão em processo judicial (0700379-29.2015.8.02.0005) que tramitou na Vara Única da Comarca do Município (peça 83, p. 6, ementa da Lei Municipal) .
Em relação ao Município de Traipu/AL, o TCE-AL destacou que houve recebimento de precatórios do Fundef no montante de R$ 42.246.161,59. Os recursos, de acordo com o TCE-AL, foram recebidos em 5 de fevereiro de 2016, entretanto, quanto a realização de despesas com os recursos, o órgão de controle omitiu-se de manifestação, tendo em vista a ausência de documentos comprobatórios da utilização dos recursos (peça 71, p. 28) .
O TCE-AL ressaltou que houve informação do referido município quanto à utilização de recursos oriundos dos precatórios do Fundef no pagamento de remuneração dos profissionais do magistério da educação básica, no entanto, não houve especificação dos valores e datas de pagamentos (peça 71, p. 28) .
No relatório do TCE-AL não houve informação sobre a ocorrência de pagamento de remuneração de pessoal do magistério com recursos dos precatórios do Fundef no município de Estrela de Alagoas/AL (peça 71, p. 12) .
Como se observa, em relação aos municípios fiscalizados pelo TCE-AL, houve efetiva comprovação de ocorrência de pagamentos de remuneração de pessoal do magistério com recursos dos precatórios do Fundef nos municípios de Boca da Mata e São José da Tapera/AL. Não houve especificação de valores e datas de pagamentos de remuneração de pessoal nos municípios de Arapiraca, Boca da Mata, Feira Grande e Traipu/AL. 
Nos documentos anexos ao relatório (peças 75 a 120) , observa-se pelos extratos das contas específicas e pelos livros razão com movimentação de recursos (peça 78, p. 20-79; peça 84, 278-350; peça 84, p. 422-708; peça 86, p. 48-87; peça 101, p. 714-795; peça 102, p. 76-252; peça 137, p. 120-392) que os pagamentos ocorreram antes de existência de decisão definitiva do TCU impedindo a ocorrência de despesas com pessoal do magistério com recursos dos precatórios do Fundef. 
Ademais, no caso dos municípios alagoanos, como já destacado no relatório à peça 68, havia decisão do TCE-AL autorizando a realização de despesas de pessoal com recursos dos precatórios do Fundef no pagamento de remuneração de pessoal do magistério. 
Neste aspecto, em que pese a ausência de indicação dos responsáveis no relatório do TCE-AL, não se podia exigir conduta diversa dos gestores, tendo em vista a existência de decisão do órgão de controle estadual permitindo a ocorrência de pagamentos de remuneração de pessoal com recursos dos precatórios do Fundef, anterior à decisão do TCU que vedou a ocorrência deste tipo de despesa.
Neste sentido, com vistas a evitar que haja utilização de recursos remanescentes dos precatórios do Fundef em despesas com pagamento de pessoal, propõe-se dar ciência aos municípios de Arapiraca, Boca da Mata, Estrela de Alagoas, Feira Grande, São José da Tapera, São Sebastião e Traipu/AL, que os recursos de precatórios do Fundef não estão submetidos à subvinculação de 60%, prevista no artigo 22 da Lei 11.494/2007, e também não podem ser utilizados para pagamentos de rateios, abonos indenizatórios, passivos trabalhistas ou previdenciários, remunerações ordinárias, ou de outras denominações de mesma natureza, aos profissionais da educação, consoante entendimento constante do item 9.2.1 do Acórdão 2866/2018-TCU-Plenário, de relatoria do Ministro Walton Alencar Rodrigues, em conjunto com os demais municípios relacionados na proposta constante do relatório à peça 68, p. 47-49.
IV - CONCLUSÃO
O presente trabalho de auditoria teve por objetivo verificar se os recursos dos precatórios do Fundef foram utilizados exclusivamente para a manutenção e desenvolvimento do ensino fundamental, bem como se foi observada a vedação a pagamentos de honorários advocatícios com tais recursos, nos moldes preconizados no Acórdão 1824/2017-TCU-Plenário.
Com vistas a avaliar em que medida a utilização dos recursos dos precatórios do Fundef esteve de acordo com a legislação pertinente, as seguintes questões foram formuladas:
Questão 1: Os recursos repassados aos municípios foram depositados em conta bancária do Fundeb ou outra conta criada exclusivamente com esse propósito?
Questão 2: Os recursos estão sendo utilizados exclusivamente na manutenção e desenvolvimento do ensino para a educação básica?
Questão 3: Foi observada a vedação à destinação de valores dos precatórios do Fundef para o pagamento de honorários advocatícios?
Questão 4: Os recursos recebidos pelos municípios em virtude dos precatórios do Fundef foram utilizados para pagamentos de remuneração de profissionais da educação básica?
d.1. Qual percentual dos recursos recebidos foi utilizado para esse propósito?
d.2. Qual foi a natureza (rubrica) dos pagamentos remuneratórios realizados pelos Municípios?
d.3. Os pagamentos realizados foram destinados a profissionais da educação básica que estavam em efetivo exercício no ano em que ocorreu a diferença a menor?
Esta conclusão sintetiza a análise desenvolvida no relatório de fiscalização realizada pela então Secex-AL (peça 68) , nos municípios de Batalha, Capela, Messias, Rio Largo, São Sebastião e Teotônio Vilela/AL, bem como a análise complementar desta instrução em relação aos municípios de Arapiraca, Boca da Mata, Estrela de Alagoas, Feira Grande, São José da Tapera e Traipu/AL, com base em relatório de fiscalização desenvolvida pelo TCE-AL (peça 71) . 
Nos municípios de Batalha, Boca da Mata, Capela, Estrela de Alagoas, Messias, Rio Largo, São José da Tapera, São Sebastião, Teotônio Vilela e Traipu/AL, houve movimentação dos recursos financeiros dos precatórios do Fundef em conta específica, inclusive com aplicação dos recursos no mercado financeiro. 
Nos municípios de Arapiraca e Feira Grande/AL não houve movimentação em conta específica no início da gestão dos recursos. No caso de Arapiraca/AL houve ação do Ministério Público Federal e os recursos remanescentes foram transferidos para conta específica destinada à área da educação.
Os recursos financeiros utilizados pelos municípios de Batalha, Capela, Messias, Rio Largo, São Sebastião e Teotônio Vilela/AL foram aplicados em ações voltadas à manutenção e ao desenvolvimento do ensino. Cabe destacar que houve utilização de pequenos valores para pagamentos de despesas bancárias, decorrentes da movimentação dos recursos em conta específica, como taxas de manutenção de conta corrente e taxas de transferências eletrônicas. Quanto aos municípios fiscalizados pelo TCE-AL (Arapiraca, Boca da Mata, Estrela de Alagoas, Feira Grande, São José da Tapera e Traipu/AL) não houve descrição de achado de auditoria, por parte da Corte de Contas estadual, quanto à aplicação dos recursos em ações voltadas à manutenção e ao desenvolvimento do ensino.
No município de São Sebastião/AL, houve utilização de um valor aproximado de R$80.000,00 com aquisição de gêneros alimentícios para a complementação da merenda escolar, entretanto, considerando a utilização em finalidade social e voltada à melhoria do ensino, não se demandam providências adicionais.
Impende ressaltar que houve ações específicas do Ministério Público Federal junto aos municípios de Messias, Rio Largo, São Sebastião e Teotônio Vilela/AL, para garantir que os recursos dos precatórios do Fundef fossem utilizados exclusivamente na manutenção e desenvolvimento do ensino, como termos de ajustamento de conduta e ações civis públicas. 
Nos municípios de Arapiraca, Boca da Mata, Capela, Estrela de Alagoas, Feira Grande, Messias, Rio Largo, Teotônio Vilela e Traipu/AL, não foi observada a vedação da destinação de valores dos precatórios do Fundef para pagamento de honorários advocatícios. Desta forma, observou-se que houve pagamentos de honorários advocatícios contratuais com recursos dos precatórios do Fundef, por meio de destaques em processos judiciais (itens 64-92, do relatório à peça 68 e itens 26-65 desta instrução complementar) . 
Quanto ao município de Teotônio Vilela/AL, houve correção dos valores constantes do corpo do relatório à peça 68, tendo em vista os valores constantes do Siafi, de modo que na proposta de encaminhamento, que será a seguir esboçada, constam os responsáveis, com os valores extraídos do Siafi, devidamente atualizados (peça 66, p. 46-54) .
Nos municípios de Batalha e São Sebastião/AL houve bloqueio judicial de recursos destacados para pagamentos de honorários advocatícios contratuais com recursos dos precatórios do Fundef, ou seja, não ocorreu o efetivo pagamento (itens 55-63 e 93-96, do relatório à peça 68) . No município de São José da Tapera/AL não se identificou destaque para pagamento de honorários advocatícios e o relatório do TCE-AL (peça 71) não foi conclusivo quanto à ocorrência do achado de auditoria. 
De parte dos recursos recebidos pelos municípios em virtude dos precatórios do Fundef, houve utilização para pagamentos de remuneração de profissionais da educação básica nos municípios de Batalha, Capela, Messias, São José da Tapera, São Sebastião, Teotônio Vilela e Traipu/AL (itens 158-203, do relatório à peça 68 e itens 66-85 desta instrução complementar) .
No município de Capela/AL houve pagamento de abono aos profissionais da educação básica, mas não houve indicação dos critérios de rateio. Em Capela/AL, o rateio foi equivalente ao percentual de 60% dos recursos dos precatórios do Fundef (itens 180-182, do relatório à peça 68) . Além disso, em Capela/AL houve pagamento de remuneração normal dos profissionais da educação básica com recursos dos precatórios do Fundef (itens 183-188, do relatório à peça 68) . 
Também no município de Boca da Mata/AL houve rateio de um total de R$ 7.200.000,00 dos recursos dos precatórios do Fundef com forma de abono aos profissionais da educação do município, autorizado por meio de decisão de acordo judicial e concedido por lei municipal (itens 75 a 77 desta instrução complementar) 
Nos municípios de Batalha, Messias, São José da Tapera, São Sebastião e Teotônio Vilela/AL houve pagamentos de remuneração normal dos profissionais da educação básica com recursos dos precatórios do Fundef. Em todos esses casos, os pagamentos foram efetuados antes da suspensão desses pagamentos pelo TCU.
As propostas de encaminhamento em relação aos achados de auditoria são a seguir destacadas. 
Determinar a constituição de processos apartados dos presentes autos, autuando-os como Tomadas de Contas Especial, ex-vi do art. 47 da Lei 8.443/1992 c/c art. 202, incisos I e II, e art. 209, §§5º e 6º, do Regimento Interno/TCU, com a citação solidária do gestor signatário do contrato advocatício e dos escritórios/profissionais contratados, adiante especificados, em face do efetivo pagamento de honorários advocatícios contratuais, a título de verba honorária de 20% (ou 10%) sobre os benefícios auferidos, acumulados com o pagamento de honorários de sucumbência (contrato ad causam) , com recursos dos precatórios do Fundef, para que no prazo de 30 (trinta) dias, apresentem alegações de defesa e/ou recolham aos cofres do Fundeb do Município correspondente, as quantias a seguir especificadas, atualizadas monetariamente a partir das datas discriminadas até a data dos efetivos recolhimentos, abatendo-se na oportunidade, a quantia eventualmente já ressarcida na forma da legislação em vigor:
Município de Capela/AL
	Responsáveis
	CNPJ/CPF
	Data
	Valor R$

	F. Sarmento Advogados Associados
	05.121.366/0001-32
	31/10/2016
	787.197,77

	Queiroz Cavalcanti Advocacia
	02.636.065/0001-53
	31/10/2016
	372.883,16

	Henrique Carvalho Advogados
	10.833.351/0001-37
	31/10/2016
	331.451,69

	Lima Marinho Pontes e Vasconcelos Advogados (atualmente Davi Lima Advocacia) 
	06.014.214/0001-01
	31/10/2016
	331.451,69

	Pereira Gomes e Lopes Advocacia e Consultoria (atualmente Gomes Pereira Advogados) 
	07.270.919/0001-44
	31/10/2016
	165.725,84

	E. S. Informática Ltda.
	02.093.296/0001-68
	31/10/2016
	82.862,92

	Antônio Gomes de Melo Neto (gestor signatário do contrato) 
	XXX.127.904-XX
	31/10/2016
	2.071.573,07

	Luiz Eustáquio Silveira Moreira Filho (gestor signatário de ratificação do contrato) 
	XXX.750.504-XX
	31/10/2016
	2.071.573,07

Município de Messias/AL
	Responsáveis
	CNPJ/CPF
	Data
	Valor (R$) 

	F. Sarmento Advogados Associados
	05.121.366/0001-32
	31/5/2017
	658.720,45

	Henrique Carvalho Advogados
	10.833.351/0001-37
	31/5/2017
	585.529,30

	Lima Marinho Pontes e Vasconcelos Advogados
	06.014.214/0001-01
	31/5/2017
	585.529,30

	Pereira Gomes e Lopes Advocacia e Consultoria (atualmente Gomes Pereira Advogados) 
	07.270.919/0001-44
	31/5/2017
	1.024.676,28

	Queiroz Cavalcanti Advocacia
	02.636.065/0001-53
	31/5/2017
	658.720,45

	E. S. Informática Ltda.
	02.093.296/0001-68
	31/5/2017
	146.382,31

	Jarbas Maya de Omena Filho (gestor signatário do contrato) 
	XXX.756.114-XX
	31/5/2017
	3.659.558,09

Município de Rio Largo/AL	
	Responsáveis
	CNPJ/CPF
	Data
	Valor (R$) 

	Moura e Carriço Advogados Associados (atualmente Moura e Carriço Advogados) 
	08.274.238/0001-17
	31/5/2017
	4.900.383,68

	Vânia Oiticica Pinto Guedes de Paiva (atualmente Vânia Oiticica Pinto Guedes de Paiva Scavuzzi de Carvalho) , gestora signatária do contrato
	XXX.039.004-XX
	31/5/2017
	4.900.383,68

Município de Teotônio Vilela/AL
	Responsáveis
	CNPJ/CPF
	Data
	Valor (R$) 

	F. Sarmento Advogados Associados
	05.121.366/0001-32
	30/11/2015
	1.767.117,18

	Henrique Carvalho Advogados
	10.833.351/0001-37
	30/11/2015
	1.570.770,82

	Lima Marinho Pontes e Vasconcelos Advogados (atualmente Davi Lima Advocacia) 
	06.014.214/0001-01
	30/11/2015
	5.759.493,03

	Pereira Gomes e Lopes Advocacia e Consultoria (atualmente Gomes Pereira Advogados) 
	07.270.919/0001-44
	30/11/2015
	785.385,41

	Queiroz Cavalcanti Advocacia
	02.636.065/0001-53
	30/11/2015
	1.767.117,18

	E. S. Informática Ltda.
	02.093.296/0001-68
	30/11/2015
	392.692,69

	Data Vênia Advocacia Preventiva Ltda. (atualmente Data Vênia Consultoria Ltda.) 
	35.369.529/0001-61
	30/11/2015
	1.047.180,54

	João José Pereira Filho (gestor signatário do contrato) 
	XXX.910.164-XX
	30/11/2015
	13.089.756,85

Município de Arapiraca/AL
	Responsáveis 
	CNPJ/CPF
	Data
	Valor R$ (Siafi) 

	F. Sarmento Advogados Associados
	05.121.366/0001-32
	30/11/2015
	23.175.087,32

	Célia Maria Barbosa Rocha (gestora signatária do contrato) 
	XXX.977.958-XX
	30/11/2015
	23.175.087,32

Município de Boca da Mata/AL
	Responsáveis 
	CNPJ/CPF
	Data
	Valor R$ (Siafi) 

	F. Sarmento Advogados Associados
	05.121.366/0001-32
	30/11/2015
	1.153.664,27

	Queiroz Cavalcanti Advocacia
	02.636.065/0001-53
	30/11/2015
	1.153.664,27

	Henrique Carvalho Advogados
	10.833.351/0001-37
	30/11/2015
	1.025.175,61

	Carvalho e Lima Advogados (atualmente Davi Lima Advocacia) 
	06.014.214/0001-01
	30/11/2015
	1.025.175,61

	Pereira Gomes e Lopes Advocacia e Consultoria (atualmente Gomes Pereira Advogados) 
	07.270.919/0001-44
	30/11/2015
	2.221.213,83

	E. S. Informática Ltda.
	02.093.296/0001-68
	30/11/2015
	255.610,47

	Prefeito (a) signatário (a) do contrato de prestação de serviços advocatícios
	Identificar em diligência específica
	30/11/2015
	6.834.504,06

	Responsáveis 
	CNPJ/CPF
	Data
	Valor R$ (Siafi) 

	Castro e Dantas Advogados
	10.785.405/0001-36
	28/6/2017
	1.263.804,48

	Prefeito (a) signatário (a) do contrato de prestação de serviços advocatícios
	Identificar em diligência específica
	28/6/2017
	1.263.804,48

Município de Estrela de Alagoas/AL
	Responsáveis 
	CNPJ/CPF
	Data
	Valor R$ (Siafi) 

	F. Sarmento Advogados Associados
	05.121.366/0001-32
	30/11/2016
	741.272,35

	Queiroz Cavalcanti Advocacia
	02.636.065/0001-53
	30/11/2016
	741.272,35

	Henrique Carvalho Advogados
	10.833.351/0001-37
	30/11/2016
	1.070.726,74

	Lima Marinho Pontes e Vasconcelos Advogados (atualmente Davi Lima Advocacia) 
	06.014.214/0001-01
	30/11/2016
	658.908,75

	Pereira Gomes e Lopes Advocacia e Consultoria (atualmente Gomes Pereira Advogados) 
	07.270.919/0001-44
	30/11/2016
	741.272,35

	E. S. Informática Ltda.
	02.093.296/0001-68
	30/11/2016
	164.727,18

	Prefeito (a) signatário (a) do contrato de prestação de serviços advocatícios
	Identificar em diligência específica
	30/11/2016
	4.118.179,72

	Responsáveis
	CNPJ/CPF
	Data
	Valor R$ (Siafi) 

	Monteiro e Monteiro Advogados Associados 
	35.542.612/0001-90
	28/6/2017
	35.902,12

	Prefeito (a) signatário (a) do contrato de prestação de serviços advocatícios
	Identificar em diligência específica
	28/6/2017
	35.902,12

Município de Feira Grande/AL
	Responsáveis
	CNPJ
	Data
	Valor R$ (Siafi) 

	F. Sarmento Advogados Associados
	05.121.366/0001-32
	28/11/2014
	1.091.889,15

	Queiroz Cavalcanti Advocacia
	02.636.065/0001-53
	28/11/2014
	517.210,65

	Henrique Carvalho Advogados
	10.833.351/0001-37
	28/11/2014
	574.678,49

	Carvalho e Lima Advogados (atualmente Davi Lima Advocacia) 
	06.014.214/0001-01
	28/11/2014
	459.742,78

	Pereira Gomes e Lopes Advocacia e Consultoria (atualmente Gomes Pereira Advogados) 
	07.270.919/0001-44
	28/11/2014
	229.871,39

	Prefeito (a) signatário (a) do contrato de prestação de serviços advocatícios
	Identificar em diligência específica
	28/11/2014
	2.873.392,46

	Responsáveis
	CNPJ
	Data
	Valor R$ (Siafi) 

	F. Sarmento Advogados Associados
	05.121.366/0001-32
	30/9/2015
	79.598,53

	Queiroz Cavalcanti Advocacia
	02.636.065/0001-53
	30/9/2015
	37.704,56

	Henrique Carvalho Advogados
	10.833.351/0001-37
	30/9/2015
	41.893,96

	Carvalho e Lima Advogados (atualmente Davi Lima Advocacia) 
	06.014.214/0001-01
	30/9/2015
	33.515,17

	Pereira Gomes e Lopes Advocacia e Consultoria (atualmente Gomes Pereira Advogados) 
	07.270.919/0001-44
	30/9/2015
	16.757,58

	Prefeito (a) signatário (a) do contrato de prestação de serviços advocatícios
	Identificar em diligência específica
	30/9/2015
	209.469,80

Município de Traipu/AL
	Responsáveis
	CNPJ
	Data
	Valor R$ (Siafi) 

	F. Sarmento Advogados Associados
	05.121.366/0001-32
	30/11/2015
	1.811.378,51

	Queiroz Cavalcanti Advocacia
	02.636.065/0001-53
	30/11/2015
	1.873.839,84

	Henrique Carvalho Advogados
	10.833.351/0001-37
	30/11/2015
	2.644.196,22

	Lima Marinho Pontes e Vasconcelos Advogados (atualmente Davi Lima Advocacia) 
	06.014.214/0001-01
	30/11/2015
	2.852.400,63

	Pereira Gomes e Lopes Advocacia e Consultoria (atualmente Gomes Pereira Advogados) 
	07.270.919/0001-44
	30/11/2015
	811.997,25

	E. S. Informática Ltda.
	02.093.296/0001-68
	30/11/2015
	416.408,85

	Prefeito (a) signatário (a) do contrato de prestação de serviços advocatícios
	Identificar em diligência específica
	30/11/2015
	10.410.221,30

As irregularidades, em relação aos prefeitos signatários dos contratos, para fins de citação, estão a seguir descritas:
a) contratação de serviços advocatícios por meio de indevida inexigibilidade de licitação, sem que restasse devidamente comprovada a singularidade do objeto e a notória especialização do contratado, em afronta ao art. 25, II, §1º, da Lei 8.666/1993;
b) celebração dos contratos sem obediência sequer minimamente aos requisitos necessários à formalização de um contrato administrativo, em desacordo aos comandos expressos no art. 26, parágrafo único, c/c o art. 61, da Lei 8.666/1993;
c) ausência de manifestação, por parte da administração municipal, acerca da inviabilidade de competição, bem como da razão da escolha do escritório contratado por inexigibilidade de licitação, em detrimento de outros escritórios de advocacia, em flagrante infringência ao art. 26, parágrafo único, inciso II, da Lei 8.666/1993, e ao princípio da isonomia;
d) contrato pactuado sem que o preço tenha sido certo e preestabelecido, contrariando o art. 55, III da Lei 8.666/1993;
e) realização de despesa sem previsão orçamentária, em ofensa ao princípio orçamentário da universalidade, previsto nos arts. 2º e 3º da Lei 4.320/1964;
f) vinculação inconstitucional de receita de impostos a despesas de prestação de serviços advocatícios, em afronta ao disposto no art. 167, IV da Constituição Federal; e
g) pagamento de honorários advocatícios com recursos dos precatórios do Fundef, contrariando o art. 60 do ADCT, art. 2º, caput, e §6º, da Lei 9.424/1996, art. 23 da Lei 11.494/2007, e parágrafo único do art. 8º da LC 101/2000.
As irregularidades, em relação aos escritórios de advocacia, beneficiários dos pagamentos indevidos, para fins de citação, estão a seguir descritas:
a) celebração de contratos de prestação de serviços advocatícios com a administração pública, sem que restasse devidamente comprovada a singularidade do objeto e a notória especialização do contratado, em afronta ao art. 25, II, §1º, da Lei 8.666/1993;
b) contrato pactuado sem que o preço tenha sido certo e preestabelecido, contrariando o art. 55, III da Lei 8.666/1993; 
c) estabelecimento no instrumento contratual de remuneração pelos serviços prestados em percentual de 20% (ou de 10%) , a título de honorários advocatícios, do montante a ser recuperado, caracterizando violação ao preceito contido no art. 167, IV, e § 4º, da Constituição Federal, e no art. 55, III da Lei 8.666/1993; e
d) recebimentos indevidos de honorários advocatícios com recursos dos precatórios do Fundef, contrariando o art. 60 do ADCT, art. 2º, caput, e §6º, da Lei 9.424/1996, art. 23 da Lei 11.494/2007, e parágrafo único do art. 8º da LC 101/2000.
Dar ciência, aos municípios de Arapiraca, Batalha, Boca da Mata, Capela, Estrela de Alagoas, Feira Grande, Messias, Rio Largo, São José da Tapera, São Sebastião, Teotônio Vilela e Traipu/AL, que os recursos de precatórios do Fundef não estão submetidos à subvinculação de 60%, prevista no artigo 22 da Lei 11.494/2007, e também não podem ser utilizados para pagamentos de rateios, abonos indenizatórios, passivos trabalhistas ou previdenciários, remunerações ordinárias, ou de outras denominações de mesma natureza, aos profissionais da educação (conforme item 9.2.1 do Acórdão 2866/2018-TCU-Plenário, de relatoria do Ministro Walton Alencar Rodrigues) .
Encaminhar cópia do Acórdão, acompanhado do Relatório e Voto, bem como deste relatório, ao Tribunal de Contas do Estado de Alagoas - TCE-AL, para as providências de sua alçada em caso de evidenciar que não houve cumprimento dos municípios ao art. 22 da Lei 11.494/2007, quanto à aplicação mínima anual de 60% dos recursos ordinários do Fundeb na remuneração de pessoal da educação, em especial nos exercícios financeiros de 2017 e 2018, nos municípios de Batalha, Capela, Messias, São Sebastião e Teotônio Vilela/AL.
Encaminhar cópia do Acórdão, acompanhado do Relatório e Voto, bem como deste relatório ao Procurador-Chefe da República no Estado de Alagoas e à Advocacia da União em Alagoas, órgãos que também estão atuando nessa matéria, para ciência e providências que entenderem cabíveis.
V - PROPOSTA DE ENCAMINHAMENTO
Ante todo o exposto, submetem-se os autos à consideração superior, propondo:
Determinar a constituição de processos apartados dos presentes autos, autuando-os com Tomadas de Contas Especial, ex-vi do art. 47 da Lei 8.443/1992 c/c art. 202, incisos I e II, e art. 209, §§5º e 6º, do Regimento Interno/TCU, com a citação solidária do gestor signatário do contrato advocatício e dos escritórios/profissionais contratados, adiante especificados, em face do efetivo pagamento de honorários advocatícios contratuais, a título de verba honorária de 20% (ou 10%) sobre os benefícios auferidos, acumulados com o pagamento de honorários de sucumbência (contrato ad causam) , com recursos dos precatórios do Fundef, para que no prazo de 30 (trinta) dias, apresentem alegações de defesa e/ou recolham aos cofres do Fundeb do Município correspondente, as quantias a seguir especificadas, atualizadas monetariamente a partir das datas discriminadas até a data dos efetivos recolhimentos, abatendo-se na oportunidade, a quantia eventualmente já ressarcida na forma da legislação em vigor, em razão das seguintes irregularidades:
Município de Capela/AL
	Responsáveis
	CNPJ/CPF
	Data 
	Valor R$

	F. Sarmento Advogados Associados
	05.121.366/0001-32
	31/10/2016
	787.197,77

	Queiroz Cavalcanti Advocacia
	02.636.065/0001-53
	31/10/2016
	372.883,16

	Henrique Carvalho Advogados
	10.833.351/0001-37
	31/10/2016
	331.451,69

	Lima Marinho Pontes e Vasconcelos Advogados (atualmente Davi Lima Advocacia) 
	06.014.214/0001-01
	31/10/2016
	331.451,69

	Pereira Gomes e Lopes Advocacia e Consultoria (atualmente Gomes Pereira Advogados) 
	07.270.919/0001-44
	31/10/2016
	165.725,84

	E. S. Informática Ltda.
	02.093.296/0001-68
	31/10/2016
	82.862,92

	Antônio Gomes de Melo Neto (gestor signatário do contrato) 
	XXX.127.904-XX
	31/10/2016
	2.071.573,07

	Luiz Eustáquio Silveira Moreira Filho (gestor signatário de ratificação do contrato) 
	XXX.750.504-XX
	31/10/2016
	2.071.573,07

Município de Messias/AL
	Responsáveis
	CNPJ/CPF
	Data
	Valor (R$) 

	F. Sarmento Advogados Associados
	05.121.366/0001-32
	31/5/2017
	658.720,45

	Henrique Carvalho Advogados
	10.833.351/0001-37
	31/5/2017
	585.529,30

	Lima Marinho Pontes e Vasconcelos Advogados
	06.014.214/0001-01
	31/5/2017
	585.529,30

	Pereira Gomes e Lopes Advocacia e Consultoria (atualmente Gomes Pereira Advogados) 
	07.270.919/0001-44
	31/5/2017
	1.024.676,28

	Queiroz Cavalcanti Advocacia
	02.636.065/0001-53
	31/5/2017
	658.720,45

	E. S. Informática Ltda.
	02.093.296/0001-68
	31/5/2017
	146.382,31

	Jarbas Maya de Omena Filho (gestor signatário do contrato) 
	XXX.756.114-XX
	31/5/2017
	3.659.558,09

Município de Rio Largo/AL	
	Responsáveis
	CNPJ/CPF
	Data
	Valor (R$) 

	Moura e Carriço Advogados Associados (atualmente Moura e Carriço Advogados) 
	08.274.238/0001-17
	31/5/2017
	4.900.383,68

	Vânia Oiticica Pinto Guedes de Paiva (atualmente Vânia Oiticica Pinto Guedes de Paiva Scavuzzi de Carvalho) , gestora signatária do contrato
	XXX.039.004-XX
	31/5/2017
	4.900.383,68

Município de Teotônio Vilela/AL
	Responsáveis
	CNPJ/CPF
	Data
	Valor (R$) 

	F. Sarmento Advogados Associados
	05.121.366/0001-32
	30/11/2015
	1.767.117,18

	Henrique Carvalho Advogados
	10.833.351/0001-37
	30/11/2015
	1.570.770,82

	Lima Marinho Pontes e Vasconcelos Advogados (atualmente Davi Lima Advocacia) 
	06.014.214/0001-01
	30/11/2015
	5.759.493,03

	Pereira Gomes e Lopes Advocacia e Consultoria (atualmente Gomes Pereira Advogados) 
	07.270.919/0001-44
	30/11/2015
	785.385,41

	Queiroz Cavalcanti Advocacia
	02.636.065/0001-53
	30/11/2015
	1.767.117,18

	E. S. Informática Ltda.
	02.093.296/0001-68
	30/11/2015
	392.692,69

	Data Vênia Advocacia Preventiva Ltda. (atualmente Data Vênia Consultoria Ltda.) 
	35.369.529/0001-61
	30/11/2015
	1.047.180,54

	João José Pereira Filho (gestor signatário do contrato) 
	XXX.910.164-XX
	30/11/2015
	13.089.756,85

Município de Arapiraca/AL
	Responsáveis 
	CNPJ/CPF
	Data
	Valor R$ (Siafi) 

	F. Sarmento Advogados Associados
	05.121.366/0001-32
	30/11/2015
	23.175.087,32

	Célia Maria Barbosa Rocha (gestora signatária do contrato) 
	XXX.977.958-XX
	30/11/2015
	23.175.087,32

Município de Boca da Mata/AL
	Responsáveis 
	CNPJ/CPF
	Data
	Valor R$ (Siafi) 

	F. Sarmento Advogados Associados
	05.121.366/0001-32
	30/11/2015
	1.153.664,27

	Queiroz Cavalcanti Advocacia
	02.636.065/0001-53
	30/11/2015
	1.153.664,27

	Henrique Carvalho Advogados
	10.833.351/0001-37
	30/11/2015
	1.025.175,61

	Carvalho e Lima Advogados
	06.014.214/0001-01
	30/11/2015
	1.025.175,61

	Pereira Gomes e Lopes Advocacia e Consultoria
	07.270.919/0001-44
	30/11/2015
	2.221.213,83

	E. S. Informática Ltda.
	02.093.296/0001-68
	30/11/2015
	255.610,47

	Prefeito (a) signatário (a) do contrato de prestação de serviços advocatícios
	Identificar em diligência específica
	30/11/2015
	6.834.504,06

	Responsáveis 
	CNPJ/CPF
	Data
	Valor R$ (Siafi) 

	Castro e Dantas Advogados
	10.785.405/0001-36
	28/6/2017
	1.263.804,48

	Prefeito (a) signatário (a) do contrato de prestação de serviços advocatícios
	Identificar em diligência específica
	28/6/2017
	1.263.804,48

Município de Estrela de Alagoas/AL
	Responsáveis 
	CNPJ
	Data
	Valor R$ (Siafi) 

	F. Sarmento Advogados Associados
	05.121.366/0001-32
	30/11/2016
	741.272,35

	Queiroz Cavalcanti Advocacia
	02.636.065/0001-53
	30/11/2016
	741.272,35

	Henrique Carvalho Advogados
	10.833.351/0001-37
	30/11/2016
	1.070.726,74

	Lima Marinho Pontes e Vasconcelos Advogados (atualmente Davi Lima Advocacia) 
	06.014.214/0001-01
	30/11/2016
	658.908,75

	Pereira Gomes e Lopes Advocacia e Consultoria (atualmente Gomes Pereira Advogados) 
	07.270.919/0001-44
	30/11/2016
	741.272,35

	E. S. Informática Ltda.
	02.093.296/0001-68
	30/11/2016
	164.727,18

	Prefeito (a) signatário (a) do contrato de prestação de serviços advocatícios
	Identificar em diligência específica
	30/11/2016
	4.118.179,72

	Responsáveis
	CNPJ/CPF
	Data
	Valor R$ (Siafi) 

	Monteiro e Monteiro Advogados Associados 
	35.542.612/0001-90
	28/6/2017
	35.902,12

	Prefeito (a) signatário (a) do contrato de prestação de serviços advocatícios
	Identificar em diligência específica
	28/6/2017
	35.902,12

Município de Feira Grande/AL
	Responsáveis
	CNPJ
	Data
	Valor R$ (Siafi) 

	F. Sarmento Advogados Associados
	05.121.366/0001-32
	28/11/2014
	1.091.889,15

	Queiroz Cavalcanti Advocacia
	02.636.065/0001-53
	28/11/2014
	517.210,65

	Henrique Carvalho Advogados
	10.833.351/0001-37
	28/11/2014
	574.678,49

	Carvalho e Lima Advogados (atualmente Davi Lima Advocacia) 
	06.014.214/0001-01
	28/11/2014
	459.742,78

	Pereira Gomes e Lopes Advocacia e Consultoria (atualmente Gomes Pereira Advogados) 
	07.270.919/0001-44
	28/11/2014
	229.871,39

	Prefeito (a) signatário (a) do contrato de prestação de serviços advocatícios
	Identificar em diligência específica
	28/11/2014
	2.873.392,46

	Responsáveis
	CNPJ
	Data
	Valor R$ (Siafi) 

	F. Sarmento Advogados Associados
	05.121.366/0001-32
	30/9/2015
	79.598,53

	Queiroz Cavalcanti Advocacia
	02.636.065/0001-53
	30/9/2015
	37.704,56

	Henrique Carvalho Advogados
	10.833.351/0001-37
	30/9/2015
	41.893,96

	Carvalho e Lima Advogados (atualmente Davi Lima Advocacia) 
	06.014.214/0001-01
	30/9/2015
	33.515,17

	Pereira Gomes e Lopes Advocacia e Consultoria (atualmente Gomes Pereira Advogados) 
	07.270.919/0001-44
	30/9/2015
	16.757,58

	Prefeito (a) signatário (a) do contrato de prestação de serviços advocatícios
	Identificar em diligência específica
	30/9/2015
	209.469,80

Município de Traipu/AL
	Responsáveis
	CNPJ
	Data
	Valor R$ (Siafi) 

	F. Sarmento Advogados Associados
	05.121.366/0001-32
	30/11/2015
	1.811.378,51

	Queiroz Cavalcanti Advocacia
	02.636.065/0001-53
	30/11/2015
	1.873.839,84

	Henrique Carvalho Advogados
	10.833.351/0001-37
	30/11/2015
	2.644.196,22

	Lima Marinho Pontes e Vasconcelos Advogados (atualmente Davi Lima Advocacia) 
	06.014.214/0001-01
	30/11/2015
	2.852.400,63

	Pereira Gomes e Lopes Advocacia e Consultoria (atualmente Gomes Pereira Advogados) 
	07.270.919/0001-44
	30/11/2015
	811.997,25

	E. S. Informática Ltda.
	02.093.296/0001-68
	30/11/2015
	416.408,85

	Prefeito (a) signatário (a) do contrato de prestação de serviços advocatícios
	Identificar em diligência específica
	30/11/2015
	10.410.221,30

As irregularidades, em relação aos prefeitos signatários dos contratos, para fins de citação, estão a seguir descritas:
a) contratação de serviços advocatícios por meio de indevida inexigibilidade de licitação, sem que restasse devidamente comprovada a singularidade do objeto e a notória especialização do contratado, em afronta ao art. 25, II, §1º, da Lei 8.666/1993;
b) celebração dos contratos sem obediência sequer minimamente aos requisitos necessários à formalização de um contrato administrativo, em desacordo aos comandos expressos no art. 26, parágrafo único, c/c o art. 61, da Lei 8.666/1993;
c) ausência de manifestação, por parte da administração municipal, acerca da inviabilidade de competição, bem como da razão da escolha do escritório contratado por inexigibilidade de licitação, em detrimento de outros escritórios de advocacia, em flagrante infringência ao art. 26, parágrafo único, inciso II, da Lei 8.666/1993, e ao princípio da isonomia;
d) contrato pactuado sem que o preço tenha sido certo e preestabelecido, contrariando o art. 55, III da Lei 8.666/1993;
e) realização de despesa sem previsão orçamentária, em ofensa ao princípio orçamentário da universalidade, previsto nos arts. 2º e 3º da Lei 4.320/1964;
f) vinculação inconstitucional de receita de impostos a despesas de prestação de serviços advocatícios, em afronta ao disposto no art. 167, IV da Constituição Federal; e
g) pagamento de honorários advocatícios com recursos dos precatórios do Fundef, contrariando o art. 60 do ADCT, art. 2º, caput, e §6º, da Lei 9.424/1996, art. 23 da Lei 11.494/2007, e parágrafo único do art. 8º da LC 101/2000.
As irregularidades, em relação aos escritórios de advocacia, beneficiários dos pagamentos indevidos, para fins de citação, estão a seguir descritas:
a) celebração de contratos de prestação de serviços advocatícios com a administração pública, sem que restasse devidamente comprovada a singularidade do objeto e a notória especialização do contratado, em afronta ao art. 25, II, §1º, da Lei 8.666/1993;
b) contrato pactuado sem que o preço tenha sido certo e preestabelecido, contrariando o art. 55, III da Lei 8.666/1993; 
c) estabelecimento no instrumento contratual de remuneração pelos serviços prestados em percentual de 20% (ou de 10%) , a título de honorários advocatícios, do montante a ser recuperado, caracterizando violação ao preceito contido no art. 167, IV, e § 4º, da Constituição Federal, e no art. 55, III da Lei 8.666/1993; e
d) recebimentos indevidos de honorários advocatícios com recursos dos precatórios do Fundef, contrariando o art. 60 do ADCT, art. 2º, caput, e §6º, da Lei 9.424/1996, art. 23 da Lei 11.494/2007, e parágrafo único do art. 8º da LC 101/2000.
Dar ciência, aos municípios de Arapiraca, Batalha, Boca da Mata, Capela, Estrela de Alagoas, Feira Grande, Messias, Rio Largo, São José da Tapera, São Sebastião, Teotônio Vilela e Traipu/AL, que os recursos de precatórios do Fundef não estão submetidos à subvinculação de 60%, prevista no artigo 22 da Lei 11.494/2007, e também não podem ser utilizados para pagamentos de rateios, abonos indenizatórios, passivos trabalhistas ou previdenciários, remunerações ordinárias, ou de outras denominações de mesma natureza, aos profissionais da educação (conforme item 9.2.1 do Acórdão 2866/2018-TCU-Plenário, de relatoria do Ministro Walton Alencar Rodrigues) .
Encaminhar cópia do Acórdão, acompanhado do Relatório e Voto, bem como deste relatório:
	a) ao Tribunal de Contas do Estado de Alagoas - TCE-AL, para as providências de sua alçada em caso de evidenciar que não houve cumprimento dos municípios ao art. 22 da Lei 11.494/2007, quanto à aplicação mínima anual de 60% dos recursos ordinários do Fundeb na remuneração de pessoal da educação, em especial nos exercícios financeiros de 2017 e 2018, nos municípios de Batalha, Capela, Messias, São Sebastião e Teotônio Vilela/AL;
	b) ao Procurador-Chefe da República no Estado de Alagoas e à Advocacia da União em Alagoas, para ciência e providências que entender cabíveis."
É o relatório.

não há

Não atuou.

AUDITORIA. PRECATÓRIOS DO EXTINTO FUNDO DE MANUTENÇÃO E DESENVOLVIMENTO DO ENSINO FUNDAMENTAL E DE VALORIZAÇÃO DO MAGISTÉRIO (FUNDEF). MUNICÍPIOS DE ALAGOAS. PAGAMENTOS INDEVIDOS DE HONORÁRIOS ADVOCATÍCIOS E DE RATEIOS AOS PROFISSIONAIS DA EDUCAÇÃO. DETERMINAÇÃO PARA AUTUAÇÃO DE TOMADAS DE CONTAS ESPECIAIS. PAGAMENTO DE CONTRIBUIÇÕES SOCIAIS. NECESSIDADE DE RECOMPOSIÇÃO DA CONTA ESPECÍFICA DOS PRECATÓRIOS DO FUNDEF. OUTRAS DILIGÊNCIAS. CIÊNCIA AOS DIVERSOS ÓRGÃOS ENVOLVIDOS.

RELATÓRIO DE AUDITORIA (RA)

Secretaria de Controle Externo da Educação (SecexEduc).

Trata-se de auditoria de conformidade realizada em Municípios do Estado de Alagoas para verificar a aplicação dos recursos dos precatórios do extinto Fundo de Manutenção e Desenvolvimento do Ensino Fundamental e de Valorização do Magistério (Fundef) , abrangendo o período de 1/11/2016 a 30/06/2018.
Esta fiscalização é parte de auditoria coordenada - TC Processo 018.130/2018-6 - que envolve diversos municípios de doze estados da Federação - Maranhão, Piauí, Ceará, Rio Grande do Norte, Paraíba, Pernambuco, Sergipe, Alagoas, Bahia, Pará, Amazonas e Minas Gerais, realizada em atendimento ao Acórdão 1824/2017-TCU-Plenário (de minha relatoria) .
Por meio do referido decisum, proferido em sede de representação da lavra do Ministério Público Federal, Ministério Público do Estado do Maranhão e do Ministério Público de Contas do Tribunal de Contas do Estado do Maranhão (TC Processo 005.506/2017-4) , esta Corte firmou os seguintes entendimentos em relação aos recursos federais, destinados à complementação da União ao Fundef e ao Fundo de Manutenção e Desenvolvimento da Educação Básica e de Valorização dos Profissionais da Educação (Fundeb) :
9.2.2. aos recursos provenientes da complementação da União ao Fundef/Fundeb, ainda que oriundos de sentença judicial, devem ser aplicadas as seguintes regras:
[...]
9.2.2.2. utilização exclusiva na destinação prevista no art. 21, da Lei 11.494/2007, e na Constituição Federal, no art. 60 do ADCT;
9.2.3. a aplicação desses recursos fora da destinação, a que se refere o item 9.2.2.2 anterior, implica a imediata necessidade de recomposição do Erário, ensejando, à mingua da qual, a responsabilidade pessoal do gestor que deu causa ao desvio, na forma da Lei Orgânica do TCU;
9.2.4. a destinação de valores de precatórios relacionados a verbas do Fundef/Fundeb para o pagamento de honorários advocatícios é inconstitucional, por ser incompatível com o art. 60, do ADCT, com a redação conferida pela EC 14/1996, bem como é ilegal, por estar em desacordo com as disposições da Lei 11.494/2007; 
Além disso, o referido aresto determinou à Segecex a realização de trabalho para verificar a aplicação desses recursos, autorizando sua realização em conjunto com outros órgãos da rede de controle (itens 9.4 e 9.10) . 
Em sede de embargos de declaração opostos contra essa decisão, o TCU esclareceu que (Acórdão 1962/2017-TCU-Plenário) :
9.2.1.2. a natureza extraordinária dos recursos advindos da complementação da União obtida pela via judicial afasta a subvinculação estabelecida no art. 22 da Lei 11.494/2007; 
Posteriormente, no âmbito de representação da Secex/Educação (TC Processo 020.079/2018-4) , esta Corte, por meio do Acórdão 2866/2018-TCU-Plenário (também de minha relatoria) , firmou entendimento, em relação aos recursos recebidos a título de complementação da União no Fundef, reconhecidos judicialmente que:
9.2.1. além de não estarem submetidos à subvinculação de 60%, prevista no artigo 22 da Lei 11.494/2007, consoante o subitem 9.2.1.2, Acórdão 1962/2017-TCU-Plenário, não podem ser utilizados para pagamentos de rateios, abonos indenizatórios, passivos trabalhistas ou previdenciários, remunerações ordinárias, ou de outras denominações de mesma natureza, aos profissionais da educação;
9.2.2. podem ter sua aplicação definida em cronograma de despesas que se estenda por mais de um exercício financeiro, não estando sujeita ao limite temporal previsto no artigo 21, caput, da Lei 11.494/2007;
 Por ocasião dessa última decisão, esta Corte também recomendou aos entes beneficiários dos aludidos recursos que, previamente à utilização dos valores, elaborassem plano de aplicação compatível com as orientações contidas na deliberação, com o Plano Nacional de Educação, com os objetivos básicos das instituições educacionais e com os respectivos planos estaduais e municiais de educação, em linguagem clara, com informações precisas, indicando os valores envolvidos em cada ação/despesa planejada. 
Ainda segundo referida deliberação, tais planos deveriam ter ampla divulgação e ter sua elaboração e execução acompanhadas pelos respectivos conselhos do Fundeb. 
Estima-se que o valor total relativo aos precatórios do Fundef, advindos do pagamento a menor da complementação da União, supere R$ 90 bilhões. 
Este trabalho é ainda mais importante diante do preocupante cenário retratado nos Acórdãos 2.353/2018 e 2.018/2019, do Plenário, de minha relatoria, referentes ao acompanhamento do Plano Nacional de Educação (Lei 13.005/2014) , dos quais se estrai que, das 20 metas do plano, aproximadamente 13 delas tem risco alto ou médio de não atingimento.
A presente auditoria teve o apoio do Tribunal de Contas do Estado de Alagoas (TCE-AL) , a quem coube fiscalizar os Municípios de Arapiraca, Boca da Mata, Estrela de Alagoas, Feira Grande, São José da Tapera e Traipu. A equipe daquela Corte de Contas Estadual fiscalizou montante aproximado de R$ 133 milhões. 
À Secex/AL coube realizar a fiscalização nos Municípios de Batalha, Capela, Messias, Rio Largo, São Sebastião e Teotônio Vilela, os quais receberam, aproximadamente, R$ 165 milhões a título de precatórios do Fundef.  
Esta fiscalização buscou responder as seguintes questões:
Questão 1: Os recursos repassados aos municípios foram depositados em conta bancária do Fundeb ou outra conta criada exclusivamente com esse propósito? 
Questão 2: Os recursos estão sendo utilizados exclusivamente na manutenção e desenvolvimento do ensino para a educação básica? 
Questão 3: Foi observada a vedação à destinação de valores dos precatórios do Fundef para o pagamento de honorários advocatícios?
Questão 4: Os recursos recebidos pelo município em virtude dos precatórios do Fundef foram utilizados para pagamentos de remuneração de profissionais da educação básica? 
Subquestão 4.1) Qual percentual dos recursos recebidos foi utilizado para esse propósito? 
Subquestão 4.2) Qual foi a natureza (rubrica) dos pagamentos remuneratórios realizados pelo Município? 
Subquestão 4.3) Os pagamentos realizados foram destinados a profissionais da educação básica que estavam em efetivo exercício no ano em que a complementação da União foi a menor do devido?
Foram identificados os seguintes achados:
i) pagamento de honorários advocatícios com recursos dos precatórios do Fundef;
ii) pagamentos aos profissionais da educação básica a título de remuneração/abono com recursos dos precatórios do Fundef;
II
Como apurado pela equipe de auditoria, os Municípios de Capela, Messias, Rio Largo e Teotônio Vilela realizaram pagamentos de honorários advocatícios com recursos dos precatórios do Fundef (peça 68) .
Os trabalhos realizados pela equipe do TCE/AL indicaram que também foram feitos tais pagamentos pelos Municípios de Arapiraca, Boca da Mata, Estrela de Alagoas, Feira Grande e Traipu (peça 200) .
A contratação dos escritórios de advocacia ocorreu por meio de indevida inexigibilidade de licitação, porquanto o ajuizamento de ação judicial para cobrar as diferenças da complementação do Fundef não se reveste de singularidade tampouco as sociedades de advogados contratadas detém notória especialização, requisitos necessários para contratação direta por meio de inexigibilidade, a qual é exceção à regra da licitação e apenas é admitida quando há impossibilidade de competição.  
Tais contratações, por conseguinte, deveriam ter ocorrido após regular procedimento licitatório, com ampla possibilidade de participação dos interessados.
Como a nulidade da licitação enseja a nulidade do próprio contrato, o que também se aplica ao procedimento de inexigibilidade, nos termos do art. 49, §§ 2º e 4º, da Lei de Licitações, referidos contratos de serviços advocatícios celebrados pelos Municípios Alagoanos são nulos.
Quanto à estipulação de honorários de êxito nas aludidas avenças, em sintonia com as conclusões da equipe de auditoria, verifico que contraria o art. 55, inciso III, da Lei 8.666/1993, que prevê, como cláusula essencial do contrato, a que estabelece e define o preço.
A ausência de licitação aliada à estipulação, nos contratos, de alto percentual a título de honorários de êxito, ensejou o recebimento, pelos escritórios de advocacia em questão, de milhões de reais pelo ajuizamento de demandas de baixa complexidade, em prejuízo da população.
Não bastasse isso, os recursos advindos dos precatórios do Fundef devem ser utilizados, exclusivamente, em ações de manutenção e desenvolvimento do ensino para a educação básica pública, nos termos dos art. 60 do Ato das Disposições Constitucionais Transitórias (ADCT) , do art. 2º da Lei 9.424/1996, e do art. 21 da Lei 11.494/2007.
Esse entendimento foi firmado pelo Plenário desta Corte por ocasião do Acórdão 1.824/2017. 
É preciso destacar, contudo, que o pagamento de honorários advocatícios com recursos do Fundef, por não ser ação de manutenção e desenvolvimento do ensino (MDE) , é indevido, pelo menos, desde a promulgação da Emenda Constitucional 14/1996, que alterou o art. 60, do ADCT, e da entrada em vigor das Leis 9.394/1996 (LDB) e 9.424/1996 (Lei do Fundef) .   
Conquanto haja previsão, no art. 22, §4º, da Lei 8.906/1994, da possibilidade de retenção dos honorários advocatícios contratuais antes da expedição do precatório (regra geral) , o caso dos precatórios do Fundef é especial por se tratar de verbas constitucionalmente gravadas a finalidades da área da educação definidas em lei, o que impede o recebimento dos valores pelos advogados por meio desse procedimento.
Os serviços advocatícios contratados de forma regular e a preço de mercado devem ser pagos com recursos que possam ter essa destinação.
Nesse sentido também decidiu a 1ª Seção do Superior Tribunal de Justiça, no âmbito do Recurso Especial 1.703.697/PE (Relator Ministro Og Fernandes) , cujo trecho da ementa da decisão aqui reproduzo:
7. Na execução, regra geral, é possível a requisição pelo patrono de reserva da quantia equivalente à obrigação estabelecida, entre si e o constituinte, para a prestação dos serviços advocatícios. A condição para isso é que o pleito seja realizado antes da expedição do precatório ou do mandado de levantamento, mediante a juntada do contrato. Orientação do STJ e do STF. 
8. Esse entendimento, todavia, não é aplicável quando os valores a que tem direito o constituinte se referem a verbas decorrentes de diferenças do FUNDEF que a União deixou de repassar aos Municípios a tempo e modo. 
9. O fato de determinada obrigação pecuniária não ter sido cumprida espontaneamente, mas somente após decisão judicial com trânsito em julgado, não descaracteriza a sua natureza nem a da prestação correspondente. Assim, uma vez que os valores relacionados ao FUNDEF, hoje FUNDEB, encontram-se constitucional e legalmente vinculados ao custeio da educação básica e à valorização do seu magistério, é vedada a sua utilização em despesa diversa, tais como os honorários advocatícios contratuais. 
10. Reconhecida a impossibilidade de aplicação da medida descrita no art. 22, § 4º, da Lei n. 8.906/1994 nas execuções contra a União em que se persigam quantias devidas ao FUNDEF/FUNDEB, deve o advogado credor, apesar de reconhecido o seu mérito profissional, buscar o seu crédito por outro meio.  
 Portanto, acolho a proposta da unidade técnica no sentido de que sejam constituídos processos apartados de tomada de contas especial para que se promova a citação solidária dos gestores signatários dos contratos advocatícios e dos escritórios de advocacia beneficiários dos recursos.   
Esse encaminhamento está em sintonia com os Acórdão 1285/2018-TCU-Plenário (Relator Ministro Benjamin Zymler) e 1.824/2017 - Plenário (de minha relatoria) .
Especificamente em relação aos Municípios de Boca da Mata, Estrela de Alagoas, Feira Grande e Traipu, considerando que, por ocasião da elaboração da instrução complementar (peça 200) ainda não era possível identificar, com exatidão, os gestores signatários das avenças celebradas com os escritórios de advocacia, devem ser feitas as diligências necessárias para obtenção dessas informações antes de se promoverem as citações dos responsáveis, atentando-se para a documentação acostada aos autos após referida instrução.  
III
A equipe de auditoria do TCU verificou o pagamento de remuneração ordinária de profissionais da educação básica, com recursos dos precatórios do Fundef, nos Municípios de Batalha, Capela, Messias, Teotônio Vilela e São Sebastião.
Os trabalhos da equipe do TCE/AL revelaram pagamentos semelhantes por parte dos Município de São Jose da Tapera.
No Município de Teotônio Vilela, também houve pagamento de contribuições previdenciárias atrasadas relativas a esses profissionais e, nos Municípios de Capela e Boca da Mata, houve rateio de parte dos recursos.
Quanto ao pagamento de passivos previdenciários e de rateios com recursos dos precatórios do Fundef, reproduzo, por esclarecedor, excerto do voto condutor do Acórdão 2866/2018-TCU-Plenário:
Além de não estarem tais rubricas [abonos, rateios ou passivos trabalhistas e previdenciários] previstas no rol de incisos do artigo 70 da Lei 9.394/1996, elas não se amoldam ao caput do dispositivo, o qual define as despesas de manutenção e desenvolvimento do ensino (MDE) , como aquelas realizadas com vistas à consecução dos objetivos básicos das instituições educacionais. Este, aliás, é o vetor interpretativo para se avaliar a adequação do fato ao inciso I, do artigo 70, da LDB. 
A própria Lei 9.394/1996 lista despesas que não considera de MDE, como o pagamento de docentes, quando em desvio de função, ou em atividade alheia à manutenção e desenvolvimento do ensino (artigo 71) , o que evidencia a intenção do legislador de considerar como despesa de MDE apenas os pagamentos realizados a profissionais no efetivo exercício de atividade de ensino e, consequentemente, contribuindo para a consecução dos objetivos das instituições educacionais.
Nesse sentido, por não contribuir para o alcance dos objetivos das instituições educacionais e, assim, não poder ser considerada despesa de MDE, não é cabível o pagamento de dívidas trabalhistas ou previdenciárias com recursos dos precatórios do Fundef, ainda que originadas na falta de pagamentos salariais de profissionais que estiveram no exercício de atividade de ensino no passado - o que seria apenas uma das hipótese para o surgimento de passivos trabalhistas ou previdenciários do ente federado. O pagamento de tais obrigações, cuja relevância não está em discussão, deve ser feito com recursos de outras fontes que não o Fundef/Fundeb. 
A utilização dos recursos dos precatórios do Fundef, de natureza extraordinária, para pagamento de abonos, rateios ou outras denominações de mesma natureza, não deveria ter sido sequer discutida, por absoluta incompatibilidade com o interesse público e com as leis do Fundef, do Fundeb, de Diretrizes e Bases da Educação e do PNE.
Ademais, tais pagamentos não contribuem, de forma sustentável, para a valorização do magistério, tampouco para o atingimento dos objetivos das instituições de ensino, representando, apenas, o favorecimento pessoal momentâneo dos profissionais em detrimento do precário ensino básico público brasileiro, bem evidenciado por ocasião da apreciação do TC Processo 034.984/2017-8, acompanhamento do PNE 2014-2024 (Acórdão 2353/2018-TCU-Plenário) .
Essa deliberação também vedou a utilização dos recursos dos precatórios do Fundef para pagamento de remuneração ordinária dos profissionais do magistério, pelas razões que passo a expor.
Tais recursos, de natureza excepcional e eventual, não podem suportar aumento de remuneração ordinária dos profissionais do magistério, em que pese o disposto no inciso I, do art. 70, da Lei de Diretrizes e Bases da Educação Nacional, pois, com o esvaimento dos referidos recursos, o ente terá dificuldades em honrar o pagamento da remuneração incrementada, sendo impossibilitado de reduzi-la, em razão do princípio constitucional da irredutibilidade dos vencimentos.
Referidos aumentos de remuneração devem ser respaldados por receitas ordinárias, contínuas, em observância à responsabilidade na gestão fiscal (art. 1º, §1º, da Lei de Responsabilidade Fiscal) .
Ademais, devem observar os arts. 15, 16 e 21, da Lei de Responsabilidade Fiscal, que dispõem sobre a necessidade de avaliação do impacto orçamentário-financeiro do aumento da despesa de pessoal, de sua compatibilidade com o Plano Plurianual (PPA) e com a Lei de Diretrizes Orçamentárias (LDO) .
Outrossim não deve haver pagamento de remuneração atual, legalmente prevista em plano de cargo desses profissionais, com recursos dos precatórios do Fundef. Em sintonia com o raciocínio anterior, como as despesas ordinárias e contínuas devem ser arcadas com receitas de natureza ordinária e contínua, o pagamento de remuneração ordinária dos profissionais com recursos extraordinários tende a redirecionar os recursos antes destinados a essa finalidade a outros gastos, criando os mesmos riscos acima retratados.
O Fundo Nacional de Desenvolvimento da Educação retratou, no TC Processo 020.079/2018-4 (relatório do Acórdão 2866/2018-TCU-Plenário) , a indesejável ocorrência de rateios dos recursos ordinários do Fundeb ao término dos exercícios quando há "sobras" de recursos e não atingimento do mínimo de 60%, previsto no art. 22, da Lei 11.494/2007.  
Assim, a destinação dos recursos extraordinários ao pagamento da remuneração ordinária dos profissionais do magistério aumentaria artificialmente as "sobras" dos recursos ordinários recebidos naquele período, ensejando o rateio de aproximadamente 60% dos recursos ordinários do Fundeb recebidos, em evidente burla ao que já se discorreu quanto à vedação de pagamento de abonos e rateios com os recursos extraordinários provenientes dos precatórios do Fundef. 
Portanto, como decidido no Acórdão 2866/2018-TCU-Plenário, o artigo 70, I, da LDB, que autoriza a execução de despesas do Fundeb com remuneração de profissionais da educação, e o artigo 22 da Lei do Fundeb, o qual prevê a subvinculação de recursos para pagamento de profissionais do magistério, dizem respeito aos recursos ordinários do Fundeb, não devendo justificar e abranger a aplicação de recursos extraordinários de precatórios do Fundef.
 A equipe de auditoria registrou, ainda, que os repasses normais do Fundeb nos exercícios em questão não foram suspensos, motivo pelo qual não se justificaria a utilização dos recursos dos precatórios para esse fim.  
Em suas conclusões, destacou que os pagamentos de remunerações ordinárias, passivo previdenciário e rateios pelos Municípios fiscalizados neste processo ocorreram antes do Acórdão 2866/2018-TCU-Plenário, por meio do qual o TCU firmou seu entendimento, e da publicação do Acórdão 1518/2018-TCU-Plenário, o qual ratificou medida cautelar anteriormente concedida para obstar o pagamento dos profissionais, a qualquer título, com esses recursos até decisão de mérito que viesse a ser proferida.
Além disso, a equipe retratou entendimento divergente do Tribunal de Contas do Estado de Alagoas, o qual permitia, à época dos pagamentos, a utilização dos recursos para pagamento de remuneração dos profissionais da educação. 
Dessa forma, propôs a não responsabilização dos gestores por esses pagamentos. 
Acolho esse entendimento apenas em relação ao pagamento de remunerações ordinárias, sobretudo porque, embora contrarie a melhor interpretação, a qual prima pela consecução dos objetivos básicos das instituições educacionais (art. 70, caput, da LDB) , de fato, até o TCU firmar seu entendimento, havia controvérsia quanto à possibilidade desse pagamento, com os recursos dos precatórios, aos profissionais da educação, considerando a literalidade do inciso I, do art. 70, da LDB. 
O próprio Fundo Nacional de Desenvolvimento da Educação (FNDE) , manifestou-se de forma favorável à possibilidade de utilização dos recursos dos precatórios do Fundef para pagamento de remuneração ordinária dos profissionais (TC Processo 020.079/2018-4) .
Quanto ao pagamento de contribuições sociais ao Instituto de Previdência do Município de Teotônio Vilela, referente ao período de 2001 a 2010, no valor de R$ 6.384.296,08, realizado em 6/12/2016, divirjo da equipe de auditoria para determinar, que, nos termos dos itens 9.2.3 e 9.4.2, do Acórdão 1824/2017-TCU-Plenário, seja comunicado ao Município a necessidade de imediata recomposição do montante à conta específica dos precatórios do Fundef, sob pena de instauração de Tomada de Contas Especial. 
Não há previsão de pagamento de passivos previdenciários no rol previsto no art. 70, da Lei de Diretrizes e Bases da Educação Nacional, tampouco esse pagamento contribui para o alcance dos objetivos básicos das instituições educacionais, motivo pelo qual deve ser suportado por recursos de outras fontes.
O Fundo Nacional de Desenvolvimento da Educação manifestou esse entendimento, no TC Processo 020.079/2018-4, consoante o seguinte excerto do relatório do Acórdão 2866/2018-TCU-Plenário:
 A manifestação do FNDE e o despacho proferido pela Procuradoria Federal junto à Autarquia têm o mesmo entendimento, no sentido de que os recursos provenientes de precatórios do Fundef podem ser utilizados para pagamento de parcelas remuneratórias ordinárias, mas não podem ser usados para pagamento de abonos indenizatórios, rateios ou passivos trabalhistas e previdenciários.
Ressalto que o Acórdão 2866/2018-TCU-Plenário não criou nova interpretação cuja aplicação retroativa poderia afrontar o princípio da segurança jurídica. Antes mesmo da referida decisão não era razoável interpretar que tais gastos poderiam ser realizados com os recursos dos precatórios do Fundef, motivo pelo qual a conta específica deve ser reposta com esse valor.  
No mesmo sentido, não pode ser aceito o rateio no valor de R$ 11.186.495,54, promovido pelo ex-prefeito de Capela, Luiz Eustáquio Silveira Moreira Filho, no último mês de seu mantado (dezembro/2016) , mesmo que tenha ocorrido antes do Acórdão 2866/2018-TCU-Plenário. 
Não há interpretação minimamente razoável que suporte a mera distribuição de vultosa quantia de recursos federais, de uma só vez, a determinados servidores ativos e inativos, sem observância ao interesse público e completamente descolada dos objetivos das instituições educacionais e das metas do Plano Nacional de Educação.
O rateio promovido pelo Município representou, exclusivamente, benefício pessoal de poucos escolhidos em detrimento da educação local. Simples cálculo de média, feito a partir das informações da equipe de auditoria, revela que 616 agraciados receberam, em média, R$ 18.159,90, sem qualquer contraprestação. Vale destacar que o piso nacional, à época, era de aproximadamente R$ 2 mil. 
Quanto a essa questão, reproduzo excerto da declaração de voto apresentada pelo Exmo. Ministro Benjamin Zymler por ocasião da apreciação do Acórdão 2866/2018-TCU-Plenário:
5.	No que tange às vedações na aplicação dos recursos, acredito que seu rateio entre os profissionais do ensino, ativos e inativos, viola o regime estatutário administrativo. As vantagens previstas nesse regime se limitam àquelas de natureza remuneratória (vencimentos, gratificações, adicionais) ou indenizatória (moradia, alimentação) . Todas elas pressupõem um substrato fático, inexistente na espécie. Não há espaço para conceder fortuitamente parcelas de caráter extraordinário.
6.	Numa tal hipótese, em última análise, restariam violados os princípios da moralidade e da impessoalidade.
Conforme informações do Instituto Brasileiro de Geografia e Estatística (IBGE) , o Município de Capela tem população estimada de 17.000 habitantes; Índice de Desenvolvimento da Educação Básica (IDEB) , anos iniciais do ensino fundamental, que varia de zero a dez, de 4,3, o que o coloca na posição 4698o de 5570 municípios brasileiros, e IDEB anos finais do ensino fundamental de 3,3, o que o posiciona em 4833o em relação aos demais municípios  (https://cidades.ibge.gov.br/brasil/al/capela/panorama) .
Portanto, ainda que fosse legal, o que não é, o ente federado, definitivamente, não poderia se dar ao luxo de beneficiar alguns poucos indivíduos em detrimento de sua educação.
Vale destacar, como já decidido por esta Corte, por ocasião do Acórdão 2866/2018-TCU-Plenário, que o mero rateio de valores substanciais de recursos públicos, como privilégio injustificável a alguns poucos profissionais, não representa valorização sustentável do magistério, como previsto nas metas do PNE. 
Embora a equipe de auditoria tenha aduzido que a competência do TCU para a fiscalização dos recursos dos precatórios do Fundef foi definida por meio do Acórdão 1824/2017-TCU-Plenário, esta Corte, há muito, fiscaliza os recursos da complementação da União no referido fundo, a exemplo do seguinte enunciado da Jurisprudência Sistematizada do Tribunal:
Quando não comprovada a regular aplicação de recursos repassados pela União a título de complementação do Fundef, cabe a condenação em débito dos responsáveis pelo valor desses recursos federais. (Acórdão 1467/2009-TCU-Plenário, Relator Ministro Benjamin Zymler) 
Portanto, não há nenhum atenuante na conduta dos responsáveis pelo simples fato de o rateio ter ocorrido antes do Acórdão 1824/2017-TCU-Plenário.
Da mesma forma, a simples existência de ação judicial ajuizada pelo Sindicato dos Trabalhadores em Educação de Alagoas, visando à obtenção desses recursos, não justifica o rateio promovido pelo Município de Capela, sobretudo porque não ocorreu em observância a decisão judicial.
Na instrução complementar, foi indicado que o Município de Boca da Mata promoveu rateio de R$ 7,2 milhões com os recursos dos precatórios do Fundef, após realização de acordo judicial.
Muito embora tal acordo tenha sido autorizado por lei municipal, como ressaltado na instrução, a decisão quanto ao rateio dos recursos sem nenhuma contraprestação e desvinculado de nenhum benefício para a educação local foi tomada, em última instância, pelo prefeito à época.
Conquanto o acordo judicial seja de cumprimento obrigatório, sua celebração ocorreu em razão da anuência do gestor municipal, o qual, assim, responsabiliza-se pela destinação acordada com os sindicatos. Diferente seria se tais pagamentos tivessem ocorrido por expressa determinação de magistrado, com força cogente e independente da vontade do prefeito.   
Nos rateios promovidos pelos dois Municípios, como não houve benefício dos entes federados, devem ser, imediatamente, instauradas tomadas de contas especiais para reaver os montantes indevidamente gastos, os quais deverão retornar à conta específica do precatório do Fundef.
A equipe de auditoria discorre, ainda, sobre o risco de não observância, pelos Municípios que utilizaram recursos dos precatórios do Fundef para pagamento de remuneração ordinária dos profissionais da educação, da aplicação mínima de 60% dos recursos ordinários do Fundeb, prevista no art. 22, da Lei 11.494/2007.
Assim, propõe seja encaminhada cópia do relatório de auditoria ao Tribunal de Contas de Alagoas para que adote as providências de sua alçada quando à verificação da aplicação desse mínimo relativo aos recursos ordinários do Fundeb, em especial nos exercícios de 2017 e 2018.
Acolho essa proposta, sobretudo em razão da possibilidade de terem ocorrido rateios de grande materialidade com recursos ordinários do Fundeb, com o objetivo de se atingir referido mínimo, ocasionando apenas benefício pessoal de alguns profissionais do magistério em detrimento dos objetivos das instituições de ensino e do Plano Nacional de Educação.
Conforme instrução complementar (peça 200) , a equipe do TCE/AL relatou ter sido informada quando à utilização de recursos dos precatórios do Fundef, pelo Município de Traipu, para pagamento de remuneração dos profissionais do magistério. Mas não informou valores, datas nem juntou documentos comprobatórios.
Portanto, deve ser determinado à unidade técnica que realize diligências necessárias para verificar a natureza desses pagamentos (remuneração ordinária, rateios, passivos previdenciários, etc) e propor o encaminhamento adequado consoante a presente deliberação. 
III
Os trabalhos promovidos pela equipe do TCE/AL indicam que houve a utilização de recursos dos precatórios do Fundef pelos Municípios de Arapiraca e Feira Grande em áreas como saúde, assistência social e em outras despesas de ações municipais.
Entretanto, a unidade técnica do TCU consignou, na instrução complementar (peça 200) , a falta de elementos suficientes para caracterização do achado, "impossibilitando a inserção das informações na conclusão dos trabalhos, para fins de encaminhamento".
Especificamente em relação ao Município de Arapiraca, a instrução (peça 200) indica que, do total de aproximadamente R$ 131 milhões recebidos pelo ente a título de precatórios do Fundef, cerca de R$ 29 milhões foram destinados a pagamento de folha de pagamento geral; R$ 5,8 milhões a consignações da folha geral; R$ 33 milhões com fornecedores diversos; R$ 10 milhões para área de saúde e R$ 15 milhões para o Fundo Municipal de Educação.
A unidade técnica aduziu que as referidas despesas, ocorridas em 2015 e 2016, tiveram respaldo em entendimento do TCE/AL, que as autorizava, antes mesmo de o TCU ter indicado a correta aplicação dos recursos dos precatórios do Fundef.
Ocorre que, como já discorri, ao menos desde 1996 os recursos do Fundef devem ser destinados, exclusivamente, a ações de manutenção e desenvolvimento do ensino (MDE) , conforme expressa previsão constitucional e legal, não sendo legítima decisão do TCE/AL que autoriza gastos em sentido diverso, sobretudo em relação à parcela de recursos federais da complementação da União no âmbito do extinto Fundef.
Quanto ao Município de Feira Grande, o relatório do TCE/AL indica que os recursos não foram utilizados exclusivamente na manutenção e desenvolvimento do ensino, tendo sido transferidos a contas do FPM, QSE, PNATE, Fundo Municipal de Assistência Social e FUS (peça 71, p. 26-27) .    
Deve ser determinado, por conseguinte, que a unidade técnica promova as diligências necessárias para apurar a irregularidade e, se for o caso, comunique os Municípios de Arapiraca e Feira Grande da necessidade de recomposição da conta específica dos recursos dos precatórios do Fundef, sob pena de instauração de TCE, nos termos dos itens 9.2.3 e 9.4.2, do Acórdão 1824/2017-TCU-Plenário.
No que tange à utilização de aproximadamente R$ 80.000,00 pelo Município de São Sebastião para aquisição de gêneros alimentícios para complementação da merenda escolar, acolho o entendimento da equipe de auditoria no sentido de que, não obstante o entendimento do FNDE de que tais gastos não podem ser custeados com recursos do Fundeb, foram importantes para o processo ensino-aprendizagem, motivo pelo qual, excepcionalmente, deixo de determinar a restituição dos recursos à conta específica.
Deve-se considerar, além da baixa materialidade, que é Município com apenas 30.000 habitantes, com baixos IDEBs e IDH de 0,549, e, portanto, com alta probabilidade de atender, em sua rede de ensino, sobretudo crianças em situação de vulnerabilidade social. 
Por fim, quanto à proposta de dar ciência aos Municípios ora auditados do teor do item 9.2.1, do Acórdão 2866/2018-TCU-Plenário, deixo de acolhê-la por ser despicienda, sendo suficiente seja dada ciência da presente deliberação.  
Ante o exposto, voto por que o Tribunal adote o Acórdão que ora submeto à apreciação deste Colegiado.
TCU, Sala das Sessões Ministro Luciano Brandão Alves de Souza, em 23 de outubro de 2019.
WALTON ALENCAR RODRIGUES 
Relator